---
title: |
  <div style="text-align: center; margin-top: 30px;">
    <h1 style="font-size: 24px;"><strong>INSPER – INSTITUTO DE ENSINO E PESQUISA</strong></h1>
    <h2 style="font-style: italic; font-size: 20px;">Curso de Economia</h2>
    <div style="margin-top: 30px;"></div>
    <h3 style="font-size: 20px;">Problemas em Economia</h3>
    <p style="font-size: 18px;"><strong>Tema:</strong> A Relação entre a Independência do Banco Central e a Potência da Política Monetária</p>
  </div>

subtitle: |
  <div style="text-align: center; margin-top: 30px;">
    <p style="font-size: 16px;"><strong>Professores:</strong></p>
    <p style="font-size: 15px;">Juliana Inhasz<br>
    Sérgio Ricardo Martins<br>
    Paulo Jose Mencacci Costa (Prof. Auxiliar)</p>
  </div>

author: |
  <div style="text-align: center; margin-top: 30px;">
    <p style="font-size: 16px;"><strong>Integrantes:</strong></p>
    <p style="font-size: 14px;">
      Caio Santa Rosa Christovam – <a href="mailto:caiosrc@al.insper.edu.br">caiosrc@al.insper.edu.br</a><br>
      Érika Kaori Fuzisaka – <a href="mailto:erikakf1@al.insper.edu.br">erikakf1@al.insper.edu.br</a><br>
      Hicham Munir Tayfour – <a href="mailto:hichamt@al.insper.edu.br">hichamt@al.insper.edu.br</a><br>
      Lucas Batista Ferreira – <a href="mailto:lucasbf1@al.insper.edu.br">lucasbf1@al.insper.edu.br</a><br>
      Maria Antonia Pereira Guimarães – <a href="mailto:mariaapg1@al.insper.edu.br">mariaapg1@al.insper.edu.br</a><br>
      Maria Eduarda Marques Pereira – <a href="mailto:mariaemp@al.insper.edu.br">mariaemp@al.insper.edu.br</a><br>
      Maria Morais Garcia Leal – <a href="mailto:mariamgl@al.insper.edu.br">mariamgl@al.insper.edu.br</a>
    </p>
  </div>

date: |
  <div style="text-align: center; margin-top: 20px;">
    <p><strong>São Paulo – Fevereiro de 2025</strong></p>
  </div>

output:
  html_document:
    toc: true
    toc_float: true
    number_sections: true
    theme: flatly
    highlight: tango
    df_print: paged

fontsize: 12pt
encoding: UTF-8
lang: pt-BR
---

------------------------------------------------------------------------

# Hipótese de Pesquisa

Este estudo busca avaliar empiricamente a seguinte hipótese:

> **Hipótese**: Quanto maior o grau de independência do Banco Central, maior será a potência da política monetária no controle inflacionário.

Mais especificamente, assume-se que bancos centrais com maior autonomia institucional possuem maior credibilidade e capacidade de ancorar expectativas, o que se reflete em uma resposta mais efetiva da inflação à política monetária.

Para testar essa hipótese, será conduzida uma análise empírica baseada em dados internacionais, com foco na relação entre:

-   O **grau de independência do Banco Central** (medido por um índice padronizado ou por classificação categórica), e

-   A **potência da política monetária**, avaliada por meio da resposta da inflação a variações na taxa de juros real.

Modelos econométricos e análises descritivas complementares serão utilizados para investigar essa relação ao longo do tempo e entre diferentes grupos de países (por regime monetário e instituições).

# ⚙️ Configuração do Ambiente

```{r config}
knitr::opts_chunk$set(fig.width=15, fig.height=10)

```

# 📦 Carregando Pacotes

```{r setup, message=FALSE, warning=FALSE}

# Manipulação e Visualização de Dados
library(tidyverse)
library(dplyr)
library(ggplot2)
library(ggthemes)
library(ggtext)
library(patchwork)
library(gridExtra)
library(CGPfunctions)
library(scales)
library(viridis)
library(ggstream)
library(gganimate)
library(plotly)

# Análise de Séries Temporais e Dados Econômicos
library(tidyquant)
library(WDI)
library(imf.data)
library(seasonal)
library(mFilter)
library(zoo)
library(sidrar)

# Modelagem e Econometria
library(plm)
library(broom)

# Geodados e Mapas
library(rnaturalearth)
library(sf)
library(countrycode)

# Leitura e Organização de Dados
library(readxl)
library(labelled)

# Tabelas Profissionais
library(gt)
library(gtExtras)
library(stargazer)

```

# 📃 Importando e Ajustando as Bases de Dados

Nesta seção, realizamos a importação e integração das principais bases de dados macroeconômicos utilizadas no estudo. As informações são obtidas a partir de fontes confiáveis, como o Banco Mundial (WDI), o FMI (IFS), e arquivos auxiliares em Excel contendo o índice de independência dos Bancos Centrais e expectativas de inflação. O objetivo é construir uma base padronizada, consistente e apropriada para a análise empírica.

## 📥 Download de Indicadores do Banco Mundial

```{r importacao-indicadores, message=FALSE, warning=FALSE}
# Consulta aos indicadores disponíveis no WDI
indicadores <- WDIsearch()

# Lista de agrupamentos macroeconômicos para exclusão
agrupamentos <- c(
  "Africa Eastern and Southern", "Africa Western and Central", "Arab World",
  "Early-demographic dividend", "East Asia & Pacific", 
  "East Asia & Pacific (excluding high income)",
  "East Asia & Pacific (IDA & IBRD countries)", "Euro area",
  "Europe & Central Asia", "Europe & Central Asia (excluding high income)",
  "Europe & Central Asia (IDA & IBRD countries)", "European Union",
  "Fragile and conflict affected situations", "Heavily indebted poor countries (HIPC)",
  "High income", "IBRD only", "IDA & IBRD total", "IDA blend", "IDA only",
  "IDA total", "Late-demographic dividend", "Latin America & Caribbean",
  "Latin America & Caribbean (excluding high income)",
  "Latin America & the Caribbean (IDA & IBRD countries)",
  "Least developed countries: UN classification", "Low & middle income",
  "Low income", "Lower middle income", "Middle East & North Africa",
  "Middle East & North Africa (excluding high income)",
  "Middle East & North Africa (IDA & IBRD countries)", "Middle income",
  "Not classified", "OECD members", "Other small states", 
  "Pacific island small states", "Post-demographic dividend", 
  "Pre-demographic dividend", "Small states", "South Asia", 
  "South Asia (IDA & IBRD)", "Sub-Saharan Africa", 
  "Sub-Saharan Africa (excluding high income)", 
  "Sub-Saharan Africa (IDA & IBRD countries)", "Upper middle income", "World"
)
```

## 📊 Importação e Tratamento das Variáveis Econômicas

```{r download-dados, message=FALSE, warning=FALSE}

# PIB real (constante, US$ 2015)
gdp <- WDI(
  country = "all",
  indicator = "NY.GDP.MKTP.KD",
  start = 1960,
  end = NULL,
  extra = TRUE
) %>%
  filter(!country %in% agrupamentos) %>%
  select(country, iso2c, iso3c, year, NY.GDP.MKTP.KD) %>%
  rename(pib = NY.GDP.MKTP.KD) %>%
  arrange(country, year)

# Inflação (deflator do PIB)

cpi <- WDI(
  country = "all",
  indicator = "FP.CPI.TOTL.ZG",
  start = 1960,
  end = NULL,
  extra = TRUE
) %>%
  filter(!country %in% agrupamentos) %>%
  select(country, iso2c, iso3c, year, FP.CPI.TOTL.ZG) %>%
  rename(inflation = FP.CPI.TOTL.ZG) %>%
  arrange(country, year)

# Dívida governamental (% do PIB)

debt <- WDI(
  country = "all",
  indicator = "GC.DOD.TOTL.GD.ZS",
  start = 1960,
  end = NULL,
  extra = TRUE
) %>%
  filter(!country %in% agrupamentos) %>%
  select(country, iso2c, iso3c, year, GC.DOD.TOTL.GD.ZS) %>%
  rename(divida = GC.DOD.TOTL.GD.ZS) %>%
  arrange(country, year)

```

## 📁 Bases Complementares: Independência do BC e Expectativas

```{r download-bases-complementares, message=FALSE, warning=FALSE}
# Índice de independência do Banco Central (base CBIE)

cbi <- readxl::read_xlsx("CBIDta.xlsx", sheet = "Data") %>%
  select(country, iso_a3, year, cbie_index) %>%
  mutate(year = as.numeric(year)) %>%
  arrange(country, year) %>%
  rename(iso3c = iso_a3) %>%
  select(country, iso3c, year, cbie_index)

# Expectativas de inflação (FMI)

inf_for <- readxl::read_xlsx("InflationForecast(FMI).xlsx") %>%
  select(Country, Code, Year, `Inflation forecast`) %>%
  rename(
    inflation_forecast = `Inflation forecast`,
    country = Country,
    code = Code,
    year = Year
  ) %>%
  mutate(iso3c = countrycode::countrycode(country, "country.name", "iso3c"))

# Metas de Inflação (MacroBond)

target_panel_bond <- read_excel("target(macrobond).xlsx", sheet = "Sheet1") %>%
  rename(date = "...1") %>%
  mutate(date = as.Date(date, origin = "1899-12-30")) %>%
  mutate(year = year(date)) %>%
  group_by(year) %>%
  filter(date == max(date)) %>%
  ungroup() %>%
  pivot_longer(
    cols = -c(date, year),
    names_to = "full_country_name",
    values_to = "target"
  ) %>%
  mutate(country = gsub("^([^,]+),.*", "\\1", full_country_name)) %>%
  select(country, year, target) %>%
  filter(!is.na(target))%>%
  arrange(country, year)

# Metas de Inflação (Eikon)

target_panel_eikon <- read_excel("target(eikon).xlsx", sheet = "valores") %>%
  mutate(country = str_to_title(GEOGN)) %>%
  mutate(across(matches("^\\d+$"), as.character)) %>%
  pivot_longer(
    cols = matches("^\\d+$"),
    names_to = "date_num",
    values_to = "target"
  ) %>%
  mutate(
    target = na_if(target, "NA"),
    date = as.Date(as.numeric(date_num), origin = "1899-12-30"),
    year = year(date),
    target = as.numeric(target)
  ) %>%
  select(country, year, target) %>%
  arrange(country, year)

# Juntando as duas bases de metas de inflação

target <- target_panel_eikon %>%
  full_join(target_panel_bond, by = c("country", "year"), suffix = c("_eikon", "_bond")) %>%
  mutate(
    target = coalesce(target_eikon, target_bond)
  ) %>%
  select(country, year, target) %>%
  filter(year >= 2000, year <= 2023) %>%
  distinct(country, year, .keep_all = TRUE) %>%  
  mutate(
    iso3c = case_when(
      country == "Euro Area" ~ "EMU",
      TRUE ~ countrycode(country, "country.name", "iso3c")
    )
  ) %>%
  arrange(country, year)


```

## 💰 Taxa de Juros de Política Monetária (FMI - IFS)

```{r download-juros, message=FALSE, warning=FALSE}

# Importação da base IFS do FMI

ifs <- load_datasets("IFS")

# Seleção da série de taxa de juros

data_wide <- ifs$get_series(
  freq         = "A",
  ref_area     = NULL,
  indicator    = "FPOLM_PA",
  start_period = "1960",
  end_period   = "2025"
)

# Transformação da base

rate <- data_wide %>%
  pivot_longer(cols = -TIME_PERIOD,
               names_to = "col_indicator",
               values_to = "taxa_juros") %>%
  mutate(
    iso2c = sub("^A\\.(.*?)\\.FPOLM_PA$", "\\1", col_indicator),
    year  = as.numeric(TIME_PERIOD)
  ) %>%
  mutate(iso2c = case_when(iso2c %in% c("7A", "U2") ~ "EA", TRUE ~ iso2c)) %>%
  mutate(
    iso3c   = countrycode(iso2c, origin = "iso2c", destination = "iso3c"),
    country = countrycode(iso2c, origin = "iso2c", destination = "country.name")
  ) %>%
  filter(!is.na(country)) %>%
  select(country, iso2c, iso3c, year, taxa_juros)
```

## Base de dados "Própria"

```{r download-proria, message=FALSE, warning=FALSE}

acemoglu_classification <- data.frame(
  Pais = c("Argentina", "Australia", "Austria", "Belgium", "Bolivia", "Brazil", "Canada", 
           "Chile", "China", "Colombia", "Costa Rica", "Denmark", "Dominican Republic", 
           "Ecuador", "El Salvador", "Finland", "France", "Germany", "Greece", "Guatemala", 
           "Guyana", "Honduras", "India", "Indonesia", "Ireland", "Israel", "Italy", 
           "Japan", "South Korea","Malaysia", "Mexico", "Mongolia", "Nepal", "Netherlands", 
           "New Zealand", "Nicaragua", "Norway", "Pakistan", "Paraguay", "Peru", 
           "Philippines", "Portugal", "Qatar", "Singapore", "Spain", "Sweden", 
           "Switzerland", "Turkey", "United Kingdom", "United States of America", 
           "Uruguay", "Venezuela"),
  Classe = c("Medium", "High", "High", "Medium", "Medium", "Medium",
             "High", "Medium", "Medium", "Medium", "Medium", "High",
             "Medium", "Low", "Medium", "High", "Medium",
             "High", "Medium", "Low", "Medium", "Low", "Medium",
             "Low", "High", "Medium", "Medium", "Medium", "Medium", "Medium",
             "Medium", "Medium", "Medium", "High", "High", "Low",
             "High", "Low", "Low", "Medium", "Medium", "Medium",
             "Medium", "High", "Medium", "High", "High", "Medium",
             "High", "High", "Medium", "Low")
)

```

# 🧩 Integração das Bases e Construção da Base Final

```{r integracao-bases, message=FALSE, warning=FALSE}

# Juntando todas as variáveis

data <- cbi %>%
  inner_join(cpi  %>% select(-country), by = c("iso3c", "year")) %>%
  inner_join(debt %>% select(-country), by = c("iso3c", "year")) %>%
  inner_join(gdp  %>% select(-country), by = c("iso3c", "year")) %>%
  inner_join(rate %>% select(-country), by = c("iso3c", "year")) %>%
  inner_join(inf_for %>% select(-country), by = c("iso3c", "year")) %>%
  inner_join(target %>% select(-country), by = c("iso3c", "year")) %>%
  filter(year >= 2000) %>%
  select(-c(iso2c.y, iso2c.x.x, iso2c.y.y)) %>%
  rename(iso2c = iso2c.x) %>%
  group_by(country) %>%
  arrange(year) %>%
  mutate(
    taxa_juros = as.numeric(taxa_juros),
    pib_pot   = hpfilter(pib, freq = 6.25)$trend,
    hiato_pct = ((pib - pib_pot) / pib_pot) * 100,
    real_rate = ((1 + as.numeric(taxa_juros)) / (1 + inflation)) - 1
  ) %>%
  ungroup() %>%
  arrange(country, year) %>%
  select(
    country,
    iso3c,
    iso2c,
    year,
    pib,
    inflation,
    inflation_forecast,
    taxa_juros,
    cbie_index,
    divida,
    pib_pot,
    hiato_pct,
    real_rate,
    target
  ) %>%
  set_variable_labels(
    pib                = "GDP (constant 2015 US$)",
    inflation          = "Inflação (%)",
    inflation_forecast = "Expectativa de Inflação (%)",
    taxa_juros         = "Taxa de juros nominal (%)(BC)",
    cbie_index         = "Índice de independência do Banco Central (%)",
    divida             = "Dívida governamental (% do PIB)",
    pib_pot            = "PIB potencial (filtro HP)",
    hiato_pct          = "Hiato do produto (%)",
    real_rate          = "Taxa de juros real (%)",
    target             = "Meta de inflação (%)"
  ) %>% 
  mutate(across(where(~ inherits(.x, "matrix")), as.numeric)) %>%
  group_by(country, year) %>%
  slice(1) %>%
  ungroup()
```

# 🔎 Visualização Inicial da Base Final

```{r visao-geral, message=FALSE, warning=FALSE}
# Visualização da base final

analisar_ocorrencias <- function(dados) {
  variaveis_banco <- c("pib", "inflation", "inflation_forecast", "target", 
                       "taxa_juros", "divida", "cbie_index")
  
  nomes_variaveis <- c("PIB", "Inflação", "Inflação Esperada", "Meta de Inflação", 
                       "Taxa Nominal de Juros", "Dívida", "CBI")
  
  total_paises <- n_distinct(dados$country)
  total_anos <- n_distinct(dados$year)
  total_esperado <- total_paises * total_anos
  
  qtd_observada <- numeric(length(variaveis_banco))
  paises_completos <- numeric(length(variaveis_banco))
  paises_incompletos <- numeric(length(variaveis_banco))
  paises_sem_dados <- numeric(length(variaveis_banco))
  
  for (i in seq_along(variaveis_banco)) {
    var <- variaveis_banco[i]
    
    qtd_observada[i] <- sum(!is.na(dados[[var]]))
    
    por_pais <- dados %>%
      group_by(country) %>%
      summarise(
        total_anos_esperados = n(),
        anos_com_dados = sum(!is.na(.data[[var]])),
        completo = anos_com_dados == total_anos_esperados,
        sem_dados = anos_com_dados == 0,
        .groups = "drop"
      )
    
    paises_completos[i] <- sum(por_pais$completo)
    paises_sem_dados[i] <- sum(por_pais$sem_dados)
    paises_incompletos[i] <- total_paises - paises_completos[i] - paises_sem_dados[i]
  }
  
  valores_linhas <- c(
    rep(total_esperado, length(variaveis_banco)),  
    qtd_observada,                                 
    paises_completos,                              
    paises_incompletos,                            
    paises_sem_dados                               
  )
  
  list(
    nomes_variaveis = nomes_variaveis,
    valores_linhas = valores_linhas
  )
}

criar_tabela_formatada_novo <- function(titulo, subtitulo, fonte, nomes_linhas, nomes_colunas, valores_linhas) {
  
  dados <- data.frame(
    Variável = nomes_linhas,
    matrix(valores_linhas, nrow = length(nomes_linhas), byrow = FALSE)
  )
  
  colnames(dados) <- c("Variável", nomes_colunas)
  
  gt(dados) %>%
    tab_header(
      title = md("**{titulo}**"),
      subtitle = md(paste0("*", subtitulo, "*"))
    ) %>%
    tab_source_note(
      source_note = md(fonte)
    ) %>%
    tab_style(
      style = cell_text(weight = "bold"),
      locations = list(
        cells_column_labels(everything()),
        cells_body(columns = "Variável")
      )
    ) %>%
    cols_align(align = "center", columns = -1) %>%
    tab_options(table.font.size = 12) %>%
    fmt_number(columns = -1, decimals = 0, sep_mark = ".")
}


criar_tabela_ocorrencias_novo <- function(dados) {
  resultados <- analisar_ocorrencias(dados)
  
  titulo <- "Análise de Ocorrências nos Dados Macroeconômicos"
  subtitulo <- paste0("Base com ", n_distinct(dados$country), " países e ", 
                      n_distinct(dados$year), " anos (", min(dados$year), "-", max(dados$year), ")")
  fonte <- "Fonte: WDI, IMF-IFS, TheGlobalEconomy, Eikon, MacroBond"
  
  nomes_linhas <- c("Qtd Total Esperada", "Qtd Total Observada",
                    "Qtd de Países com Todos os Dados",
                    "Qtd de Países Incompletos",
                    "Qtd de Países sem nenhum dado")
  
  nomes_colunas <- resultados$nomes_variaveis
  
  valores_linhas <- matrix(resultados$valores_linhas,
                           nrow = length(nomes_linhas),
                           byrow = TRUE)
  
  criar_tabela_formatada_novo(
    titulo = titulo,
    subtitulo = subtitulo,
    fonte = fonte,
    nomes_linhas = nomes_linhas,
    nomes_colunas = nomes_colunas,
    valores_linhas = valores_linhas
  )
}

tabela_ocorrencias_novo <- criar_tabela_ocorrencias_novo(data)
print(tabela_ocorrencias_novo)


```

# 📈 Análise Descritiva

## 📊 Gráfico de Cobertura de Dados

```{r grafico-cobertura, message=FALSE, warning=FALSE}

data %>%
  mutate(across(
    c(pib,inflation,inflation_forecast,taxa_juros,cbie_index,divida,pib_pot,hiato_pct,real_rate,target
    ),
    ~ as.numeric(.x)
  )) %>% select(iso3c,pib,inflation,inflation_forecast,taxa_juros,cbie_index,divida,pib_pot,hiato_pct,real_rate,target
  ) %>%
  pivot_longer(cols = -iso3c,
               names_to = "variavel",
               values_to = "valor") %>%
  filter(!is.na(valor)) %>%
  count(iso3c, variavel, name = "n_obs") %>%
  ggplot(aes(
    x = fct_reorder(iso3c, -n_obs, .fun = sum),
    y = n_obs,
    fill = variavel
  )) +
  geom_bar(stat = "identity",
           color = "white",
           width = 0.85) +
  scale_fill_manual(
    values = c("#4DACD6","#4FAE62","#F6C54D","#E37D46","#C02D45","#8ecae6","#219ebc","#023047","#ffb703","#F94144"
    ),
    name = "Variável"
  ) +
  labs(
    title = "Cobertura de Dados por País e Variável",
    subtitle = "Número de observações não ausentes por país e por variável",
    x = "País",
    y = "Nº de Observações",
    caption = expression(bold("Fonte: ") ~ "WDI + CBIE + FMI")
  ) +
  theme_classic(base_size = 12) +
  theme(
    axis.text.x = element_text(
      angle = 60,
      hjust = 1,
      size = 9
    ),
    axis.title.x = element_text(face = "bold", margin = margin(t = 10)),
    axis.title.y = element_text(face = "bold", margin = margin(r = 10)),
    axis.text.y = element_text(size = 10),
    plot.title = element_text(face = "bold", size = 16, hjust = 0),
    plot.subtitle = element_text(
      size = 12,
      hjust = 0,
      margin = margin(b = 10)
    ),
    plot.caption = element_text(
      hjust = 0,
      size = 10,
      color = "black"
    ),
    legend.position = "none",
    legend.title = element_text(face = "bold"),
    legend.text = element_text(size = 10),
    panel.grid.major.y = element_line(color = "grey80"),
    panel.grid.major.x = element_blank()
  )

```

## 📊 Gráfico da Evolução do CBI

```{r grafico-cbi, message=FALSE, warning=FALSE}

ggplot() +
  geom_ribbon(
    data = data %>%
      group_by(year) %>%
      summarise(
        mean_cbie = mean(cbie_index, na.rm = TRUE),
        sd_cbie   = sd(cbie_index, na.rm = TRUE)
      ),
    aes(
      x = year,
      ymin = mean_cbie - sd_cbie,
      ymax = mean_cbie + sd_cbie
    ),
    fill = "#2A9D8F",
    alpha = 0.2
  ) +
  geom_line(
    data = data %>%
      group_by(year) %>%
      summarise(mean_cbie = mean(cbie_index, na.rm = TRUE)),
    aes(x = year, y = mean_cbie),
    color = "#1F4E79",
    size = 1
  ) +
  geom_line(
    data = data %>%
      group_by(year) %>%
      summarise(
        mean_cbie = mean(cbie_index, na.rm = TRUE),
        sd_cbie   = sd(cbie_index, na.rm = TRUE)
      ),
    aes(x = year, y = mean_cbie + sd_cbie),
    color = "#81B1D6",
    linetype = "dotted",
    size = 0.8
  ) +
  geom_line(
    data = data %>%
      group_by(year) %>%
      summarise(
        mean_cbie = mean(cbie_index, na.rm = TRUE),
        sd_cbie   = sd(cbie_index, na.rm = TRUE)
      ),
    aes(x = year, y = mean_cbie - sd_cbie),
    color = "#81B1D6",
    linetype = "dotted",
    size = 0.8
  ) +
  geom_point(
    data = data %>%
      group_by(year) %>%
      mutate(
        mean_cbie   = mean(cbie_index, na.rm = TRUE),
        sd_cbie     = sd(cbie_index, na.rm = TRUE),
        distance_up = cbie_index - (mean_cbie + sd_cbie)
      ) %>%
      filter(cbie_index > mean_cbie + sd_cbie) %>%
      slice_max(distance_up, with_ties = FALSE) %>%
      ungroup(),
    aes(x = year, y = cbie_index),
    color = "darkgreen",
    size = 3
  ) +
  geom_text(
    data = data %>%
      group_by(year) %>%
      mutate(
        mean_cbie   = mean(cbie_index, na.rm = TRUE),
        sd_cbie     = sd(cbie_index, na.rm = TRUE),
        distance_up = cbie_index - (mean_cbie + sd_cbie)
      ) %>%
      filter(cbie_index > mean_cbie + sd_cbie) %>%
      slice_max(distance_up, with_ties = FALSE) %>%
      ungroup(),
    aes(x = year, y = cbie_index, label = iso3c),
    color = "darkgreen",
    vjust = -0.8,
    size = 3
  ) +
  geom_point(
    data = data %>%
      group_by(year) %>%
      mutate(
        mean_cbie     = mean(cbie_index, na.rm = TRUE),
        sd_cbie       = sd(cbie_index, na.rm = TRUE),
        distance_down = (mean_cbie - sd_cbie) - cbie_index
      ) %>%
      filter(cbie_index < mean_cbie - sd_cbie) %>%
      slice_max(distance_down, with_ties = FALSE) %>%
      ungroup(),
    aes(x = year, y = cbie_index),
    color = "red",
    size = 3
  ) +
  geom_text(
    data = data %>%
      group_by(year) %>%
      mutate(
        mean_cbie     = mean(cbie_index, na.rm = TRUE),
        sd_cbie       = sd(cbie_index, na.rm = TRUE),
        distance_down = (mean_cbie - sd_cbie) - cbie_index
      ) %>%
      filter(cbie_index < mean_cbie - sd_cbie) %>%
      slice_max(distance_down, with_ties = FALSE) %>%
      ungroup(),
    aes(x = year, y = cbie_index, label = iso3c),
    color = "red",
    vjust = 1.5,
    size = 3
  ) +
  scale_x_continuous(breaks = sort(unique(data$year)), expand = expansion(mult = c(0.01, 0.01))) +
  scale_y_continuous(
    limits = c(0, 1),
    breaks = seq(0, 1, 0.2),
    expand = expansion(mult = c(0, 0))
  ) +
  labs(
    title    = "Evolução Anual do CBI",
    subtitle = "Linhas pontilhadas de 1 desvio-padrão, com os outliers",
    x        = "Ano",
    y        = "Índice de Independência do BC (CBI)",
    caption  = expression(bold("Fonte: ") ~ "https://cbidata.org/")
  ) +
  theme(
    plot.background    = element_rect(fill = "white", color = NA),
    panel.background   = element_rect(fill = "white", color = NA),
    panel.grid.major.y = element_line(color = "grey80"),
    panel.grid.major.x = element_blank(),
    panel.grid.minor   = element_blank(),
    axis.line.x.bottom = element_line(color = "black"),
    axis.line.y.left   = element_line(color = "black"),
    axis.ticks         = element_line(color = "black"),
    plot.title         = element_text(face = "bold", size = 16, hjust = 0),
    plot.subtitle      = element_text(
      size = 12,
      hjust = 0,
      margin = margin(b = 10)
    ),
    axis.title         = element_text(face = "bold", size = 12),
    axis.text          = element_text(size = 10, color = "black"),
    plot.caption       = element_text(
      hjust = 0,
      size = 10,
      color = "black"
    ),
    plot.margin        = margin(15, 25, 15, 25)
  )
```

## 📊 Gráfico da Inflação Anual 

```{r grafico-inflacao, message=FALSE, warning=FALSE}

ggplot() +
  geom_ribbon(
    data = data %>%
      filter(year > 2000) %>%
      group_by(year) %>%
      summarise(
        mean_inflation = mean(inflation, na.rm = TRUE),
        sd_inflation   = sd(inflation, na.rm = TRUE)
      ),
    aes(
      x = year,
      ymin = mean_inflation - sd_inflation,
      ymax = mean_inflation + sd_inflation
    ),
    fill = "#2A9D8F",
    alpha = 0.2
  ) +
  geom_line(
    data = data %>%
      filter(year > 2000) %>%
      group_by(year) %>%
      summarise(mean_inflation = mean(inflation, na.rm = TRUE)),
    aes(x = year, y = mean_inflation),
    color = "#1F4E79",
    size = 1
  ) +
  geom_line(
    data = data %>%
      filter(year > 2000) %>%
      group_by(year) %>%
      summarise(
        mean_inflation = mean(inflation, na.rm = TRUE),
        sd_inflation   = sd(inflation, na.rm = TRUE)
      ),
    aes(x = year, y = mean_inflation + sd_inflation),
    color = "#81B1D6",
    linetype = "dotted",
    size = 0.8
  ) +
  geom_line(
    data = data %>%
      filter(year > 2000) %>%
      group_by(year) %>%
      summarise(
        mean_inflation = mean(inflation, na.rm = TRUE),
        sd_inflation   = sd(inflation, na.rm = TRUE)
      ),
    aes(x = year, y = mean_inflation - sd_inflation),
    color = "#81B1D6",
    linetype = "dotted",
    size = 0.8
  ) +
  geom_point(
    data = data %>%
      filter(year > 2000) %>%
      group_by(year) %>%
      mutate(
        mean_inflation = mean(inflation, na.rm = TRUE),
        sd_inflation   = sd(inflation, na.rm = TRUE),
        distance_up = inflation - (mean_inflation + sd_inflation)
      ) %>%
      filter(inflation > mean_inflation + sd_inflation) %>%
      slice_max(distance_up, with_ties = FALSE) %>%
      ungroup(),
    aes(x = year, y = inflation),
    color = "darkgreen",
    size = 3
  ) +
  geom_text(
    data = data %>%
      filter(year > 2000) %>%
      group_by(year) %>%
      mutate(
        mean_inflation = mean(inflation, na.rm = TRUE),
        sd_inflation   = sd(inflation, na.rm = TRUE),
        distance_up = inflation - (mean_inflation + sd_inflation)
      ) %>%
      filter(inflation > mean_inflation + sd_inflation) %>%
      slice_max(distance_up, with_ties = FALSE) %>%
      ungroup(),
    aes(x = year, y = inflation, label = iso3c),
    color = "darkgreen",
    vjust = -0.8,
    size = 3
  ) +
  geom_point(
    data = data %>%
      filter(year > 2000) %>%
      group_by(year) %>%
      mutate(
        mean_inflation = mean(inflation, na.rm = TRUE),
        sd_inflation   = sd(inflation, na.rm = TRUE),
        distance_down = (mean_inflation - sd_inflation) - inflation
      ) %>%
      filter(inflation < mean_inflation - sd_inflation) %>%
      slice_max(distance_down, with_ties = FALSE) %>%
      ungroup(),
    aes(x = year, y = inflation),
    color = "red",
    size = 3
  ) +
  geom_text(
    data = data %>%
      filter(year > 2000) %>%
      group_by(year) %>%
      mutate(
        mean_inflation = mean(inflation, na.rm = TRUE),
        sd_inflation   = sd(inflation, na.rm = TRUE),
        distance_down = (mean_inflation - sd_inflation) - inflation
      ) %>%
      filter(inflation < mean_inflation - sd_inflation) %>%
      slice_max(distance_down, with_ties = FALSE) %>%
      ungroup(),
    aes(x = year, y = inflation, label = iso3c),
    color = "red",
    vjust = 1.5,
    size = 3
  ) +
  scale_x_continuous(
    breaks = sort(unique(data %>% filter(year > 2000) %>% pull(year))),
    expand = expansion(mult = c(0.01, 0.01))
  ) +
  scale_y_continuous(
    expand = expansion(mult = c(0.02, 0.1))
  ) +
  labs(
    title    = "Evolução Anual da Inflação",
    subtitle = "Linhas pontilhadas de 1 desvio-padrão, com os outliers",
    x        = "Ano",
    y        = "Inflação (%)",
    caption  = expression(bold("Fonte: ") ~ "https://data.worldbank.org/indicator/FP.CPI.TOTL.ZG")
  ) +
  theme(
    plot.background    = element_rect(fill = "white", color = NA),
    panel.background   = element_rect(fill = "white", color = NA),
    panel.grid.major.y = element_line(color = "grey80"),
    panel.grid.major.x = element_blank(),
    panel.grid.minor   = element_blank(),
    axis.line.x.bottom = element_line(color = "black"),
    axis.line.y.left   = element_line(color = "black"),
    axis.ticks         = element_line(color = "black"),
    plot.title         = element_text(face = "bold", size = 16, hjust = 0),
    plot.subtitle      = element_text(size = 12, hjust = 0, margin = margin(b = 10)),
    axis.title         = element_text(face = "bold", size = 12),
    axis.text          = element_text(size = 10, color = "black"),
    plot.caption       = element_text(hjust = 0, size = 10, color = "black"),
    plot.margin        = margin(15, 25, 15, 25)
  )
```

## 📊 Gráfico da Resposta da Inflação à Taxa Real de Juros

### 📊 Gráfico da Resposta da Inflação à Taxa Real de Juros (High)

```{r grafico-inflacao-juros, message=FALSE, warning=FALSE}

data %>%
  left_join(acemoglu_classification, by = c("country" = "Pais")) %>%
  group_by(country) %>%
  mutate(
    inflacao_a_frente = dplyr::lead(inflation, 1),
    delta_inflacao = inflacao_a_frente - inflation
  ) %>%
  ungroup() %>%
  filter(
    Classe == "High",
    !is.na(real_rate),
    !is.na(delta_inflacao),
    !is.na(cbie_index)
  ) %>%
  ggplot(aes(x = real_rate, y = delta_inflacao, color = cbie_index)) +
  geom_point(alpha = 0.5, size = 2) +
  geom_smooth(method = "lm", se = FALSE, linewidth = 1.2) +
  scale_color_viridis_c(option = "plasma", name = "Independência BC") +
  labs(
    title = "Classe 'High': Resposta da Inflação à Taxa Real",
    subtitle = "Δ Inflação (t+1 - t) vs. Taxa Real de Juros",
    x = "Taxa Real de Juros (%)",
    y = "Δ Inflação (%)",
    caption = expression(bold("Fonte: ") ~ "WDI + FMI + Classificação Acemoglu")
  ) +
  theme_classic(base_size = 12) +
  theme(
    plot.title = element_text(face = "bold", size = 16, hjust = 0),
    plot.subtitle = element_text(size = 12, hjust = 0, margin = margin(b = 10)),
    plot.caption = element_text(size = 10, hjust = 0),
    legend.position = "bottom",
    legend.title = element_text(face = "bold"),
    legend.text = element_text(size = 10),
    panel.grid.major.y = element_line(color = "grey80"),
    panel.grid.major.x = element_blank()
  )
```

### 📊 Gráfico da Resposta da Inflação à Taxa Real de Juros (Medium)

```{r grafico-inflacao-juros-medium, message=FALSE, warning=FALSE}

data %>%
  left_join(acemoglu_classification, by = c("country" = "Pais")) %>%
  group_by(country) %>%
  mutate(
    inflacao_a_frente = dplyr::lead(inflation, 1),
    delta_inflacao = inflacao_a_frente - inflation
  ) %>%
  ungroup() %>%
  filter(
    Classe == "Medium",
    !is.na(real_rate),
    !is.na(delta_inflacao),
    !is.na(cbie_index)
  ) %>%
  ggplot(aes(x = real_rate, y = delta_inflacao, color = cbie_index)) +
  geom_point(alpha = 0.5, size = 2) +
  geom_smooth(method = "lm", se = FALSE, linewidth = 1.2) +
  scale_color_viridis_c(option = "plasma", name = "Independência BC") +
  labs(
    title = "Classe 'Medium': Resposta da Inflação à Taxa Real",
    subtitle = "Δ Inflação (t+1 - t) vs. Taxa Real de Juros",
    x = "Taxa Real de Juros (%)",
    y = "Δ Inflação (%)",
    caption = expression(bold("Fonte: ") ~ "WDI + FMI + Classificação Acemoglu")
  ) +
  theme_classic(base_size = 12) +
  theme(
    plot.title = element_text(face = "bold", size = 16, hjust = 0),
    plot.subtitle = element_text(size = 12, hjust = 0, margin = margin(b = 10)),
    plot.caption = element_text(size = 10, hjust = 0),
    legend.position = "bottom",
    legend.title = element_text(face = "bold"),
    legend.text = element_text(size = 10),
    panel.grid.major.y = element_line(color = "grey80"),
    panel.grid.major.x = element_blank()
  )
```

### 📊 Gráfico da Resposta da Inflação à Taxa Real de Juros (Low)

```{r grafico-inflacao-juros-low, message=FALSE, warning=FALSE}

data %>%
  left_join(acemoglu_classification, by = c("country" = "Pais")) %>%
  group_by(country) %>%
  mutate(
    inflacao_a_frente = dplyr::lead(inflation, 1),
    delta_inflacao = inflacao_a_frente - inflation
  ) %>%
  ungroup() %>%
  filter(
    Classe == "Low",
    !is.na(real_rate),
    !is.na(delta_inflacao),
    !is.na(cbie_index)
  ) %>%
  ggplot(aes(x = real_rate, y = delta_inflacao, color = cbie_index)) +
  geom_point(alpha = 0.5, size = 2) +
  geom_smooth(method = "lm", se = FALSE, linewidth = 1.2) +
  scale_color_viridis_c(option = "plasma", name = "Independência BC") +
  labs(
    title = "Classe 'Low': Resposta da Inflação à Taxa Real",
    subtitle = "Δ Inflação (t+1 - t) vs. Taxa Real de Juros",
    x = "Taxa Real de Juros (%)",
    y = "Δ Inflação (%)",
    caption = expression(bold("Fonte: ") ~ "WDI + FMI + Classificação Acemoglu")
  ) +
  theme_classic(base_size = 12) +
  theme(
    plot.title = element_text(face = "bold", size = 16, hjust = 0),
    plot.subtitle = element_text(size = 12, hjust = 0, margin = margin(b = 10)),
    plot.caption = element_text(size = 10, hjust = 0),
    legend.position = "bottom",
    legend.title = element_text(face = "bold"),
    legend.text = element_text(size = 10),
    panel.grid.major.y = element_line(color = "grey80"),
    panel.grid.major.x = element_blank()
  )
```

## 📊 Gráfico da média da inflação por classe institucional

```{r grafico-inflacao-classe, message=FALSE, warning=FALSE}

data %>%
  left_join(acemoglu_classification, by = c("country" = "Pais")) %>%
  filter(!is.na(Classe)) %>%
  group_by(year, Classe) %>%
  summarise(inflacao_media = mean(inflation, na.rm = TRUE), .groups = "drop") %>%
  ggplot(aes(x = year, y = inflacao_media, color = Classe)) +
  geom_line(size = 1.2) +
  scale_color_manual(
    values = c("Low" = "#C02D45", "Medium" = "#F6C54D", "High" = "#4FAE62")
  ) +
  scale_y_continuous(labels = label_number(scale_cut = cut_short_scale())) +
  labs(
    title = "Evolução da Inflação Média por Nível Institucional",
    subtitle = "Classificação segundo Acemoglu — 2000 a 2023",
    caption = expression(bold("Fonte: ") ~ "WDI + CBIE + Classificação Acemoglu"),
    x = NULL,
    y = NULL
  ) +
  theme_classic(base_size = 12) +
  theme(
    axis.text.x = element_text(size = 10),
    axis.text.y = element_text(size = 10),
    axis.title.x = element_text(face = "bold", margin = margin(t = 10)),
    axis.title.y = element_text(face = "bold", margin = margin(r = 10)),
    plot.title = element_text(face = "bold", size = 16, hjust = 0),
    plot.subtitle = element_text(
      size = 12,
      hjust = 0,
      margin = margin(b = 10)
    ),
    plot.caption = element_text(
      hjust = 0,
      size = 10,
      color = "black"
    ),
    legend.position = "top",
    legend.title = element_blank(),
    legend.text = element_text(size = 10),
    panel.grid.major.y = element_line(color = "grey80"),
    panel.grid.major.x = element_blank()
  )
```

## 📊 Gráfico do PIB por classe institucional

### 📊 Gráfico do PIB por classe institucional (High)

```{r grafico-pib-classe, message=FALSE, warning=FALSE}

data %>%
  left_join(acemoglu_classification, by = c("country" = "Pais")) %>%
  filter(Classe == "High", !is.na(pib)) %>%
  mutate(country = fct_reorder(country, pib, .fun = max)) %>%
  ggplot(aes(x = year, y = pib, color = country)) +
  geom_line(size = 1) +
  scale_color_manual(
    values = c(
      "#4DACD6", "#4FAE62", "#F6C54D", "#E37D46", "#C02D45", "#8ecae6",
      "#219ebc", "#023047", "#ffb703", "#9b5de5", "#9F86C0", "#5E548E",
      "#2A9D8F", "#E76F51", "#264653", "#F8961E", "#43AA8B", "#F94144",
      "#90BE6D"
    )
  ) +
  scale_y_continuous(labels = label_number(scale_cut = cut_short_scale())) +
  labs(
    title = "Evolução do PIB por País com Instituições 'High'",
    subtitle = "Séries Temporais Individuais — 2000 a 2023",
    caption = expression(bold("Fonte: ") ~ "WDI + FMI + Classificação Acemoglu"),
    x = NULL,
    y = NULL
  ) +
  theme_classic(base_size = 12) +
  theme(
    axis.text.x = element_text(size = 10),
    axis.text.y = element_text(size = 10),
    axis.title.x = element_text(face = "bold", margin = margin(t = 10)),
    axis.title.y = element_text(face = "bold", margin = margin(r = 10)),
    plot.title = element_text(face = "bold", size = 16, hjust = 0),
    plot.subtitle = element_text(
      size = 12,
      hjust = 0,
      margin = margin(b = 10)
    ),
    plot.caption = element_text(
      hjust = 0,
      size = 10,
      color = "black"
    ),
    legend.position = "left",
    legend.title = element_blank(),
    legend.text = element_text(size = 10),
    panel.grid.major.y = element_line(color = "grey80"),
    panel.grid.major.x = element_blank()
  )
```

### 📊 Gráfico do PIB por classe institucional (Medium)

```{r grafico-pib-classe-medium, message=FALSE, warning=FALSE}

data %>%
  left_join(acemoglu_classification, by = c("country" = "Pais")) %>%
  filter(Classe == "Medium", !is.na(pib)) %>%
  mutate(country = fct_reorder(country, pib, .fun = max)) %>%
  ggplot(aes(x = year, y = pib, color = country)) +
  geom_line(size = 1) +
  scale_color_manual(
    values = c(
      "#4DACD6", "#4FAE62", "#F6C54D", "#E37D46", "#C02D45", "#8ecae6",
      "#219ebc", "#023047", "#ffb703", "#9b5de5", "#9F86C0", "#5E548E",
      "#2A9D8F", "#E76F51", "#264653", "#F8961E", "#43AA8B", "#F94144",
      "#90BE6D"
    )
  ) +
  scale_y_continuous(labels = label_number(scale_cut = cut_short_scale())) +
  labs(
    title = "Evolução do PIB por País com Instituições 'Medium'",
    subtitle = "Séries Temporais Individuais — 2000 a 2023",
    caption = expression(bold("Fonte: ") ~ "WDI + FMI + Classificação Acemoglu"),
    x = NULL,
    y = NULL
  ) +
  theme_classic(base_size = 12) +
  theme(
    axis.text.x = element_text(size = 10),
    axis.text.y = element_text(size = 10),
    axis.title.x = element_text(face = "bold", margin = margin(t = 10)),
    axis.title.y = element_text(face = "bold", margin = margin(r = 10)),
    plot.title = element_text(face = "bold", size = 16, hjust = 0),
    plot.subtitle = element_text(
      size = 12,
      hjust = 0,
      margin = margin(b = 10)
    ),
    plot.caption = element_text(
      hjust = 0,
      size = 10,
      color = "black"
    ),
    legend.position = "left",
    legend.title = element_blank(),
    legend.text = element_text(size = 10),
    panel.grid.major.y = element_line(color = "grey80"),
    panel.grid.major.x = element_blank()
  )
```

### 📊 Gráfico do PIB por classe institucional (Low)

```{r grafico-pib-classe-low, message=FALSE, warning=FALSE}

data %>%
  left_join(acemoglu_classification, by = c("country" = "Pais")) %>%
  filter(Classe == "Low", !is.na(pib)) %>%
  mutate(country = fct_reorder(country, pib, .fun = max)) %>%
  ggplot(aes(x = year, y = pib, color = country)) +
  geom_line(size = 1) +
  scale_color_manual(
    values = c(
      "#4DACD6", "#4FAE62", "#F6C54D", "#E37D46", "#C02D45", "#8ecae6",
      "#219ebc", "#023047", "#ffb703", "#9b5de5", "#9F86C0", "#5E548E",
      "#2A9D8F", "#E76F51", "#264653", "#F8961E", "#43AA8B", "#F94144",
      "#90BE6D"
    )
  ) +
  scale_y_continuous(labels = label_number(scale_cut = cut_short_scale())) +
  labs(
    title = "Evolução do PIB por País com Instituições 'Low'",
    subtitle = "Séries Temporais Individuais — 2000 a 2023",
    caption = expression(bold("Fonte: ") ~ "WDI + FMI + Classificação Acemoglu"),
    x = NULL,
    y = NULL
  ) +
  theme_classic(base_size = 12) +
  theme(
    axis.text.x = element_text(size = 10),
    axis.text.y = element_text(size = 10),
    axis.title.x = element_text(face = "bold", margin = margin(t = 10)),
    axis.title.y = element_text(face = "bold", margin = margin(r = 10)),
    plot.title = element_text(face = "bold", size = 16, hjust = 0),
    plot.subtitle = element_text(
      size = 12,
      hjust = 0,
      margin = margin(b = 10)
    ),
    plot.caption = element_text(
      hjust = 0,
      size = 10,
      color = "black"
    ),
    legend.position = "left",
    legend.title = element_blank(),
    legend.text = element_text(size = 10),
    panel.grid.major.y = element_line(color = "grey80"),
    panel.grid.major.x = element_blank()
  )

```

## 📊 Gráfico da inflação anual por classe institucional

### 📊 Gráfico da inflação anual por classe institucional (High)

```{r grafico-inflacao-classe-high, message=FALSE, warning=FALSE}

data %>%
  left_join(acemoglu_classification, by = c("country" = "Pais")) %>%
  filter(Classe == "High", !is.na(inflation)) %>%
  mutate(country = fct_reorder(country, inflation, .fun = max)) %>%
  ggplot(aes(x = year, y = inflation, color = country)) +
  geom_line(size = 1) +
  scale_color_manual(values = viridis::viridis(20, option = "C")) +
  scale_y_continuous(labels = label_number(scale_cut = cut_short_scale())) +
  labs(
    title = "Inflação Anual por País com Instituições 'High'",
    subtitle = "Séries Temporais Individuais — 2000 a 2023",
    caption = expression(bold("Fonte: ") ~ "WDI + CBIE + Classificação Acemoglu"),
    x = NULL, y = NULL
  ) +
  theme_classic(base_size = 12) +
  theme(
    axis.text.x = element_text(size = 10),
    axis.text.y = element_text(size = 10),
    axis.title.x = element_text(face = "bold", margin = margin(t = 10)),
    axis.title.y = element_text(face = "bold", margin = margin(r = 10)),
    plot.title = element_text(face = "bold", size = 16, hjust = 0),
    plot.subtitle = element_text(size = 12, hjust = 0, margin = margin(b = 10)),
    plot.caption = element_text(hjust = 0, size = 10, color = "black"),
    legend.position = "left",
    legend.title = element_blank(),
    legend.text = element_text(size = 10),
    panel.grid.major.y = element_line(color = "grey80"),
    panel.grid.major.x = element_blank()
  )
```

### 📊 Gráfico da inflação anual por classe institucional (Medium)

```{r grafico-inflacao-classe-medium, message=FALSE, warning=FALSE}

data %>%
  left_join(acemoglu_classification, by = c("country" = "Pais")) %>%
  filter(Classe == "Medium", !is.na(inflation)) %>%
  mutate(country = fct_reorder(country, inflation, .fun = max)) %>%
  ggplot(aes(x = year, y = inflation, color = country)) +
  geom_line(size = 1) +
  scale_color_manual(values = viridis::viridis(20, option = "H")) +
  scale_y_continuous(labels = label_number(scale_cut = cut_short_scale())) +
  labs(
    title = "Inflação Anual por País com Instituições 'Medium'",
    subtitle = "Séries Temporais Individuais — 2000 a 2023",
    caption = expression(bold("Fonte: ") ~ "WDI + CBIE + Classificação Acemoglu"),
    x = NULL, y = NULL
  ) +
  theme_classic(base_size = 12) +
  theme(
    axis.text.x = element_text(size = 10),
    axis.text.y = element_text(size = 10),
    axis.title.x = element_text(face = "bold", margin = margin(t = 10)),
    axis.title.y = element_text(face = "bold", margin = margin(r = 10)),
    plot.title = element_text(face = "bold", size = 16, hjust = 0),
    plot.subtitle = element_text(size = 12, hjust = 0, margin = margin(b = 10)),
    plot.caption = element_text(hjust = 0, size = 10, color = "black"),
    legend.position = "left",
    legend.title = element_blank(),
    legend.text = element_text(size = 10),
    panel.grid.major.y = element_line(color = "grey80"),
    panel.grid.major.x = element_blank()
  )
```

### 📊 Gráfico da inflação anual por classe institucional (Low)

```{r grafico-inflacao-classe-low, message=FALSE, warning=FALSE}

data %>%
  left_join(acemoglu_classification, by = c("country" = "Pais")) %>%
  filter(Classe == "Low", !is.na(inflation)) %>%
  mutate(country = fct_reorder(country, inflation, .fun = max)) %>%
  ggplot(aes(x = year, y = inflation, color = country)) +
  geom_line(size = 1) +
  scale_color_manual(values = viridis::viridis(20, option = "D")) +
  scale_y_continuous(labels = label_number(scale_cut = cut_short_scale())) +
  labs(
    title = "Inflação Anual por País com Instituições 'Low'",
    subtitle = "Séries Temporais Individuais — 2000 a 2023",
    caption = expression(bold("Fonte: ") ~ "WDI + CBIE + Classificação Acemoglu"),
    x = NULL, y = NULL
  ) +
  theme_classic(base_size = 12) +
  theme(
    axis.text.x = element_text(size = 10),
    axis.text.y = element_text(size = 10),
    axis.title.x = element_text(face = "bold", margin = margin(t = 10)),
    axis.title.y = element_text(face = "bold", margin = margin(r = 10)),
    plot.title = element_text(face = "bold", size = 16, hjust = 0),
    plot.subtitle = element_text(size = 12, hjust = 0, margin = margin(b = 10)),
    plot.caption = element_text(hjust = 0, size = 10, color = "black"),
    legend.position = "left",
    legend.title = element_blank(),
    legend.text = element_text(size = 10),
    panel.grid.major.y = element_line(color = "grey80"),
    panel.grid.major.x = element_blank()
  )
```

## 📊 Gráfico da taxa de juros nominal dos bancos centrais

### 📊 Gráfico da taxa de juros nominal dos bancos centrais (High)

```{r  grafico-juros-classe-high, message=FALSE,warning=FALSE}
data %>%
  left_join(acemoglu_classification, by = c("country" = "Pais")) %>%
  filter(Classe == "High", !is.na(taxa_juros)) %>%
  mutate(country = fct_reorder(country, taxa_juros, .fun = max)) %>%
  ggplot(aes(x = year, y = taxa_juros, color = country)) +
  geom_line(size = 1) +
  scale_color_manual(values = viridis::viridis(15, option = "C")) +
  labs(
    title = "Taxa de Juros Nominal dos Bancos Centrais",
    subtitle = "Países com Instituições 'High' — 2000 a 2023",
    caption = expression(bold("Fonte: ") ~ "IMF + CBIE + Classificação Acemoglu"),
    x = NULL, y = NULL
  ) +
  theme_classic(base_size = 12) +
  theme(
    axis.text.x = element_text(size = 10),
    axis.text.y = element_text(size = 10),
    axis.title.x = element_text(face = "bold", margin = margin(t = 10)),
    axis.title.y = element_text(face = "bold", margin = margin(r = 10)),
    plot.title = element_text(face = "bold", size = 16, hjust = 0),
    plot.subtitle = element_text(size = 12, hjust = 0, margin = margin(b = 10)),
    plot.caption = element_text(hjust = 0, size = 10, color = "black"),
    legend.position = "left",
    legend.title = element_blank(),
    legend.text = element_text(size = 10),
    panel.grid.major.y = element_line(color = "grey80"),
    panel.grid.major.x = element_blank()
  )
```

### 📊 Gráfico da taxa de juros nominal dos bancos centrais (Medium)

```{r  grafico-juros-classe-medium, message=FALSE,warning=FALSE}
data %>%
  left_join(acemoglu_classification, by = c("country" = "Pais")) %>%
  filter(Classe == "Medium", !is.na(taxa_juros)) %>%
  mutate(country = fct_reorder(country, taxa_juros, .fun = max)) %>%
  ggplot(aes(x = year, y = taxa_juros, color = country)) +
  geom_line(size = 1) +
  scale_color_manual(values = viridis::viridis(19, option = "H")) +
  labs(
    title = "Taxa de Juros Nominal dos Bancos Centrais",
    subtitle = "Países com Instituições 'Medium' — 2000 a 2023",
    caption = expression(bold("Fonte: ") ~ "IMF + CBIE + Classificação Acemoglu"),
    x = NULL, y = NULL
  ) +
  theme_classic(base_size = 12) +
  theme(
    axis.text.x = element_text(size = 10),
    axis.text.y = element_text(size = 10),
    axis.title.x = element_text(face = "bold", margin = margin(t = 10)),
    axis.title.y = element_text(face = "bold", margin = margin(r = 10)),
    plot.title = element_text(face = "bold", size = 16, hjust = 0),
    plot.subtitle = element_text(size = 12, hjust = 0, margin = margin(b = 10)),
    plot.caption = element_text(hjust = 0, size = 10, color = "black"),
    legend.position = "left",
    legend.title = element_blank(),
    legend.text = element_text(size = 10),
    panel.grid.major.y = element_line(color = "grey80"),
    panel.grid.major.x = element_blank()
  )
```

### 📊 Gráfico da taxa de juros nominal dos bancos centrais (Low)

```{r  grafico-juros-classe-low, message=FALSE,warning=FALSE}

data %>%
  left_join(acemoglu_classification, by = c("country" = "Pais")) %>%
  filter(Classe == "Low", !is.na(taxa_juros)) %>%
  mutate(country = fct_reorder(country, taxa_juros, .fun = max)) %>%
  ggplot(aes(x = year, y = taxa_juros, color = country)) +
  geom_line(size = 1) +
  scale_color_manual(values = viridis::viridis(20, option = "D")) +
  labs(
    title = "Taxa de Juros Nominal dos Bancos Centrais",
    subtitle = "Países com Instituições 'Low' — 2000 a 2023",
    caption = expression(bold("Fonte: ") ~ "IMF + CBIE + Classificação Acemoglu"),
    x = NULL, y = NULL
  ) +
  theme_classic(base_size = 12) +
  theme(
    axis.text.x = element_text(size = 10),
    axis.text.y = element_text(size = 10),
    axis.title.x = element_text(face = "bold", margin = margin(t = 10)),
    axis.title.y = element_text(face = "bold", margin = margin(r = 10)),
    plot.title = element_text(face = "bold", size = 16, hjust = 0),
    plot.subtitle = element_text(size = 12, hjust = 0, margin = margin(b = 10)),
    plot.caption = element_text(hjust = 0, size = 10, color = "black"),
    legend.position = "left",
    legend.title = element_blank(),
    legend.text = element_text(size = 10),
    panel.grid.major.y = element_line(color = "grey80"),
    panel.grid.major.x = element_blank()
  )
```



## 📊 Gráfico do hiato do produto por classe institucional

### 📊 Gráfico do hiato do produto por classe institucional (High)

```{r  grafico-hiato-classe-high, message=FALSE,warning=FALSE}
data %>%
  left_join(acemoglu_classification, by = c("country" = "Pais")) %>%
  filter(Classe == "High", !is.na(hiato_pct)) %>%
  mutate(country = fct_reorder(country, hiato_pct, .fun = max)) %>%
  ggplot(aes(x = year, y = hiato_pct, color = country)) +
  geom_line(size = 1) +
  scale_color_manual(values = viridis::viridis(18, option = "C")) +
  labs(
    title = "Hiato do Produto por País (Classe 'High')",
    subtitle = "Diferença entre PIB real e potencial — 2000 a 2023",
    caption = expression(bold("Fonte: ") ~ "WDI + Filtro HP + Classificação Acemoglu"),
    x = NULL, y = NULL
  ) +
  theme_classic(base_size = 12) +
  theme(
    axis.text.x = element_text(size = 10),
    axis.text.y = element_text(size = 10),
    axis.title.x = element_text(face = "bold", margin = margin(t = 10)),
    axis.title.y = element_text(face = "bold", margin = margin(r = 10)),
    plot.title = element_text(face = "bold", size = 16, hjust = 0),
    plot.subtitle = element_text(size = 12, hjust = 0, margin = margin(b = 10)),
    plot.caption = element_text(hjust = 0, size = 10, color = "black"),
    legend.position = "left",
    legend.title = element_blank(),
    legend.text = element_text(size = 10),
    panel.grid.major.y = element_line(color = "grey80"),
    panel.grid.major.x = element_blank()
  )
```

### 📊 Gráfico do hiato do produto por classe institucional (Medium)

```{r  grafico-hiato-classe-medium, message=FALSE,warning=FALSE}

data %>%
  left_join(acemoglu_classification, by = c("country" = "Pais")) %>%
  filter(Classe == "Medium", !is.na(hiato_pct)) %>%
  mutate(country = fct_reorder(country, hiato_pct, .fun = max)) %>%
  ggplot(aes(x = year, y = hiato_pct, color = country)) +
  geom_line(size = 1) +
  scale_color_manual(values = viridis::viridis(20, option = "H")) +
  labs(
    title = "Hiato do Produto por País (Classe 'Medium')",
    subtitle = "Diferença entre PIB real e potencial — 2000 a 2023",
    caption = expression(bold("Fonte: ") ~ "WDI + Filtro HP + Classificação Acemoglu"),
    x = NULL, y = NULL
  ) +
  theme_classic(base_size = 12) +
  theme(
    axis.text.x = element_text(size = 10),
    axis.text.y = element_text(size = 10),
    axis.title.x = element_text(face = "bold", margin = margin(t = 10)),
    axis.title.y = element_text(face = "bold", margin = margin(r = 10)),
    plot.title = element_text(face = "bold", size = 16, hjust = 0),
    plot.subtitle = element_text(size = 12, hjust = 0, margin = margin(b = 10)),
    plot.caption = element_text(hjust = 0, size = 10, color = "black"),
    legend.position = "left",
    legend.title = element_blank(),
    legend.text = element_text(size = 10),
    panel.grid.major.y = element_line(color = "grey80"),
    panel.grid.major.x = element_blank()
  )
```

### 📊 Gráfico do hiato do produto por classe institucional (Low)

```{r  grafico-hiato-classe-low, message=FALSE,warning=FALSE}

data %>%
  left_join(acemoglu_classification, by = c("country" = "Pais")) %>%
  filter(Classe == "Low", !is.na(hiato_pct)) %>%
  mutate(country = fct_reorder(country, hiato_pct, .fun = max)) %>%
  ggplot(aes(x = year, y = hiato_pct, color = country)) +
  geom_line(size = 1) +
  scale_color_manual(values = viridis::viridis(20, option = "D")) +
  labs(
    title = "Hiato do Produto por País (Classe 'Low')",
    subtitle = "Diferença entre PIB real e potencial — 2000 a 2023",
    caption = expression(bold("Fonte: ") ~ "WDI + Filtro HP + Classificação Acemoglu"),
    x = NULL, y = NULL
  ) +
  theme_classic(base_size = 12) +
  theme(
    axis.text.x = element_text(size = 10),
    axis.text.y = element_text(size = 10),
    axis.title.x = element_text(face = "bold", margin = margin(t = 10)),
    axis.title.y = element_text(face = "bold", margin = margin(r = 10)),
    plot.title = element_text(face = "bold", size = 16, hjust = 0),
    plot.subtitle = element_text(size = 12, hjust = 0, margin = margin(b = 10)),
    plot.caption = element_text(hjust = 0, size = 10, color = "black"),
    legend.position = "left",
    legend.title = element_blank(),
    legend.text = element_text(size = 10),
    panel.grid.major.y = element_line(color = "grey80"),
    panel.grid.major.x = element_blank()
  )
```


##📊 Gráfico da inflação observada vs. esperada

### 📊 Gráfico da inflação observada vs. esperada

```{r  grafico-inflacao-vs-esperada, message=FALSE,warning=FALSE}

data %>%
  filter(!is.na(inflation), !is.na(inflation_forecast)) %>%
  filter(country %in% c("Brazil", "Chile", "Mexico", "South Africa", "United Kingdom")) %>%
  pivot_longer(cols = c(inflation, inflation_forecast),
               names_to = "tipo_inflacao", values_to = "valor") %>%
  ggplot(aes(x = year, y = valor, color = tipo_inflacao)) +
  geom_line(size = 1) +
  facet_wrap(~country, scales = "free_y") +
  scale_color_manual(
    values = c("inflation" = "#E76F51", "inflation_forecast" = "#264653"),
    labels = c("Inflacao Observada", "Inflacao Esperada")
  ) +
  labs(
    title = "Inflação Observada vs. Esperada",
    subtitle = "Comparação entre séries para países selecionados",
    caption = expression(bold("Fonte: ") ~ "WDI + FMI (Expectativas)"),
    x = NULL, y = NULL, color = NULL
  ) +
  theme_classic(base_size = 12) +
  theme(
    axis.text.x = element_text(size = 10),
    axis.text.y = element_text(size = 10),
    axis.title.x = element_text(face = "bold", margin = margin(t = 10)),
    axis.title.y = element_text(face = "bold", margin = margin(r = 10)),
    plot.title = element_text(face = "bold", size = 16, hjust = 0),
    plot.subtitle = element_text(size = 12, hjust = 0, margin = margin(b = 10)),
    plot.caption = element_text(hjust = 0, size = 10, color = "black"),
    legend.position = "top",
    legend.text = element_text(size = 10),
    legend.title = element_blank(),
    panel.grid.major.y = element_line(color = "grey80"),
    panel.grid.major.x = element_blank()
  )
```

### 📊 Gráfico de barras da diferença entre inflação observada e esperada

```{r  grafico-diferenca-inflacao, message=FALSE,warning=FALSE}
data %>%
  filter(!is.na(inflation), !is.na(inflation_forecast)) %>%
  mutate(diferenca = inflation - inflation_forecast) %>%
  filter(country %in% c("Brazil", "Chile", "Mexico", "South Africa", "United Kingdom")) %>%
  ggplot(aes(x = year, y = diferenca, fill = country)) +
  geom_col(position = "dodge") +
  facet_wrap(~country, scales = "free_y") +
  scale_fill_manual(values = c(
    "#4DACD6", "#F6C54D", "#E76F51", "#264653", "#2A9D8F"
  )) +
  labs(
    title = "Diferença entre Inflação Observada e Esperada",
    subtitle = "Inflação Observada - Inflação Esperada — 2000 a 2023",
    caption = expression(bold("Fonte: ") ~ "WDI + FMI"),
    x = NULL, y = "Diferença em pontos percentuais"
  ) +
  theme_classic(base_size = 12) +
  theme(
    axis.text.x = element_text(size = 10),
    axis.text.y = element_text(size = 10),
    axis.title.x = element_text(face = "bold", margin = margin(t = 10)),
    axis.title.y = element_text(face = "bold", margin = margin(r = 10)),
    plot.title = element_text(face = "bold", size = 16, hjust = 0),
    plot.subtitle = element_text(size = 12, hjust = 0, margin = margin(b = 10)),
    plot.caption = element_text(hjust = 0, size = 10, color = "black"),
    legend.position = "none",
    panel.grid.major.y = element_line(color = "grey80"),
    panel.grid.major.x = element_blank()
  )
```

## 📊 Gráfico de Barras do Princípio de Taylor (Coeficiente de Resposta à Inflação)

```{r regra-taylor-cbi,message=FALSE,warning=FALSE}

data %>%
  mutate(nivel_cbie = case_when(
    cbie_index <= 0.25 ~ "0.00-0.25",
    cbie_index <= 0.50 ~ "0.25-0.50",
    cbie_index <= 0.75 ~ "0.50-0.75",
    TRUE ~ "0.75-1.00"
  ),
  nivel_cbie = factor(nivel_cbie, levels = c("0.00-0.25", "0.25-0.50", "0.50-0.75", "0.75-1.00"))) %>%
  group_by(nivel_cbie) %>%
  summarise(
    coef_taylor = coef(lm(taxa_juros ~ inflation))[2],
    se_taylor = summary(lm(taxa_juros ~ inflation))$coefficients[2, 2]
  ) %>%
  ggplot(aes(x = nivel_cbie, y = coef_taylor, fill = nivel_cbie)) +
  geom_col(width = 0.7) +
  geom_errorbar(aes(ymin = coef_taylor - se_taylor, ymax = coef_taylor + se_taylor), width = 0.2) +
  geom_text(aes(label = round(coef_taylor, 2)), vjust = -0.5, size = 4) +
  scale_fill_manual(values = c("#E37D46", "#F6C54D", "#4FAE62", "#4DACD6")) +
  labs(
    title = "Regra de Taylor: Resposta da Taxa de Juros à Inflação",
    subtitle = "Coeficiente de resposta por nível de independência do Banco Central",
    x = "Nível de Independência do Banco Central",
    y = "Coeficiente da Regra de Taylor",
    caption = expression(bold("Fonte: ") ~ "CBIE + FMI")
  ) +
  theme_classic(base_size = 12) +
  theme(
    plot.title = element_text(face = "bold", size = 16, hjust = 0),
    plot.subtitle = element_text(size = 12, hjust = 0, margin = margin(b = 10)),
    plot.caption = element_text(hjust = 0, size = 10, color = "black"),
    axis.title.x = element_text(face = "bold", margin = margin(t = 10)),
    axis.title.y = element_text(face = "bold", margin = margin(r = 10)),
    legend.position = "none",
    panel.grid.major.y = element_line(color = "grey90")
  )
```

## 📊 Gráfico de Barras Comparando a Volatilidade da Inflação

```{r volatilidade-inflação-cbi, message=FALSE,warning=FALSE}
data %>%
  mutate(nivel_cbie = case_when(
    cbie_index <= 0.25 ~ "0.00-0.25",
    cbie_index <= 0.50 ~ "0.25-0.50",
    cbie_index <= 0.75 ~ "0.50-0.75",
    TRUE ~ "0.75-1.00"
  ),
  nivel_cbie = factor(nivel_cbie, levels = c("0.00-0.25", "0.25-0.50", "0.50-0.75", "0.75-1.00"))) %>%
  group_by(nivel_cbie) %>%
  summarise(
    media_inflacao = mean(inflation, na.rm = TRUE),
    desvio_padrao = sd(inflation, na.rm = TRUE),
    coef_variacao = desvio_padrao / media_inflacao,
    contagem = n()
  ) %>%
  ggplot(aes(x = nivel_cbie, y = desvio_padrao, fill = nivel_cbie)) +
  geom_col(width = 0.7) +
  geom_text(aes(label = round(desvio_padrao, 2)), vjust = -0.5, color = "black", size = 4) +
  scale_fill_manual(values = c("#E37D46", "#F6C54D", "#4FAE62", "#4DACD6")) +
  labs(
    title = "Volatilidade da Inflação por Nível de Independência do BC",
    subtitle = "Desvio padrão da inflação para diferentes níveis de independência",
    x = "Nível de Independência do Banco Central",
    y = "Desvio Padrão da Inflação",
    caption = expression(bold("Fonte: ") ~ "CBIE + FMI")
  ) +
  theme_classic(base_size = 12) +
  theme(
    plot.title = element_text(face = "bold", size = 16, hjust = 0),
    plot.subtitle = element_text(size = 12, hjust = 0, margin = margin(b = 10)),
    plot.caption = element_text(hjust = 0, size = 10, color = "black"),
    axis.title.x = element_text(face = "bold", margin = margin(t = 10)),
    axis.title.y = element_text(face = "bold", margin = margin(r = 10)),
    legend.position = "none",
    panel.grid.major.y = element_line(color = "grey90")
  )
```

## 📊 Gráfico da Volatilidade da Inflação por Classificação de Acemoglu

```{r volatilidade-acemoglu ,message=FALSE,warning=FALSE}
data %>%
  left_join(acemoglu_classification, by = c("country" = "Pais")) %>%
  filter(!is.na(Classe)) %>% 
  mutate(Classe = factor(Classe, levels = c("Low", "Medium", "High"))) %>%
  group_by(Classe) %>%
  summarise(
    media_inflacao = mean(inflation, na.rm = TRUE),
    desvio_padrao = sd(inflation, na.rm = TRUE),
    coef_variacao = desvio_padrao / media_inflacao,
    contagem = n()
  ) %>%
  ggplot(aes(x = Classe, y = desvio_padrao, fill = Classe)) +
  geom_col(width = 0.7) +
  geom_text(aes(label = round(desvio_padrao, 2)), vjust = -0.5, color = "black", size = 4) +
  scale_fill_manual(values = c("#E37D46", "#F6C54D", "#4DACD6")) +
  labs(
    title = "Volatilidade da Inflação por Classificação de Independência do BC",
    subtitle = "Desvio padrão da inflação para diferentes níveis de independência (Acemoglu)",
    x = "Nível Institucional (Acemoglu)",
    y = "Desvio Padrão da Inflação",
    caption = expression(bold("Fonte: ") ~ "Acemoglu et. al + FMI")
  ) +
  theme_classic(base_size = 12) +
  theme(
    plot.title = element_text(face = "bold", size = 16, hjust = 0),
    plot.subtitle = element_text(size = 12, hjust = 0, margin = margin(b = 10)),
    plot.caption = element_text(hjust = 0, size = 10, color = "black"),
    axis.title.x = element_text(face = "bold", margin = margin(t = 10)),
    axis.title.y = element_text(face = "bold", margin = margin(r = 10)),
    legend.position = "none",
    panel.grid.major.y = element_line(color = "grey90")
  )
```

## 📊 Gráfico da Regra de Taylor por Classificação de Acemoglu

```{r taylor-acemoglu,message=FALSE,warning=FALSE}
data %>%
  left_join(acemoglu_classification, by = c("country" = "Pais")) %>%
  filter(!is.na(Classe)) %>% 
  mutate(Classe = factor(Classe, levels = c("Low", "Medium", "High"))) %>%
  group_by(Classe) %>%
  summarise(
    coef_taylor = coef(lm(taxa_juros ~ inflation))[2],
    se_taylor = summary(lm(taxa_juros ~ inflation))$coefficients[2, 2]
  ) %>%
  ggplot(aes(x = Classe, y = coef_taylor, fill = Classe)) +
  geom_col(width = 0.7) +
  geom_errorbar(aes(ymin = coef_taylor - se_taylor, ymax = coef_taylor + se_taylor), width = 0.2) +
  geom_text(aes(label = round(coef_taylor, 2)), vjust = -0.5, size = 4) +
  scale_fill_manual(values = c("#E37D46", "#F6C54D", "#4DACD6")) +
  labs(
    title = "Regra de Taylor: Resposta da Taxa de Juros à Inflação",
    subtitle = "Coeficiente de resposta por classificação de Acemoglu",
    x = "Nível Institucional (Acemoglu)",
    y = "Coeficiente da Regra de Taylor",
    caption = expression(bold("Fonte: ") ~ "Acemoglu et. al + FMI")
  ) +
  theme_classic(base_size = 12) +
  theme(
    plot.title = element_text(face = "bold", size = 16, hjust = 0),
    plot.subtitle = element_text(size = 12, hjust = 0, margin = margin(b = 10)),
    plot.caption = element_text(hjust = 0, size = 10, color = "black"),
    axis.title.x = element_text(face = "bold", margin = margin(t = 10)),
    axis.title.y = element_text(face = "bold", margin = margin(r = 10)),
    legend.position = "none",
    panel.grid.major.y = element_line(color = "grey90")
  )
```

# 📈🧮 Estimação do Modelo GMM


## 🧮 Preparando os Dados

```{r,message=FALSE,warning=FALSE}
panel <- data %>%
  mutate(inflation_gap = inflation - target) %>%
  pdata.frame(index = c("iso3c", "year"))
```

##🧮 GMM usando "inflation_gap" como variável dependente

```{r,message=FALSE,warning=FALSE}
gmm_model <- pgmm(
  formula = inflation_gap ~
    lag(inflation_gap, 1) +        
    cbie_index * real_rate +       
    lag(hiato_pct, 1) +            
    inflation_forecast             
  |
    lag(inflation_gap, 3:4) +      
    lag(real_rate, 2:3) +          
    lag(inflation_forecast, 3:4) + 
    cbie_index +                   
    lag(hiato_pct, 3:4),           
  data           = panel,
  effect         = "individual",
  model          = "twosteps",
  transformation = "ld"
)

summary(gmm_model)
```


# Resultados com estimativas e erros padrão
```{r,message=FALSE,warning=FALSE}

gmm_resultados <- tribble(
  ~Parametro, ~Estimativa, ~Erro, ~Sig,
  "α₁ (Independência do BC × Taxa Real de Juros)",     0.6874, 0.3468, "*",
  "α₂ (Gap de Inflação Defasado)",                    0.2151, 0.0777, "**",
  "α₃ (Hiato do Produto Defasado)",                   0.1997, 0.0627, "**",
  "α₄ (Expectativa de Inflação)",                     0.6908, 0.0667, "***",
  "α₅ (Índice de Independência do BC)",              -3.3666, 0.4285, "***",
  "α₆ (Taxa Real de Juros)",                         -0.6239, 0.2892, "*"
)


# Criar coluna formatada com quebra de linha (usa <br> e markdown)

gmm_formatado <- gmm_resultados %>%
  mutate(
    Estimador = paste0(
      sprintf("%.4f", Estimativa), Sig, "<br>(",
      sprintf("%.4f", Erro), ")"
    )
  ) %>%
  select(Parametro, Estimador)


# Estatísticas como rodapé

texto_rodape <- paste(
  "**Estatísticas e Testes de Validade**<br>",
  "Nº de países (n): 49 (painel desbalanceado)<br>",
  "Nº de observações (N): 1466<br>",
  "Teste de Sargan: χ²(297) = 42.792 (p = 1)<br>",
  "Autocorr. AR(1): z = -1.9590 (p = 0.05011)<br>",
  "Autocorr. AR(2): z = 1.4951 (p = 0.1349)<br>",
  "Teste de Wald (coef.): χ²(6) = 1138.468 (p = 9.906e-243)"
)

# Tabela com estilo e quebras de linha reais

gt(gmm_formatado) %>%
  tab_header(title = "Estimativas do Modelo GMM") %>%
  cols_label(
    Parametro = "Variável",
    Estimador = "Estimativa"
  ) %>%
  fmt_markdown(columns = "Estimador") %>%
  tab_style(
    style = cell_text(align = "center"),
    locations = cells_body(columns = everything())
  ) %>%
  tab_style(
    style = cell_text(weight = "bold"),
    locations = cells_column_labels()
  ) %>%
  tab_source_note(md("**Significância:** *** p < 0.001, ** p < 0.01, * p < 0.05")) %>%
  tab_source_note(md(texto_rodape))
```


