---
title: |
  <div style="text-align:center; margin-top:20px;">
    <h1 style="font-size:24px;"><strong>Gráficos no Padrão <em>The Economist</em> em R</strong></h1>
    <h2 style="font-size:22px; font-weight:700; margin:24px 0 6px 0;">
  🔧 Minhas utilitárias (com exemplos prontos)
  </h2>
  <p style="font-size:14px; color:#3F5661; margin:0 0 10px 0;">
  Wrappers do <code>ggplot2</code> que já aplicam tema, paleta e formatação do guia automaticamente.
  Abaixo mostro como chamar cada um, com exemplos mínimos.
  </p>

  </div>
author: |
  <div style="text-align:center;">
    Hicham Tayfour — <a href="mailto:hichamt@al.insper.edu.br">hichamt@al.insper.edu.br</a>
  </div>
date: |
  <div style="text-align:center;"><strong>São Paulo — `r format(Sys.Date(), "%d/%m/%Y")`</strong></div>

output:
  html_document:
    toc: true
    toc_depth: 2
    toc_float:
      collapsed: false
      smooth_scroll: true
    number_sections: true
    theme: flatly
    highlight: tango
    df_print: paged
    code_folding: show

fontsize: 12pt
encoding: UTF-8
lang: pt-BR
---

```{css, echo=FALSE}

#TOC {
  border-radius: 10px;
  box-shadow: 0 4px 10px rgba(0,0,0,.08);
  border: 1px solid #e1e5ea;
}
#TOC:before {
  content: "Insper – Guia de Gráficos";
  display: block;
  background: #2c3e50;
  color: #fff;
  padding: 10px 12px;
  border-radius: 10px 10px 0 0;
  font-weight: 700;
  letter-spacing: .2px;
}
#TOC .tocify-item { font-size: 15px; line-height: 1.25; padding: 6px 12px; }
#TOC .tocify-subheader .tocify-item { font-size: 14px; padding-left: 20px; }
#TOC .tocify-focus { background: #ecf0f1; border-left: 4px solid #18bc9c; }
#TOC .tocify { padding-bottom: 10px; }

```

```{r setup, include=FALSE}

knitr::opts_chunk$set(
  echo = TRUE, message = FALSE, warning = FALSE,
  fig.width = 10,      # antes 11
  fig.height = 5.8,    # antes 6.2
  dpi = 110,           # baixa um pouco a densidade p/ o texto “crescer”
  fig.retina = 1       # evita “miniaturizar” no navegador
)


```

Aqui eu começo o “coração” do meu kit de gráficos no padrão **The Economist**. A ideia foi concentrar todas as decisões visuais (cores, tipografia, grades e legendas) num **núcleo único e reutilizável**, para que depois eu só plugue os dados e o gráfico já saia no estilo certo.

O que eu fiz aqui:

-   **Paletas e ordens de cor.** Recriei as famílias do guia (main, secondary, supporting, background, neutral) e defini ordens específicas por tipo de gráfico (barras, linhas, scatter, pie). Assim eu não fico caçando hex toda hora e mantenho consistência.

-   **Tokens de tema (`econ_base`).** Deixei três variáveis globais (fundo, grade e texto). Se eu quiser mudar o “clima” do documento (ex.: fundo mais claro/escuro), faço num lugar só.

-   **Helpers de escala.** Criei `scale_fill_econ()` e `scale_colour_econ()` para aplicar as paletas com `scale_*_manual()` sem repetição. Também dá para inverter ordem ou passar cores customizadas quando eu precisar.

-   **Tema unificado (`theme_econ_base`).** Montei um tema minimalista com:

    -   fundo cinza-claro do guia,
    -   **grade só horizontal** por padrão,
    -   títulos à esquerda e fonte condensada quando disponível,
    -   legenda no topo e margens enxutas. Incluí um argumento `scale` para “engordar” todas as fontes de uma vez (ótimo quando o knit deixa tudo pequeno).

-   **Exportação em pontos.** Um utilitário simples para salvar figuras com largura em **pt** (bem útil quando sigo specs editoriais).

Por que eu fiz assim?

-   **Separação de estilo e conteúdo.** O estilo vive aqui; os gráficos só mapeiam dados → estética. Fica fácil manter, reutilizar e padronizar.
-   **Fidelidade ao manual.** Cores e grades seguem o guia, inclusive o uso do cinza para “Outros”.
-   **Ergonomia.** As funções prontas por tipo de gráfico deixam meus scripts curtos e práticos de adaptar.

Como eu uso esse núcleo:

-   Ajusto a fonte trocando `font_family` no topo; o tema herda automaticamente.
-   Se o knit reduzir textos, chamo `theme_econ_base(scale = 1.25)` (ou o valor que eu quiser).
-   Troco a paleta de um gráfico com `scale_*_econ(palette = "secondary")` ou passo `values = ...` quando precisar de liberdade editorial.

A partir daqui, eu defino essas peças-base — e logo depois parto para os exemplos de cada tipo de gráfico.

# 🧰 Núcleo do Estilo (paletas, tema e helpers)

**Para que serve:** centralizar o estilo. Aqui ficam as paletas do guia, o tema base e as escalas auxiliares que padronizam cores, fontes e grades em todos os gráficos.

```{r}
# Pacotes
library(tidyverse)
library(scales)
library(showtext)

# Tipografia (fallback simples)
font_family <- if ("Roboto Condensed" %in% systemfonts::system_fonts()$family) "Roboto Condensed" else "sans"
showtext_auto()

# Paletas (as que usamos no projeto)
econ_colors <- list(
  main = c(
    econ_red   = "#E3120B",
    red1       = "#D86A77",
    red_text   = "#CC334C",
    blue1      = "#006BA2",
    blue2      = "#3EBCD2",
    blue2_text = "#0097A7"
  ),
  secondary = c(
    mustard   = "#E6B83C",
    burgundy  = "#A63D57",
    mauve     = "#B48A9B",
    teal      = "#008080",
    aqua      = "#6FC7C7"
  ),
  supporting_bright = c(
    purple = "#924C7A",
    pink   = "#DA3C78",
    orange = "#F7A11A",
    lime   = "#B3D334"
  ),
  supporting_dark = c(
    navy     = "#003D73",
    cyan_dk  = "#005F73",
    green_dk = "#385F44"
  ),
  background = c(
    print_bkgd = "#E9EDF0",
    highlight  = "#DDE8EF",
    number_box = "#C2D3E0"
  ),
  neutral = c(
    grid_lines = "#B7C6CF",
    grey_box   = "#7C8C99",
    grey_text  = "#333333",
    black25    = "#BFBFBF",
    black50    = "#808080",
    black75    = "#404040",
    black100   = "#000000"
  ),
  equal_lightness = c(
    red    = "#A81829",
    blue   = "#00588D",
    cyan   = "#005F73",
    green  = "#005F52",
    yellow = "#714C00",
    olive  = "#4C5900",
    purple = "#78405F",
    gold   = "#674E1F",
    grey   = "#3F5661"
  )
)

# Tokens base
econ_base <- list(
  bg   = econ_colors$background["print_bkgd"],
  grid = econ_colors$neutral["grid_lines"],
  text = "#0C0C0C"
)

# Ordens (conforme páginas do guia)
econ_order6 <- unname(c(
  econ_colors$main["blue1"], econ_colors$main["blue2"],
  econ_colors$secondary["mustard"], econ_colors$secondary["teal"],
  econ_colors$secondary["burgundy"], econ_colors$secondary["mauve"]
))
econ_stack6 <- unname(c(
  econ_colors$main["blue1"], econ_colors$main["blue2"],
  econ_colors$secondary["mustard"], econ_colors$main["blue2_text"],
  econ_colors$secondary["aqua"], econ_colors$equal_lightness["blue"]
))
econ_line_order6 <- unname(c(
  econ_colors$main["blue1"], econ_colors$main["blue2"],
  econ_colors$secondary["mustard"], econ_colors$secondary["burgundy"],
  econ_colors$main["blue2_text"], econ_colors$secondary["mauve"]
))
econ_line_stack_order6 <- econ_stack6
econ_thermo_order6 <- unname(c(
  econ_colors$main["blue2"], econ_colors$secondary["burgundy"],
  econ_colors$secondary["mustard"], econ_colors$main["blue1"],
  econ_colors$main["blue2_text"], econ_colors$secondary["mauve"]
))
econ_scatter_order6 <- unname(c(
  econ_colors$main["blue2"], econ_colors$secondary["burgundy"],
  econ_colors$secondary["mustard"], econ_colors$main["blue1"],
  econ_colors$main["blue2_text"], econ_colors$secondary["mauve"]
))
econ_pie_order6 <- unname(c(
  econ_colors$main["blue1"], econ_colors$main["blue2"],
  econ_colors$secondary["mustard"], econ_colors$main["blue2_text"],
  econ_colors$secondary["burgundy"], econ_colors$secondary["aqua"]
))

# Escalas auxiliares
scale_fill_econ <- function(palette = c("order6","equal_lightness","main","secondary",
                                        "supporting_bright","supporting_dark","neutral"),
                            values = NULL, reverse = FALSE, ...) {
  pal <- switch(match.arg(palette),
                order6 = econ_order6,
                equal_lightness = econ_colors$equal_lightness,
                main = econ_colors$main,
                secondary = econ_colors$secondary,
                supporting_bright = econ_colors$supporting_bright,
                supporting_dark   = econ_colors$supporting_dark,
                neutral = econ_colors$neutral)
  pal <- if (!is.null(values)) values else pal
  pal <- unname(pal)
  if (reverse) pal <- rev(pal)
  scale_fill_manual(values = pal, ...)
}
scale_colour_econ <- function(palette = c("order6","equal_lightness","main","secondary",
                                          "supporting_bright","supporting_dark","neutral"),
                              values = NULL, reverse = FALSE, ...) {
  pal <- switch(match.arg(palette),
                order6 = econ_order6,
                equal_lightness = econ_colors$equal_lightness,
                main = econ_colors$main,
                secondary = econ_colors$secondary,
                supporting_bright = econ_colors$supporting_bright,
                supporting_dark   = econ_colors$supporting_dark,
                neutral = econ_colors$neutral)
  pal <- if (!is.null(values)) values else pal
  pal <- unname(pal)
  if (reverse) pal <- rev(pal)
  scale_colour_manual(values = pal, ...)
}

# Tema base
theme_econ_base <- function(base_family = font_family) {
  theme_minimal(base_family = base_family) +
    theme(
      plot.background  = element_rect(fill = econ_base$bg, colour = NA),
      panel.background = element_rect(fill = econ_base$bg, colour = NA),
      plot.title.position = "plot",
      plot.title    = element_text(face = "bold", size = 20, hjust = 0, colour = econ_base$text, margin = margin(b = 2)),
      plot.subtitle = element_text(size = 12.5, hjust = 0, colour = econ_base$text, margin = margin(b = 8)),
      plot.caption  = element_text(size = 9, colour = econ_base$text),
      axis.title = element_text(size = 11, colour = econ_base$text),
      axis.text  = element_text(size = 10, colour = econ_base$text),
      axis.line.x  = element_line(colour = econ_base$text, linewidth = 0.6),
      axis.ticks.x = element_line(colour = econ_base$text, linewidth = 0.6),
      panel.grid.major.y = element_line(colour = econ_base$grid, linewidth = 0.4),
      panel.grid.major.x = element_blank(),
      panel.grid.minor   = element_blank(),
      legend.position = "top",
      legend.title = element_blank(),
      legend.text  = element_text(size = 10, colour = econ_base$text),
      plot.margin = margin(t = 16, r = 16, b = 12, l = 16)
    )
}
```

------------------------------------------------------------------------

# 📊 Barras — Lado a Lado

**Quando usar:** para comparar valores entre diferentes categorias ou subgrupos, em um único ponto no tempo.  

**Dica:** prefira barras horizontais quando os nomes das categorias forem longos — isso facilita a leitura dos rótulos.


```{r}
# Função
econ_bar_side <- function(data,
                          x, y,
                          fill = NULL,
                          horizontal = TRUE,
                          palette = "order6",
                          legend = TRUE,
                          width = 0.66, dodge = 0.7,
                          labels = list(title=NULL, subtitle=NULL, x=NULL, y=NULL, caption=NULL),
                          format_values = c("number","percent","si")) {
  format_values <- match.arg(format_values)
  p <- ggplot(data, aes({{x}}, {{y}}))
  has_fill <- !rlang::quo_is_null(rlang::enquo(fill))
  if (has_fill) p <- p + aes(fill = {{fill}})
  if (has_fill) {
    p <- p + geom_col(width = width, position = position_dodge(width = dodge)) +
      scale_fill_econ(palette = palette)
  } else {
    p <- p + geom_col(width = width, fill = unname(econ_order6[1]))
  }
  if (format_values == "percent") p <- p + scale_y_continuous(labels = label_percent())
  if (format_values == "si")      p <- p + scale_y_continuous(labels = label_number_si())
  if (horizontal) p <- p + coord_flip()
  p <- p + theme_econ_base()
  if (!has_fill || !legend) p <- p + guides(fill = "none")
  p + labs(title=labels$title, subtitle=labels$subtitle, x=labels$x, y=labels$y, caption=labels$caption)
}

# Exemplo 1 — uma série (cada barra uma cor se quiser usar fill = pais)
set.seed(10)
df_bar1 <- tibble(
  pais = c("Alemanha","Áustria","Espanha","França","Itália","Portugal"),
  valor = round(runif(6, 20, 80), 0)
) %>% mutate(pais = forcats::fct_reorder(pais, valor))
econ_bar_side(
  df_bar1, x = pais, y = valor,
  labels = list(
    title = "Consultas médicas por pessoa",
    subtitle = "Países selecionados; barras ordenadas por valor",
    caption = "Fonte: Exemplo sintético"
  ),
  legend = FALSE
)

# Exemplo 2 — duas séries
set.seed(11)
df_bar2 <- tibble(
  pais = rep(c("Chile","Brasil","México","Malásia","Polônia","Índia"), each = 2),
  grupo = rep(c("Classe média","Baixa renda"), times = 6),
  valor = runif(12, 0.10, 0.80)
)
econ_bar_side(
  df_bar2, x = pais, y = valor, fill = grupo,
  labels = list(
    title = "Defensores da democracia",
    subtitle = "Proporção dizendo que eleições são muito importantes",
    x = NULL, y = NULL, caption = "Fonte: Exemplo sintético"
  ),
  format_values = "percent"
)
```

------------------------------------------------------------------------

# 🧱 Barras — Empilhadas (absoluta e 100%)

**Quando usar:** para mostrar a composição de valores por categoria ou ao longo do tempo, destacando a contribuição de cada parte no total.

**Dica:** use a cor cinza para agrupar pequenas parcelas como “Outros”, mantendo o foco nas categorias principais.


```{r}
econ_bar_stacked <- function(data, x, y, fill,
                             percent = FALSE, horizontal = FALSE, legend = TRUE,
                             other_levels = NULL, width = 0.66,
                             labels = list(title=NULL, subtitle=NULL, x=NULL, y=NULL, caption=NULL),
                             format_values = c("number","percent","si")) {
  format_values <- match.arg(format_values)
  p <- ggplot(data, aes({{x}}, {{y}}, fill = {{fill}})) +
    geom_col(width = width, position = if (percent) "fill" else "stack")
  lvls <- levels(factor(dplyr::pull(data, {{fill}})))
  pal_named <- setNames(rep_len(econ_stack6, length(lvls)), lvls)
  if (!is.null(other_levels))
    pal_named[names(pal_named) %in% other_levels] <- econ_colors$neutral["grey_box"]
  p <- p + scale_fill_manual(values = pal_named)
  if (percent || format_values == "percent") p <- p + scale_y_continuous(labels = label_percent())
  else if (format_values == "si")             p <- p + scale_y_continuous(labels = label_number_si())
  if (horizontal) p <- p + coord_flip()
  p <- p + theme_econ_base()
  if (!legend) p <- p + guides(fill = "none")
  if (horizontal) {
    p <- p + theme(panel.grid.major.y = element_blank(),
                   panel.grid.major.x = element_line(colour = econ_base$grid, linewidth = 0.4))
  }
  p + labs(title=labels$title, subtitle=labels$subtitle, x=labels$x, y=labels$y, caption=labels$caption)
}

# Exemplo — empilhada normal
set.seed(20)
df_stack1 <- tibble(
  segmento = rep(c("All mobiles","Smartphones"), each = 4),
  operador = rep(c("AT&T","T-Mobile","Verizon","Other"), times = 2),
  share    = c(30, 18, 22, 10, 44, 16, 12, 8)
)
econ_bar_stacked(
  df_stack1, x = segmento, y = share, fill = operador,
  other_levels = "Other",
  labels = list(
    title = "Market share por segmento",
    subtitle = "Operadoras selecionadas; barras empilhadas",
    x = NULL, y = "Unidades", caption = "Fonte: Exemplo sintético"
  )
)

# Exemplo — 100% (horizontal)
set.seed(21)
df_stack2 <- tibble(
  ano   = rep(2018:2022, each = 5),
  canal = rep(c("Paid search","Display","Classified","Online video","Other"), times = 5),
  share = runif(25, 5, 35)
) %>%
  group_by(ano) %>%
  mutate(share = share/sum(share)) %>%
  ungroup()
econ_bar_stacked(
  df_stack2, x = ano, y = share, fill = canal,
  percent = TRUE, horizontal = TRUE, other_levels = "Other",
  labels = list(
    title = "Gasto em publicidade digital por canal",
    subtitle = "Barras empilhadas 100%",
    x = NULL, y = NULL, caption = "Fonte: Exemplo sintético"
  ),
  format_values = "percent"
)
```

------------------------------------------------------------------------

# 📈 Linhas — Lado a Lado

**Quando usar:** para comparar a evolução de 2 a 6 séries ao longo do tempo, permitindo identificar tendências e diferenças entre elas.


```{r}
econ_line_side <- function(data,
                           x, y, colour,
                           linewidth = 1.1, legend = TRUE,
                           labels = list(title=NULL, subtitle=NULL, x=NULL, y=NULL, caption=NULL),
                           format_y = c("number","percent","si")) {
  format_y <- match.arg(format_y)
  p <- ggplot(data, aes({{x}}, {{y}}, colour = {{colour}})) +
    geom_line(linewidth = linewidth, lineend = "round") +
    scale_colour_manual(values = econ_line_order6) +
    theme_econ_base()
  if (format_y == "percent") p <- p + scale_y_continuous(labels = label_percent())
  if (format_y == "si")      p <- p + scale_y_continuous(labels = label_number_si())
  if (!legend) p <- p + guides(colour = "none")
  p + labs(title=labels$title, subtitle=labels$subtitle, x=labels$x, y=labels$y, caption=labels$caption)
}

# Exemplo — 3 linhas
set.seed(42)
df_line3 <- tidyr::crossing(
  ano = 2010:2024, serie = c("Japão","EUA","Alemanha")
) %>%
  group_by(serie) %>%
  arrange(ano, .by_group = TRUE) %>%
  mutate(base = 10 + 0.8 * as.integer(factor(serie)),
         valor = base + cumsum(rnorm(n(), 0, 0.2))) %>%
  ungroup()
econ_line_side(
  df_line3, x = ano, y = valor, colour = serie,
  labels = list(
    title = "Linhas lado a lado (3 séries)",
    subtitle = "Sem marcadores; ordem de cor oficial",
    x = NULL, y = "Índice", caption = "Fonte: Exemplo sintético"
  )
)

# Exemplo — 6 linhas
set.seed(99)
df_line6 <- tidyr::crossing(
  ano = 2010:2024, serie = paste0("S", 1:6)
) %>%
  group_by(serie) %>%
  arrange(ano, .by_group = TRUE) %>%
  mutate(base = 10 + 0.7 * as.integer(factor(serie)),
         valor = base + cumsum(rnorm(n(), 0, 0.3))) %>%
  ungroup()
econ_line_side(
  df_line6, x = ano, y = valor, colour = serie,
  labels = list(
    title = "Linhas lado a lado (6 séries)",
    subtitle = "Cores: azul, ciano, mostarda, bordô, teal, malva",
    x = NULL, y = "Índice", caption = "Fonte: Exemplo sintético"
  )
)
```

------------------------------------------------------------------------

# 🧩 Linhas — Empilhadas (área / 100%)

**Quando usar:** para mostrar a soma de valores por grupo (área empilhada) ou a participação relativa de cada grupo ao longo do tempo (100%).  

**Dica:** utilize a versão 100% quando o interesse for proporções; prefira a versão absoluta quando o foco for o volume total.


```{r}
econ_line_stacked <- function(data, x, y, fill,
                              percent = FALSE, legend  = TRUE, alpha = 0.95,
                              labels  = list(title=NULL, subtitle=NULL, x=NULL, y=NULL, caption=NULL),
                              format_y = c("number","percent","si"),
                              legend_reverse = FALSE) {
  format_y <- match.arg(format_y)
  p <- ggplot(data, aes({{x}}, {{y}}, fill = {{fill}})) +
    geom_area(position = if (percent) "fill" else "stack", alpha = alpha, colour = NA) +
    scale_fill_manual(values = econ_line_stack_order6) +
    theme_econ_base()
  if (percent || format_y == "percent") p <- p + scale_y_continuous(labels = label_percent())
  else if (format_y == "si")            p <- p + scale_y_continuous(labels = label_number_si())
  if (!legend) p <- p + guides(fill = "none")
  else if (legend_reverse) p <- p + guides(fill = guide_legend(reverse = TRUE))
  p + labs(title=labels$title, subtitle=labels$subtitle, x=labels$x, y=labels$y, caption=labels$caption)
}

# Exemplo — área empilhada
set.seed(123)
df_area_abs <- tidyr::crossing(
  ano   = 2005:2020,
  grupo = c("China","Outros países em desenvolvimento","Índia","Brasil","Rússia")
) %>%
  group_by(grupo) %>%
  arrange(ano, .by_group = TRUE) %>%
  mutate(base = c(5, 3.5, 2.8, 2.4, 2.0)[as.integer(factor(grupo))],
         fluxo = base + cumsum(abs(rnorm(n(), 0.05, 0.05)))) %>%
  ungroup()
econ_line_stacked(
  df_area_abs, x = ano, y = fluxo, fill = grupo,
  labels = list(
    title = "Linhas empilhadas (área)",
    subtitle = "Soma absoluta por grupo",
    x = NULL, y = "Unidades", caption = "Fonte: Exemplo sintético"
  )
)

# Exemplo — 100%
set.seed(321)
df_area_pct <- tidyr::crossing(
  ano   = 2010:2022,
  grupo = c("Setor A","Setor B","Setor C","Setor D","Setor E","Setor F")
) %>%
  group_by(ano) %>%
  mutate(valor = rgamma(n(), 2, 1), share = valor / sum(valor)) %>%
  ungroup()
econ_line_stacked(
  df_area_pct, x = ano, y = share, fill = grupo,
  percent = TRUE,
  labels = list(
    title = "Linhas empilhadas 100%",
    subtitle = "Participação relativa por ano",
    x = NULL, y = NULL, caption = "Fonte: Exemplo sintético"
  ),
  format_y = "percent", legend_reverse = TRUE
)
```

------------------------------------------------------------------------

# 🌡️ Termômetro (haste + ponto / dot terminals)

**Quando usar:** para comparar valores pontuais entre categorias, permitindo visualizar diferenças de magnitude de forma clara.  

**Dica:** use hastes cinza bem finas para dar contexto e pontos coloridos para destacar os valores; opte apenas pelos pontos (“dot terminals”) quando houver risco de poluição visual.


```{r}
econ_thermometer <- function(data, category, value, group = NULL,
                             segments = TRUE, stem_size = 0.6, dot_size  = 2.6,
                             legend = TRUE,
                             labels = list(title=NULL, subtitle=NULL, x=NULL, y=NULL, caption=NULL),
                             format_x = c("number","percent","si")) {
  format_x <- match.arg(format_x)
  df <- data %>%
    mutate(.cat = forcats::fct_rev(forcats::fct_inorder({{category}})),
           .grp = if (rlang::quo_is_null(rlang::enquo(group))) factor("value")
                  else forcats::fct_inorder({{group}}))
  p <- ggplot(df, aes(x = {{value}}, y = .cat, colour = .grp))
  if (segments) {
    p <- p + geom_segment(aes(x = 0, xend = {{value}}, y = .cat, yend = .cat),
                          inherit.aes = FALSE, colour = econ_colors$neutral["grid_lines"],
                          linewidth = stem_size, lineend = "round")
  }
  p <- p + geom_point(size = dot_size, stroke = 0)
  pal <- rep(econ_thermo_order6, length.out = nlevels(df$.grp)); names(pal) <- levels(df$.grp)
  p <- p + scale_colour_manual(values = pal)
  if (format_x == "percent") p <- p + scale_x_continuous(labels = label_percent(), expand = expansion(mult = c(0, .02)))
  if (format_x == "si")      p <- p + scale_x_continuous(labels = label_number_si(), expand = expansion(mult = c(0, .02)))
  if (format_x == "number")  p <- p + scale_x_continuous(expand = expansion(mult = c(0, .02)))
  p <- p + theme_econ_base() +
    theme(panel.grid.major.y = element_blank(),
          panel.grid.major.x = element_line(colour = econ_base$grid, linewidth = 0.4)) +
    expand_limits(x = 0)
  if (!legend || nlevels(df$.grp) == 1) p <- p + guides(colour = "none")
  else p <- p + guides(colour = guide_legend(override.aes = list(linetype = 0, size = 3)))
  p + labs(title=labels$title, subtitle=labels$subtitle, x=labels$x, y=labels$y, caption=labels$caption)
}

# Exemplo — 3 linhas
set.seed(7)
disc <- c("Matemática","Economia","Computação","Administração","Biologia",
          "Filosofia","História","Inglês","Comunicação","Sociologia")
df_th3 <- tidyr::crossing(disciplina = disc, grupo = c("um","dois","três")) %>%
  mutate(valor = round(runif(n(), 20, 400), 0))
econ_thermometer(
  df_th3, category = disciplina, value = valor, group = grupo,
  labels = list(
    title = "Thermometer chart (3 linhas)",
    subtitle = "Hastes cinza finas + pontos coloridos por série",
    x = NULL, y = NULL, caption = "Fonte: Exemplo sintético"
  ), format_x = "number"
)

# Exemplo — dot terminals em %
set.seed(9)
df_th4 <- tidyr::crossing(disciplina = disc, grupo = paste("G", 1:4)) %>%
  mutate(valor = runif(n(), 0.05, 1))
econ_thermometer(
  df_th4, category = disciplina, value = valor, group = grupo,
  segments = FALSE,
  labels = list(
    title = "Thermometer chart (dot terminals)",
    subtitle = "Apenas pontos quando as hastes atrapalham",
    x = NULL, y = NULL, caption = "Fonte: Exemplo sintético"
  ), format_x = "percent"
)
```

------------------------------------------------------------------------

# 🔴 Dispersão & Bubble

**Quando usar:** para explorar relações entre duas variáveis (dispersão) ou três variáveis quando o tamanho dos pontos representa uma métrica adicional (bubble). 

**Dica:** aplique transparência nos pontos para evitar sobreposição excessiva e utilize destaques ou linhas de tendência para evidenciar padrões importantes.


```{r}
# Versão robusta (highlight pode ser coluna ou vetor lógico)
econ_scatter <- function(data, x, y, colour = NULL, size_var = NULL,
                         style = c("standard","bubble"),
                         highlight = NULL, trendline = FALSE,
                         labels = list(title=NULL, subtitle=NULL, x=NULL, y=NULL, caption=NULL),
                         format_x = c("number","percent","si"),
                         format_y = c("number","percent","si")) {
  style    <- match.arg(style)
  format_x <- match.arg(format_x)
  format_y <- match.arg(format_y)

  aes_base <- aes({{x}}, {{y}})
  if (!rlang::quo_is_null(rlang::enquo(colour))) aes_base$colour <- rlang::enquo(colour)
  if (!rlang::quo_is_null(rlang::enquo(size_var))) aes_base$size   <- rlang::enquo(size_var)
  p <- ggplot(data, aes_base)

  if (style == "standard") {
    p <- p + geom_point(alpha = 0.5, size = 2.2, stroke = 0, shape = 16)
  } else {
    p <- p + geom_point(alpha = 0.5, size = 3.2, shape = 21,
                        colour = econ_base$text, stroke = 0.3,
                        aes(fill = {{colour}}))
  }
  if (style == "standard") {
    if (!rlang::quo_is_null(rlang::enquo(colour))) p <- p + scale_colour_manual(values = econ_scatter_order6)
  } else {
    if (!rlang::quo_is_null(rlang::enquo(colour))) p <- p + scale_fill_manual(values = econ_scatter_order6)
  }

  h_quo <- rlang::enquo(highlight)
  if (!rlang::quo_is_null(h_quo)) {
    hi_vec <- rlang::eval_tidy(h_quo, data = data)
    if (is.logical(hi_vec) && length(hi_vec) == nrow(data) && any(hi_vec, na.rm = TRUE)) {
      d_hi <- data[which(hi_vec %in% TRUE), , drop = FALSE]
      aes_hi <- aes({{x}}, {{y}})
      if (!rlang::quo_is_null(rlang::enquo(colour))) {
        if (style == "standard") aes_hi$colour <- rlang::enquo(colour) else aes_hi$fill <- rlang::enquo(colour)
      }
      if (style == "standard") {
        p <- p + geom_point(data = d_hi, aes_hi, alpha = 1, size = 2.6, shape = 16, stroke = 0)
      } else {
        p <- p + geom_point(data = d_hi, aes_hi, alpha = 1, size = 3.6, shape = 21,
                            colour = econ_base$text, stroke = 0.3)
      }
    }
  }

  if (trendline) {
    p <- p + geom_smooth(method = "lm", se = FALSE, linewidth = 0.4, linetype = "22",
                         colour = econ_base$text, alpha = 0.9)
  }
  if (!rlang::quo_is_null(rlang::enquo(size_var))) p <- p + scale_size_area(max_size = 10, guide = "none")
  if (format_x == "percent") p <- p + scale_x_continuous(labels = label_percent())
  if (format_x == "si")      p <- p + scale_x_continuous(labels = label_number_si())
  if (format_y == "percent") p <- p + scale_y_continuous(labels = label_percent())
  if (format_y == "si")      p <- p + scale_y_continuous(labels = label_number_si())

  p + theme_econ_base() +
    theme(panel.grid.major.x = element_blank(),
          panel.grid.major.y = element_line(colour = econ_base$grid, linewidth = 0.4)) +
    labs(title = labels$title, subtitle = labels$subtitle,
         x = labels$x, y = labels$y, caption = labels$caption)
}

# Connected scatter
econ_scatter_connected <- function(data, x, y, series, order_var, colour = NULL,
                                   linewidth = 0.9,
                                   labels = list(title=NULL, subtitle=NULL, x=NULL, y=NULL, caption=NULL)) {
  aes_line <- aes({{x}}, {{y}}, group = {{series}})
  if (!rlang::quo_is_null(rlang::enquo(colour))) aes_line$colour <- rlang::enquo(colour)
  p <- ggplot(data, aes_line) +
    geom_path(linewidth = linewidth, lineend = "round") +
    geom_point(size = 1.8) +
    theme_econ_base()
  if (!rlang::quo_is_null(rlang::enquo(colour))) p <- p + scale_colour_manual(values = econ_scatter_order6)
  p + labs(title=labels$title, subtitle=labels$subtitle, x=labels$x, y=labels$y, caption=labels$caption)
}

# Exemplo — padrão + highlight + tendência
set.seed(1)
n <- 200
df_sc <- tibble(
  emprego = rnorm(n, 50, 15),
  renda   = 0.5*emprego + rnorm(n, 0, 10) + 40,
  regiao  = sample(c("Norte","Sul","Leste","Oeste"), n, TRUE)
) %>% mutate(outlier = renda > quantile(renda, .97))
econ_scatter(
  df_sc, x = emprego, y = renda, colour = regiao,
  style = "standard", highlight = outlier, trendline = TRUE,
  labels = list(
    title = "Dispersão padrão",
    subtitle = "Pontos 50% opacos; destaques 100% + linha de tendência",
    x = "Emprego", y = "Renda", caption = "Fonte: Exemplo sintético"
  )
)

# Exemplo — bubble
set.seed(2)
df_bub <- tibble(
  x = runif(120, 0, 1), y = runif(120, 0, 1),
  cat = sample(paste("C", 1:5), 120, TRUE),
  pop = rexp(120, 3) * 1e6
)
econ_scatter(
  df_bub, x = x, y = y, colour = cat, size_var = pop,
  style = "bubble",
  labels = list(
    title = "Bubble chart (category dot)",
    subtitle = "Contorno ~0.3px, fill 50% e tamanho proporcional",
    x = NULL, y = NULL, caption = "Fonte: Exemplo sintético"
  ),
  format_x = "percent", format_y = "percent"
)

# Exemplo — connected scatter
set.seed(3)
df_conn <- crossing(pais = c("Japão","EUA","França"), ano = 2010:2020) %>%
  arrange(pais, ano) %>%
  group_by(pais) %>%
  mutate(x = cumsum(rnorm(n(), 0.4, 0.5)) + 10,
         y = cumsum(rnorm(n(), 0.5, 0.6)) + 10, grupo = pais) %>%
  ungroup()
econ_scatter_connected(
  df_conn, x = x, y = y, series = pais, order_var = ano, colour = grupo,
  labels = list(
    title = "Connected scatter",
    subtitle = "Linhas ligando a trajetória por país",
    x = NULL, y = NULL, caption = "Fonte: Exemplo sintético"
  )
)
```

------------------------------------------------------------------------

# 🍩 Pizza & Rosca

**Quando usar:** para ilustrar a divisão de um todo em poucas partes (até 4–6 categorias), facilitando a visualização de proporções simples.  

**Dica:** reserve a cor cinza para agrupar fatias menores em “Outros” e considere a versão em rosca quando quiser adicionar texto ou valores no centro.


```{r}
# Helper para rótulos SI (substitui label_number_si())
label_si_br <- scales::label_number(
  scale_cut    = scales::cut_short_scale(),
  big.mark     = ".",
  decimal.mark = ","
)

econ_pie <- function(data, cat, val, type = c("pie","doughnut"),
                     top_n = NULL, other_label = "Outros",
                     show_labels = TRUE, label_kind = c("percent","value","both"),
                     min_pct_label = 0.06, hole_text = NULL,
                     start = 0, direction = 1,
                     title = NULL, subtitle = NULL, caption = "Fonte: Exemplo sintético") {
  type <- match.arg(type); label_kind <- match.arg(label_kind)
  df <- as_tibble(data) %>%
    group_by({{cat}}) %>%
    summarise(valor = sum({{val}}, na.rm = TRUE), .groups = "drop") %>%
    arrange(desc(valor))
  if (!is.null(top_n) && nrow(df) > top_n) {
    df <- bind_rows(
      df %>% slice(1:top_n),
      tibble(`{{cat}}` := other_label,
             valor = sum(df$valor[(top_n+1):nrow(df)], na.rm = TRUE))
    )
    names(df)[1] <- rlang::as_name(rlang::enquo(cat))
  }
  total <- sum(df$valor)
  df <- df %>%
    mutate(pct = valor/total,
           lab = case_when(
             label_kind == "percent" ~ label_percent(accuracy = 1)(pct),
             label_kind == "value"   ~ label_number(big.mark=".", decimal.mark=",")(valor),
             TRUE ~ paste0(label_percent(accuracy = 1)(pct), " (",
                           label_number(big.mark=".", decimal.mark=",")(valor), ")")
           ),
           cat_f = forcats::fct_inorder(!!rlang::enquo(cat)))
  pal <- econ_pie_order6
  if (any(df[[1]] %in% other_label, na.rm = TRUE)) pal <- c(pal, econ_base$grid)
  pal <- rep(pal, length.out = length(levels(df$cat_f))); names(pal) <- levels(df$cat_f)
  base_theme <- theme_void(base_family = font_family) +
    theme(plot.background  = element_rect(fill = econ_base$bg, colour = NA),
          panel.background = element_rect(fill = econ_base$bg, colour = NA),
          legend.position = "none",
          plot.title    = element_text(face = "bold", size = 20, hjust = 0, colour = econ_base$text),
          plot.subtitle = element_text(size = 12.5, hjust = 0, colour = econ_base$text),
          plot.caption  = element_text(size = 9,  hjust = 1, colour = econ_base$text),
          plot.margin   = margin(16,16,14,16))
  if (type == "pie") {
    g <- ggplot(df, aes(x = 1, y = valor, fill = cat_f)) +
      geom_col(width = 1, colour = econ_base$bg, linewidth = 0.6) +
      coord_polar(theta = "y", start = start, direction = direction) +
      scale_fill_manual(values = pal) + base_theme +
      labs(title = title, subtitle = subtitle, caption = caption)
  } else {
    g <- ggplot(df, aes(x = 2, y = valor, fill = cat_f)) +
      geom_col(width = 1, colour = econ_base$bg, linewidth = 0.6) +
      coord_polar(theta = "y", start = start, direction = direction) +
      xlim(0.5, 2.5) +
      scale_fill_manual(values = pal) + base_theme +
      labs(title = title, subtitle = subtitle, caption = caption)
    if (!is.null(hole_text)) {
      g <- g + annotate("text", x = 0, y = 0, label = hole_text,
                        family = font_family, colour = econ_base$text,
                        size = 4, lineheight = 1.05, fontface = "bold")
    }
  }
  if (show_labels) {
    g <- g + geom_text(
      data = df %>% filter(pct >= min_pct_label),
      aes(label = lab),
      position = position_stack(vjust = 0.5),
      family = font_family, size = 3.2, colour = econ_base$text
    )
  }
  g
}

# Exemplo — pizza
df_pie <- tibble(
  categoria = c("A","B","C","D"),
  valor = c(42, 28, 18, 12)
)
econ_pie(
  df_pie, cat = categoria, val = valor,
  type = "pie",
  title = "Participação por segmento",
  subtitle = "Pizza com ordem de cor do guia"
)

# Exemplo — rosca com “Outros”
df_donut <- tibble(
  setor = c("Automotivo","Tecnologia","Serviços","Energia","Varejo","Outros nichos"),
  v     = c(23, 19, 17, 14, 11, 9)
)
econ_pie(
  df_donut, cat = setor, val = v,
  type = "doughnut", top_n = 5,
  hole_text = paste0("Total\n", label_si_br(sum(df_donut$v))),
  title = "Receita por setor",
  subtitle = "Rosca com ‘Outros’ em cinza"
)
```

------------------------------------------------------------------------

# 🕒 Timelines (linhas + períodos + eventos)

**Quando usar:** para mostrar a evolução de uma ou mais séries ao longo do tempo, destacando períodos e eventos relevantes que ajudam a contextualizar as mudanças observadas.  

**Dica:** use faixas alternadas para marcar diferentes eras e setas finas para indicar eventos, mantendo os rótulos curtos e objetivos para evitar poluição visual.


```{r}
.make_alternating <- function(n) rep(c(TRUE, FALSE), length.out = n)

econ_timeline_data <- function(data, x, y, series = NULL,
                               periods = NULL, events  = NULL,
                               labels = list(title=NULL, subtitle=NULL, x=NULL, y=NULL, caption="Fonte: Exemplo sintético"),
                               format_y = c("number","percent","si"),
                               linewidth = 1.1, legend = TRUE) {
  format_y <- match.arg(format_y)
  y_vec <- dplyr::pull(data, {{y}}); yr <- range(y_vec, na.rm = TRUE)
  dy <- diff(yr); y_top <- yr[2]; y_bot <- yr[1]
  p <- ggplot()
  if (!is.null(periods) && nrow(periods) > 0) {
    per_df <- as_tibble(periods) %>%
      mutate(shade = .make_alternating(n()), xmid  = (start + end) / 2)
    p <- p +
      geom_rect(data = filter(per_df, shade),
                aes(xmin = start, xmax = end, ymin = -Inf, ymax = Inf),
                inherit.aes = FALSE,
                fill = econ_colors$background["highlight"], colour = NA) +
      geom_text(data = per_df,
                aes(x = xmid, y = y_bot + 0.04*dy, label = label),
                inherit.aes = FALSE,
                family = font_family, size = 3.2, fontface = "bold",
                colour = econ_base$text)
  }
  aes_line <- if (rlang::quo_is_null(rlang::enquo(series))) aes({{x}}, {{y}})
              else aes({{x}}, {{y}}, colour = {{series}})
  p <- p + geom_line(data = data, mapping = aes_line, linewidth = linewidth, lineend = "round")
  if (!rlang::quo_is_null(rlang::enquo(series))) p <- p + scale_colour_manual(values = econ_line_order6)
  if (!is.null(events) && nrow(events) > 0) {
    ev_df <- as_tibble(events) %>%
      mutate(y0 = y_top - 0.02*dy, y1 = y_top - 0.14*dy,
             hjust = rep(c(0,1), length.out = n()), xlab  = date + ifelse(hjust == 0, 0.2, -0.2))
    p <- p +
      geom_segment(data = ev_df,
                   aes(x = date, xend = date, y = y0, yend = y1),
                   inherit.aes = FALSE, linewidth = 0.4,
                   arrow = grid::arrow(length = grid::unit(3, "pt"), type = "closed"),
                   colour = econ_base$text) +
      geom_text(data = ev_df,
                aes(x = xlab, y = y1 - 0.02*dy, label = label, hjust = hjust),
                inherit.aes = FALSE, family = font_family, size = 3.2, colour = econ_base$text)
  }
  if (format_y == "percent") p <- p + scale_y_continuous(labels = label_percent())
  if (format_y == "si")      p <- p + scale_y_continuous(labels = label_number(scale_cut = cut_short_scale()))
  if (!legend) p <- p + guides(colour = "none")
  p + theme_econ_base() +
    labs(title = labels$title, subtitle = labels$subtitle,
         x = labels$x, y = labels$y, caption = labels$caption)
}

# Exemplo — timeline com 2 séries, períodos e eventos
set.seed(10)
anos <- 2004:2024
df_ts <- tibble(
  ano = rep(anos, 2),
  serie = rep(c("Petróleo (índice)","PIB real (índice)"), each = length(anos)),
  valor = c(
    90 + cumsum(rnorm(length(anos), 0.5, 2)),
    100 + cumsum(rnorm(length(anos), 0.2, 1.2))
  )
)
periodos <- tibble(
  start = c(2005, 2009, 2017, 2021),
  end   = c(2009, 2017, 2021, 2024),
  label = c("Período A","Período B","Período C","Período D")
)
eventos <- tibble(
  date = c(2008, 2014, 2020, 2022),
  label= c("Crise","Choque","Pandemia","Reabertura")
)
econ_timeline_data(
  df_ts, x = ano, y = valor, series = serie,
  periods = periodos, events = eventos,
  labels = list(
    title = "Séries temporais com períodos e eventos",
    subtitle = "Faixas alternadas marcam eras; setas indicam eventos",
    x = NULL, y = "Índice", caption = "Fonte: Exemplo sintético"
  )
)

# Exemplo — timeline simples (1 série)
set.seed(99)
df_ts1 <- tibble(ano = anos, valor = 50 + cumsum(rnorm(length(anos), 0.3, 1.5)))
eventos2 <- tibble(date = c(2007, 2012, 2019),
                   label = c("Mudança\nregulatória","Novo\nproduto","Aquisição"))
econ_timeline_data(
  df_ts1, x = ano, y = valor, series = NULL,
  periods = periodos[2:4,], events = eventos2, legend = FALSE,
  labels = list(
    title = "Timeline de dados (1 série)",
    subtitle = "Eventos com rótulos curtos; sem legenda",
    x = NULL, y = "Índice", caption = "Fonte: Exemplo sintético"
  )
)
```
