---
title: "Análise da Operação Aérea Brasileira"
subtitle: "Atrasos, cancelamentos, malha, capacidade e modelagem preditiva<br>Grupo 3: Malha Aérea e Frota Brasileira"
author:
  - "Hicham Munir Tayfour, [hichamt@al.insper.edu.br](mailto:hichamt@al.insper.edu.br)"
  - "Laura Borri Magro, [laurabm1@al.insper.edu.br](mailto:laurabm1@al.insper.edu.br)"
  - "Pedro Henrique Lima Zimmermann, [pedrohlz@al.insper.edu.br](mailto:pedrohlz@al.insper.edu.br)"
  - "Mariam Eduarda Mesquita Netto de Faria, [mariaemnf@al.insper.edu.br](mailto:mariaemnf@al.insper.edu.br)"
date: "`r format(Sys.Date(), '%d/%m/%Y')`"
output:
  html_document:
    toc: true
    toc_depth: 3
    number_sections: true
    df_print: paged
---

```{r setup, include=FALSE}
knitr::opts_chunk$set(
  echo = TRUE,
  warning = FALSE,
  message = FALSE,
  fig.width = 10,
  fig.height = 6,
  dpi = 144,
  fig.retina = 2,
  out.width = "100%"
)
```

# Bibliotecas

```{r bibliotecas}

library(rnaturalearthdata)
library(rnaturalearth)
library(tidymodels)
library(tidyverse)
library(labelled)
library(gtExtras)
library(stringi)
library(scales)
library(arrow)
library(geobr)
library(gt)
library(sf)
library(geosphere)

```

# Funções Gráficas The Economist

```{r tema-economist}

## Definição do tibble de cores

econ_colors_tbl <- tibble::tribble(
  ~category,           ~color_name,    ~hex,
  "branding",          "econ_red",     "#E3120B",
  "main",              "data_red",     "#DB444B",
  "main",              "blue1",        "#006BA2",
  "main",              "blue2",        "#3EBCD2",
  "main",              "green",        "#379A8B",
  "main",              "yellow",       "#EBB434",
  "main",              "olive",        "#B4BA39",
  "main",              "purple",       "#9A607F",
  "main",              "gold",         "#D1B07C",
  "main",              "grey",         "#758D99",
  "text",              "base_text",    "#3F5661",
  "text",              "red_text",     "#CC334C",
  "text",              "blue2_text",   "#0097A7",
  "secondary",         "mustard",      "#E6B83C",
  "secondary",         "burgundy",     "#A63D57",
  "secondary",         "mauve",        "#B48A9B",
  "secondary",         "teal",         "#008080",
  "secondary",         "aqua",         "#6FC7C7",
  "supporting_bright", "purple_b",     "#924C7A",
  "supporting_bright", "pink",         "#DA3C78",
  "supporting_bright", "orange",       "#F7A11A",
  "supporting_bright", "lime",         "#B3D334",
  "supporting_dark",   "navy",         "#003D73",
  "supporting_dark",   "cyan_dk",      "#005F73",
  "supporting_dark",   "green_dk",     "#385F44",
  "background",        "print_bkgd",   "#E9EDF0",
  "background",        "highlight",    "#DDE8EF",
  "background",        "number_box",   "#C2D3E0",
  "maps",              "sea",          "#EBF5FB",
  "maps",              "land",         "#EBEBEB",
  "maps",              "land_text",    "#6D6E71",
  "neutral",           "text_black",   "#0C0C0C",
  "neutral",           "grid_lines",   "#B7C6CF",
  "neutral",           "grey_box",     "#7C8C99",
  "neutral",           "grey_text",    "#333333",
  "neutral",           "black25",      "#BFBFBF",
  "neutral",           "black50",      "#808080",
  "neutral",           "black75",      "#404040",
  "neutral",           "black100",     "#000000",
  "equal_lightness",   "red",          "#A81829",
  "equal_lightness",   "blue",         "#00588D",
  "equal_lightness",   "cyan",         "#005F73",
  "equal_lightness",   "green",        "#005F52",
  "equal_lightness",   "yellow",       "#714C00",
  "equal_lightness",   "olive",        "#4C5900",
  "equal_lightness",   "purple",       "#78405F",
  "equal_lightness",   "gold",         "#674E1F",
  "equal_lightness",   "grey",         "#3F5661",
  "boxes_nav",         "red_1",        "#C7303C",
  "boxes_nav",         "blue_1",       "#1270A8",
  "boxes_nav",         "cyan_1",       "#00788D",
  "boxes_nav",         "green_1",      "#00786B",
  "boxes_nav",         "yellow_1",     "#8D6300",
  "boxes_nav",         "olive_1",      "#667100",
  "boxes_nav",         "purple_1",     "#925977",
  "boxes_nav",         "gold_1",       "#826636",
  "boxes_nav",         "grey_1",       "#576E79",
  "boxes_nav",         "red_2",        "#E64E53",
  "boxes_nav",         "blue_2",       "#3D89C3",
  "boxes_nav",         "cyan_2",       "#0092A7",
  "boxes_nav",         "green_2",      "#2E9284",
  "boxes_nav",         "yellow_2",     "#AA7C00",
  "boxes_nav",         "olive_2",      "#818A00",
  "boxes_nav",         "purple_2",     "#AD7291",
  "boxes_nav",         "gold_2",       "#9D7F4E",
  "boxes_nav",         "grey_2",       "#6F8793",
  "boxes_nav",         "red_3",        "#FF6B6C",
  "boxes_nav",         "blue_3",       "#5DA4DF",
  "boxes_nav",         "cyan_3",       "#25ADC2",
  "boxes_nav",         "green_3",      "#4DAD9E",
  "boxes_nav",         "yellow_3",     "#C89608",
  "boxes_nav",         "olive_3",      "#9DA521",
  "boxes_nav",         "purple_3",     "#C98CAC",
  "boxes_nav",         "gold_3",       "#B99966",
  "boxes_nav",         "grey_3",       "#89A2AE",
  "boxes_nav",         "red_4",        "#FF8785",
  "boxes_nav",         "blue_4",       "#7BBFFC",
  "boxes_nav",         "cyan_4",       "#4EC8DE",
  "boxes_nav",         "green_4",      "#69C9B9",
  "boxes_nav",         "yellow_4",     "#E7B030",
  "boxes_nav",         "olive_4",      "#BAC03F",
  "boxes_nav",         "purple_4",     "#E6A6C7",
  "boxes_nav",         "gold_4",       "#D5B480",
  "boxes_nav",         "grey_4",       "#A4BDC9",
  "boxes_nav",         "red_5",        "#FFA39F",
  "boxes_nav",         "blue_5",       "#98DAFF",
  "boxes_nav",         "cyan_5",       "#6FE4FB",
  "boxes_nav",         "green_5",      "#86E5D4",
  "boxes_nav",         "yellow_5",     "#FFCB4D",
  "boxes_nav",         "olive_5",      "#D7DB5A",
  "boxes_nav",         "purple_5",     "#FFC2E3",
  "boxes_nav",         "gold_5",       "#F2CF9A",
  "boxes_nav",         "grey_5",       "#BFD8E5"
)

## Vetor de busca

pal <- econ_colors_tbl |>
  dplyr::mutate(color_name = dplyr::case_when(
    category == "equal_lightness" ~ paste0(color_name, "_eq"),
    category == "text" ~ paste0(color_name, "_txt"),
    TRUE ~ color_name
  )) |>
  dplyr::select(color_name, hex) |>
  tibble::deframe()

## Configuração de Fonte

(font_family <- if ("Roboto Condensed" %in% systemfonts::system_fonts()$family)
  "Roboto Condensed" else "sans")
showtext::showtext_auto()

## Definição de Bases

econ_base <- list(
  bg   = pal["print_bkgd"],
  grid = pal["grid_lines"],
  text = "#0C0C0C"
)

## Esquemas de Cores

econ_scheme <- list(
  bars = unname(pal[c("blue1",
                      "blue2",
                      "mustard",
                      "teal",
                      "burgundy",
                      "mauve",
                      "data_red",
                      "grey_eq")]),
  web = unname(pal[c("data_red",
                     "blue1",
                     "blue2",
                     "green",
                     "yellow",
                     "olive",
                     "purple",
                     "gold")]),
  stacked     = unname(pal[c("blue1", "blue2", "mustard", "teal", "burgundy", "mauve")]),
  lines_side  = unname(pal[c("blue1", "blue2", "mustard", "teal", "burgundy", "mauve")]),
  equal       = unname(pal[grep("_eq$", names(pal))])
)

## Funções de Tema e Escala

theme_econ_base <- function(base_family = font_family) {
  ggplot2::theme_minimal(base_family = base_family) +
    ggplot2::theme(
      plot.background  = ggplot2::element_rect(fill = econ_base$bg, colour = NA),
      panel.background = ggplot2::element_rect(fill = econ_base$bg, colour = NA),
      plot.title.position = "plot",
      plot.title = ggplot2::element_text(
        face = "bold",
        size = 20,
        hjust = 0,
        colour = econ_base$text,
        margin = ggplot2::margin(b = 4)
      ),
      plot.subtitle = ggplot2::element_text(
        size = 12.5,
        hjust = 0,
        colour = econ_base$text,
        margin = ggplot2::margin(b = 10)
      ),
      plot.caption = ggplot2::element_text(
        size = 9,
        colour = "#404040",
        hjust = 0,
        margin = ggplot2::margin(t = 10)
      ),
      axis.title = ggplot2::element_blank(),
      axis.text = ggplot2::element_text(size = 10, colour = econ_base$text),
      axis.line.x = ggplot2::element_line(colour = econ_base$text, linewidth = 0.6),
      axis.ticks.x = ggplot2::element_line(colour = econ_base$text, linewidth = 0.6),
      axis.ticks.y = ggplot2::element_blank(),
      panel.grid.major.y = ggplot2::element_line(colour = econ_base$grid, linewidth = 0.4),
      panel.grid.major.x = ggplot2::element_blank(),
      panel.grid.minor = ggplot2::element_blank(),
      legend.position = "top",
      legend.justification = "left",
      legend.title = ggplot2::element_blank(),
      legend.text = ggplot2::element_text(size = 10, colour = econ_base$text),
      legend.margin = ggplot2::margin(t = 0, b = 5),
      plot.margin = ggplot2::margin(16, 16, 12, 16)
    )
}

scale_econ <- function(aes = c("colour", "fill"),
                       scheme = "bars",
                       reverse = FALSE,
                       values = NULL,
                       ...) {
  aes <- match.arg(aes)
  pal_vec <- if (!is.null(values)) {
    unname(values)
  } else {
    if (!scheme %in% names(econ_scheme))
      scheme <- "bars"
    econ_scheme[[scheme]]
  }
  if (reverse)
    pal_vec <- rev(pal_vec)
  if (aes == "colour") {
    ggplot2::scale_colour_manual(values = pal_vec, ...)
  } else {
    ggplot2::scale_fill_manual(values = pal_vec, ...)
  }
}

fmt_lab <- function(kind = c("number", "percent", "si")) {
  kind <- match.arg(kind)
  switch(
    kind,
    number  = scales::label_number(big.mark = ",", decimal.mark = "."),
    percent = scales::label_percent(accuracy = 1),
    si      = scales::label_number(scale_cut = scales::cut_short_scale())
  )
}
# ----

```

# Base de Dados

## Dicionário de Países para ISO-3

```{r dicionario-paises}

pais_iso3 <- c(
  "AFRICA DO SUL" = "ZAF", "ALEMANHA" = "DEU", "ANGOLA" = "AGO", "ANGUILLA" = "AIA", "ANTIGUA E BARBUDA" = "ATG",
  "ANTILHAS HOLANDESAS" = "NLD", "ARABIA SAUDITA" = "SAU", "ARGENTINA" = "ARG", "ARUBA" = "ABW", "AUSTRALIA" = "AUS",
  "AUSTRIA" = "AUT", "BAHAMAS" = "BHS", "BAHREIN" = "BHR", "BANGLADESH" = "BGD", "BARBADOS" = "BRB", "BELIZE" = "BLZ",
  "BENIM" = "BEN", "BERMUDAS" = "BMU", "BOLIVIA" = "BOL", "BOTSUANA" = "BWA", "BRASIL" = "BRA", "BRUNEI" = "BRN",
  "BULGARIA" = "BGR", "BURKINA FASSO" = "BFA", "CABO VERDE" = "CPV", "CAMBOJA" = "KHM", "CANADA" = "CAN", "CHADE" = "TCD",
  "CHILE" = "CHL", "CHINA" = "CHN", "CHIPRE" = "CYP", "COMORES" = "COM", "CONGO" = "COG", "COREIA DO SUL" = "KOR",
  "COSTA DO MARFIM" = "CIV", "COSTA RICA" = "CRI", "CROACIA" = "HRV", "CUBA" = "CUB", "DJIBOUTI" = "DJI",
  "DOMINICA" = "DMA", "EGITO" = "EGY", "EL SALVADOR" = "SLV", "EMIRADOS ARABES UNIDOS" = "ARE", "EQUADOR" = "ECU",
  "ERITREIA" = "ERI", "ESLOVAQUIA" = "SVK", "ESPANHA" = "ESP", "ESTADOS UNIDOS DA AMERICA" = "USA", "FILIPINAS" = "PHL",
  "FORMOSA TAIWAN" = "TWN", "GANA" = "GHA", "GIBRALTAR" = "GIB", "GRANADA" = "GRD", "GUADALUPE" = "GLP", "GUAM" = "USA",
  "GUATEMALA" = "GTM", "GUIANA" = "GUY", "GUIANA FRANCESA" = "GUF", "HAITI" = "HTI", "HOLANDA" = "NLD", "HONDURAS" = "HND",
  "HONG KONG" = "HKG", "HUNGRIA" = "HUN", "ILHAS CANARIAS" = "ESP", "ILHAS CAYMAN" = "CYM", "ILHAS MARSHALL" = "MHL",
  "ILHAS TURCAS E CAICOS" = "TCA", "ILHAS VIRGENS AMERICANAS" = "USA", "INDIA" = "IND", "IRAQUE" = "IRQ", "IRLANDA" = "IRL",
  "ISRAEL" = "ISR", "ITALIA" = "ITA", "JAMAICA" = "JAM", "KOSOVO" = "XKX", "KUWAIT" = "KWT", "LAOS" = "LAO", "LESOTO" = "LSO",
  "LIBANO" = "LBN", "LIBIA" = "LBY", "LUXEMBURGO" = "LUX", "MACAU" = "MAC", "MADAGASCAR" = "MDG", "MALASIA" = "MYS",
  "MALAUI" = "MWI", "MALDIVAS" = "MDV", "MALI" = "MLI", "MALTA" = "MLT", "MARIANAS SETENTRIONAIS" = "USA", "MARROCOS" = "MAR",
  "MARTINICA" = "MTQ", "MAURICIA" = "MUS", "MAYOTTE" = "MYT", "MIANMAR" = "MMR", "MOLDAVIA" = "MDA", "MONTENEGRO" = "MNE",
  "MONTSERRAT" = "MSR", "NAMIBIA" = "NAM", "NAURU" = "NRU", "NEPAL" = "NPL", "NICARAGUA" = "NIC", "NIGER" = "NER",
  "NORUEGA" = "NOR", "PALAU" = "PLW", "PANAMA" = "PAN", "PARAGUAI" = "PRY", "PERU" = "PER", "PORTO RICO" = "USA",
  "PORTUGAL" = "PRT", "QATAR" = "QAT", "REINO UNIDO" = "GBR", "SEICHELES" = "SYC", "SENEGAL" = "SEN", "SERRA LEOA" = "SLE",
  "SINGAPURA" = "SGP", "SIRIA" = "SYR", "SOMALIA" = "SOM", "SRI LANKA" = "LKA", "SURINAME" = "SUR", "TIMOR LESTE" = "TLS",
  "TOGO" = "TGO", "TRINIDAD E TOBAGO" = "TTO", "TUNISIA" = "TUN", "TURQUIA" = "TUR", "TUVALU" = "TUV", "UGANDA" = "UGA",
  "URUGUAI" = "URY", "VENEZUELA" = "VEN", "ZIMBABUE" = "ZWE"
)

```

## Importação e Tratamento das Bases

```{r importacao-bases}

airports <- read_parquet("airports.parquet") |>
  rename(icao = sigla_icao_aera_dromo,
         iata = sigla_iata_aera_dromo,
         nome_aeroporto = nome_aera_dromo,
         municipio = munica_pio_aera_dromo,
         estado = estado_aera_dromo,
         pais = paa_s_aera_dromo,
         aeronave_critica = aeronave_cra_tica) |>
  mutate(latitude = as.numeric(str_replace(latitude, ",", ".")),
         longitude = as.numeric(str_replace(longitude, ",", ".")),
         across(where(is.character), ~ {
           x <- iconv(as.character(.x), from = "UTF-8", to = "latin1", sub = "")
           Encoding(x) <- "UTF-8"
           x
         })) |>
  mutate(pais_limpo = stringi::stri_trans_general(str_to_upper(str_squish(pais)), "Latin-ASCII") |>
           str_replace_all("[^A-Z0-9 ]", " ") |>
           str_squish(),
         iso_a3 = unname(pais_iso3[pais_limpo])) |>
  select(icao, iata, nome_aeroporto, municipio, estado, pais, iso_a3, aeronave_critica, latitude, longitude) |>
  set_variable_labels(icao = "Código ICAO do Aeródromo (4 Letras)",
                      iata = "Código IATA do Aeródromo (3 Letras)",
                      nome_aeroporto = "Nome oficial e completo do aeroporto",
                      municipio = "Município onde o aeródromo está localizado",
                      estado = "Unidade da Federação (UF)",
                      pais = "País de localização",
                      iso_a3 = "Código ISO-3 do País",
                      aeronave_critica = "Aeronave crítica para dimensionamento da infraestrutura do aeródromo",
                      latitude = "Latitude geográfica (graus decimais)",
                      longitude = "Longitude geográfica (graus decimais)")

rm(pais_iso3)

flights <- read_parquet("flights.parquet") |>
  rename(icao_empresa = sigla_icao_empresa_aa_c_rea,
         empresa = empresa_aa_c_rea,
         num_voo = n_aomero_voo,
         codigo_di = ca3digo_di,
         codigo_tipo_linha = ca3digo_tipo_linha,
         assentos = n_aomero_de_assentos,
         origem_icao = sigla_icao_aeroporto_origem,
         nome_origem = descri_a_a_o_aeroporto_origem,
         destino_icao = sigla_icao_aeroporto_destino,
         nome_destino = descri_a_a_o_aeroporto_destino,
         situacao = situa_a_a_o_voo,
         referencia = refer_aancia,
         situacao_partida = situa_a_a_o_partida,
         situacao_chegada = situa_a_a_o_chegada) |>
  mutate(partida_prevista = dmy_hm(partida_prevista),
         partida_real = dmy_hm(partida_real),
         chegada_prevista = dmy_hm(chegada_prevista),
         chegada_real = dmy_hm(chegada_real),
         assentos = as.numeric(assentos),
         atraso_partida_min = as.numeric(difftime(partida_real, partida_prevista, units = "mins")),
         atraso_chegada_min = as.numeric(difftime(chegada_real, chegada_prevista, units = "mins")),
         across(where(is.character), ~ {
           x <- iconv(as.character(.x), from = "UTF-8", to = "latin1", sub = "")
           Encoding(x) <- "UTF-8"
           x
         })) |>
  set_variable_labels(icao_empresa = "Sigla ICAO da Empresa Aérea",
                      empresa = "Nome da Empresa Aérea",
                      num_voo = "Número de identificação do voo",
                      codigo_di = "Código de Autorização de Voo (DI)",
                      codigo_tipo_linha  = "Código do Tipo de Linha",
                      modelo_equipamento = "Código do modelo da aeronave (Padrão ICAO)",
                      assentos = "Quantidade de assentos comercializados",
                      origem_icao = "Código ICAO do aeroporto de origem",
                      nome_origem = "Nome oficial do aeroporto de origem",
                      partida_prevista = "Data e hora previstas para a partida (Horário de Brasília)",
                      partida_real = "Data e hora reais da partida (Horário de Brasília)",
                      destino_icao = "Código ICAO do aeroporto de destino",
                      nome_destino = "Nome oficial do aeroporto de destino",
                      chegada_prevista = "Data e hora previstas para a chegada (Horário de Brasília)",
                      chegada_real = "Data e hora reais da chegada (Horário de Brasília)",
                      situacao = "Status final do voo (Realizado, Cancelado, etc)",
                      justificativa = "Justificativa para atraso ou cancelamento do voo",
                      referencia = "Data de referência do voo",
                      situacao_partida = "Categoria do status de partida (Antecipado, Pontual, Atraso, etc)",
                      situacao_chegada = "Categoria do status de chegada (Antecipado, Pontual, Atraso, etc)",
                      atraso_partida_min = "Atraso na partida em minutos (Real - Previsto)",
                      atraso_chegada_min = "Atraso na chegada em minutos (Real - Previsto)")

planes <- read_parquet("planes.parquet") |>
  rename(matricula = marca,
         uf_proprietario = sg_uf,
         cpf_cnpj_proprietario = cpf_cnpj,
         operador = nm_operador,
         cpf_cnpj_operador = cpf_cgc,
         cert_matricula = nr_cert_matricula,
         num_serie = nr_serie,
         categoria = cd_categoria,
         tipo = cd_tipo,
         modelo = ds_modelo,
         fabricante = nm_fabricante,
         classe = cd_cls,
         pmd = nr_pmd,
         icao_tipo = cd_tipo_icao,
         tripulacao_min = nr_tripulacao_min,
         passageiros_max = nr_passageiros_max,
         assentos = nr_assentos,
         ano_fabricacao = nr_ano_fabricacao,
         validade_iam = dt_validade_iam,
         validade_ca = dt_validade_ca,
         data_cancelamento = dt_canc,
         motivo_cancelamento = ds_motivo_canc,
         interdicao = cd_interdicao,
         marca_nac1 = cd_marca_nac1,
         marca_nac2 = cd_marca_nac2,
         marca_nac3 = cd_marca_nac3,
         marca_estrangeira = cd_marca_estrangeira,
         gravame = ds_gravame) |>
  mutate(pmd = as.numeric(pmd),
         tripulacao_min = as.numeric(tripulacao_min),
         passageiros_max = as.numeric(passageiros_max),
         assentos = as.numeric(assentos),
         ano_fabricacao = as.numeric(ano_fabricacao),
         matricula = str_replace(matricula, "^([A-Z]{2})([A-Z]{3})$", "\\1-\\2"),
         validade_iam = dmy(validade_iam),
         validade_ca = dmy(validade_ca),
         data_cancelamento = as_date(ymd_hms(data_cancelamento))) |>
  set_variable_labels(matricula = "Marca de Nacionalidade e Matrícula (ex: PR-GUK)",
                      proprietario = "Nome do Proprietário da Aeronave",
                      outros_proprietarios = "Nomes de outros proprietários registrados",
                      uf_proprietario = "Unidade da Federação (UF) do proprietário",
                      cpf_cnpj_proprietario = "CPF ou CNPJ do proprietário",
                      operador = "Nome do Operador (Companhia Aérea, Táxi Aéreo, etc.)",
                      outros_operadores = "Nomes de outros operadores registrados",
                      uf_operador = "Unidade da Federação do Operador",
                      cpf_cnpj_operador = "CPF ou CNPJ do operador",
                      cert_matricula = "Número do Certificado de Matrícula",
                      num_serie = "Número de série da aeronave",
                      categoria = "Categoria de Registro (ex: TPR = Transporte Regular)",
                      tipo = "Código do tipo de aeronave",
                      modelo = "Designação do Modelo Comercial da Aeronave",
                      fabricante = "Nome do Fabricante da Aeronave (ex: BOEING, AIRBUS)",
                      classe = "Classe da aeronave",
                      pmd = "Peso Máximo de Decolagem Aprovado (Kg)",
                      icao_tipo = "Código de Tipo ICAO (Cruza com 'modelo_equipamento' dos Voos)",
                      tripulacao_min = "Quantidade mínima de tripulantes exigida",
                      passageiros_max = "Número Máximo de Passageiros",
                      assentos = "Número Máximo de Assentos Aprovados",
                      ano_fabricacao = "Ano de Fabricação da Aeronave",
                      validade_iam = "Data de Validade da Inspeção Anual de Manutenção (IAM)",
                      validade_ca = "Data de Validade do Certificado de Aeronavegabilidade",
                      data_cancelamento = "Data em que a matrícula foi cancelada",
                      motivo_cancelamento = "Motivo do cancelamento da matrícula (se inativa)",
                      interdicao = "Situação de Interdição (N = Não, M = Manutenção, etc.)",
                      marca_nac1 = "Código de marca nacional anterior 1",
                      marca_nac2 = "Código de marca nacional anterior 2",
                      marca_nac3 = "Código de marca nacional anterior 3",
                      marca_estrangeira = "Marca estrangeira anterior utilizada pela aeronave",
                      gravame = "Descrição de gravames ou restrições financeiras e legais")

```

# Tópico 1: Base Analítica e Qualidade dos Dados

## Diagnóstico Inicial das Bases

```{r diagnostico-bases}

tibble(Base = c("airports", "flights", "planes"),
       dados = list(airports, flights, planes),
       Chaves_Principais = c("icao",
                             "origem_icao, destino_icao, num_voo",
                             "matricula, icao_tipo, modelo"),
       vars_criticas = list(c("icao", "estado", "pais", "latitude", "longitude"),
                            c("empresa", "origem_icao", "destino_icao", "partida_prevista",
                              "situacao", "assentos", "atraso_chegada_min", "justificativa"),
                            c("matricula", "icao_tipo", "modelo", "fabricante", "ano_fabricacao"))) |>
  mutate(Linhas = map_int(dados, nrow),
         Colunas = map_int(dados, ncol),
         Variaveis_Criticas = map_chr(vars_criticas, ~ paste(.x, collapse = ", ")),
         Ausencia_Media_Criticas = map2_dbl(dados, vars_criticas,
                                            ~ mean(map_dbl(.y, \(v) mean(is.na(.x[[v]]))))),
         Variaveis_Alerta = map2_chr(dados, vars_criticas,
                                     ~ {
                                       alertas <- .y[map_dbl(.y, \(v) mean(is.na(.x[[v]]))) >= 0.9]
                                       if (length(alertas) == 0) "Sem alerta" else paste(alertas, collapse = ", ")
                                     })) |>
  select(Base, Linhas, Colunas, Chaves_Principais, Variaveis_Criticas,
         Ausencia_Media_Criticas, Variaveis_Alerta) |>
  gt() |>
  tab_header(title = md("**Diagnóstico Inicial das Bases**"),
             subtitle = "Cobertura, chaves e ausência nas variáveis centrais do trabalho") |>
  cols_label(Linhas = "Linhas",
             Colunas = "Colunas",
             Chaves_Principais = "Chaves Principais",
             Variaveis_Criticas = "Variáveis Críticas",
             Ausencia_Media_Criticas = "NAs Médios",
             Variaveis_Alerta = "Alerta Metodológico") |>
  fmt_number(columns = c(Linhas, Colunas), decimals = 0, sep_mark = ".", dec_mark = ",") |>
  fmt_percent(columns = Ausencia_Media_Criticas, decimals = 1, dec_mark = ",", sep_mark = ".") |>
  cols_align(align = "center", columns = c(Linhas, Colunas, Ausencia_Media_Criticas)) |>
  gt_color_rows(columns = Ausencia_Media_Criticas, palette = c("#ffffff", "#E64E53"), domain = c(0, 1)) |>
  tab_source_note(source_note = "Fonte: ANAC | Elaboração Própria") |>
  tab_options(heading.align = "left",
              column_labels.font.weight = "bold",
              column_labels.border.top.width = px(3),
              column_labels.border.top.color = "#E3120B",
              table.border.bottom.color = "black",
              table_body.hlines.color = "#ececec",
              table.border.top.style = "hidden")

```

## Criação da Base Analítica de Voos

```{r base-voos}

voos <- flights |>
  mutate(situacao_norm = str_to_upper(str_squish(stringi::stri_trans_general(situacao, "Latin-ASCII"))),
         codigo_linha_norm = str_to_upper(str_squish(codigo_tipo_linha)),
         cancelado = replace_na(str_detect(situacao_norm, "CANCEL"), FALSE),
         realizado_situacao = replace_na(situacao_norm == "REALIZADO", FALSE),
         voo_realizado = realizado_situacao | (!cancelado & !is.na(partida_real) & !is.na(chegada_real)),
         status_metodologico = case_when(cancelado ~ "Cancelado",
                                         voo_realizado ~ "Realizado",
                                         TRUE ~ "Outro/Indefinido"),
         mes = floor_date(partida_prevista, "month"),
         mes_nome = month(partida_prevista, label = TRUE, abbr = FALSE),
         dia_semana = wday(partida_prevista, label = TRUE, abbr = FALSE, week_start = 1),
         hora_partida_prevista = hour(partida_prevista),
         turno = case_when(hora_partida_prevista >= 0 & hora_partida_prevista < 6 ~ "Madrugada",
                           hora_partida_prevista >= 6 & hora_partida_prevista < 12 ~ "Manhã",
                           hora_partida_prevista >= 12 & hora_partida_prevista < 18 ~ "Tarde",
                           hora_partida_prevista >= 18 ~ "Noite",
                           TRUE ~ NA_character_),
         turno = factor(turno, levels = c("Madrugada", "Manhã", "Tarde", "Noite")),
         tipo_linha = case_when(is.na(codigo_linha_norm) ~ "Não informado",
                                str_detect(codigo_linha_norm, "^I|^X|^G|INT") ~ "Internacional",
                                TRUE ~ "Doméstica"),
         rota = paste(origem_icao, destino_icao, sep = " -> "),
         atraso_relevante_chegada = if_else(voo_realizado & !is.na(atraso_chegada_min),
                                            atraso_chegada_min > 15, NA)) |>
  left_join(airports |>
              select(icao,
                     estado_origem = estado,
                     pais_origem = pais,
                     iso_a3_origem = iso_a3,
                     latitude_origem = latitude,
                     longitude_origem = longitude),
            by = c("origem_icao" = "icao")) |>
  left_join(airports |>
              select(icao,
                     estado_destino = estado,
                     pais_destino = pais,
                     iso_a3_destino = iso_a3,
                     latitude_destino = latitude,
                     longitude_destino = longitude),
            by = c("destino_icao" = "icao")) |>
  mutate(regiao_origem = case_when(estado_origem %in% c("AL", "BA", "CE", "MA", "PB", "PE", "PI", "RN", "SE") ~ "Nordeste",
                                   estado_origem %in% c("AC", "AP", "AM", "PA", "RO", "RR", "TO") ~ "Norte",
                                   estado_origem %in% c("DF", "GO", "MT", "MS") ~ "Centro-Oeste",
                                   estado_origem %in% c("MG", "ES", "RJ", "SP") ~ "Sudeste",
                                   estado_origem %in% c("RS", "PR", "SC") ~ "Sul",
                                   TRUE ~ NA_character_),
         regiao_destino = case_when(estado_destino %in% c("AL", "BA", "CE", "MA", "PB", "PE", "PI", "RN", "SE") ~ "Nordeste",
                                    estado_destino %in% c("AC", "AP", "AM", "PA", "RO", "RR", "TO") ~ "Norte",
                                    estado_destino %in% c("DF", "GO", "MT", "MS") ~ "Centro-Oeste",
                                    estado_destino %in% c("MG", "ES", "RJ", "SP") ~ "Sudeste",
                                    estado_destino %in% c("RS", "PR", "SC") ~ "Sul",
                                    TRUE ~ NA_character_)) |>
  set_variable_labels(cancelado = "Indicador binário de cancelamento (TRUE = cancelado)",
                      voo_realizado = "Indicador binário de voo efetivamente realizado",
                      status_metodologico = "Classificação metodológica do registro (Realizado, Cancelado, Outro)",
                      mes = "Mês de referência da partida prevista (1º dia do mês)",
                      mes_nome = "Nome do mês de partida",
                      dia_semana = "Dia da semana da partida prevista",
                      turno = "Turno da partida prevista (Madrugada, Manhã, Tarde, Noite)",
                      tipo_linha = "Classificação do tipo de linha (Doméstica, Internacional)",
                      rota = "Identificador da rota no formato origem -> destino",
                      atraso_relevante_chegada = "Indicador de atraso de chegada superior a 15 minutos",
                      regiao_origem = "Região do aeroporto de origem (Brasil)",
                      regiao_destino = "Região do aeroporto de destino (Brasil)") |>
  glimpse()

```

## Classificação Metodológica dos Voos

```{r classificacao-voos}

voos |>
  count(status_metodologico, situacao, name = "voos") |>
  mutate(participacao = voos / sum(voos),
         decisao = case_when(status_metodologico == "Realizado" ~ "Entra na análise de atraso",
                             status_metodologico == "Cancelado" ~ "Entra na análise de cancelamento",
                             TRUE ~ "Mantido apenas no diagnóstico de status")) |>
  arrange(status_metodologico, desc(voos)) |>
  gt(groupname_col = "status_metodologico") |>
  tab_header(title = md("**Classificação Metodológica dos Voos**"),
             subtitle = "Separação entre registros usados para atraso e para cancelamento") |>
  cols_label(situacao = "Situação Original",
             voos = "Voos",
             participacao = "Participação",
             decisao = "Decisão") |>
  fmt_number(columns = voos, decimals = 0, sep_mark = ".", dec_mark = ",") |>
  fmt_percent(columns = participacao, decimals = 1, dec_mark = ",", sep_mark = ".") |>
  cols_align(align = "center", columns = c(voos, participacao)) |>
  tab_source_note(source_note = "Fonte: ANAC | Elaboração Própria") |>
  tab_options(heading.align = "left",
              column_labels.font.weight = "bold",
              column_labels.border.top.width = px(3),
              column_labels.border.top.color = "#E3120B",
              table.border.bottom.color = "black",
              table_body.hlines.color = "#ececec",
              table.border.top.style = "hidden")

```

## Auditoria dos Desfechos

```{r auditoria-desfechos}

voos |>
  select(atraso_partida_min, atraso_chegada_min) |>
  pivot_longer(everything(), names_to = "Variavel", values_to = "valor") |>
  summarise(Percentual_NAs = mean(is.na(valor)),
            Minimo = min(valor, na.rm = TRUE),
            Mediana = median(valor, na.rm = TRUE),
            Media = mean(valor, na.rm = TRUE),
            P95 = as.numeric(quantile(valor, 0.95, na.rm = TRUE)),
            P99 = as.numeric(quantile(valor, 0.99, na.rm = TRUE)),
            Maximo = max(valor, na.rm = TRUE),
            .by = Variavel) |>
  bind_rows(voos |>
              summarise(Variavel = "situacao",
                        Percentual_NAs = mean(is.na(situacao)),
                        Valores_Distintos = n_distinct(situacao, na.rm = TRUE))) |>
  gt() |>
  tab_header(title = md("**Auditoria dos Desfechos**"),
             subtitle = "Ausência, dispersão e extremos nas variáveis de atraso e status") |>
  cols_label(Percentual_NAs = "NAs",
             Minimo = "Mínimo",
             Mediana = "Mediana",
             Media = "Média",
             Maximo = "Máximo") |>
  fmt_percent(columns = Percentual_NAs, decimals = 1, dec_mark = ",", sep_mark = ".") |>
  fmt_number(columns = c(Minimo, Mediana, Media, P95, P99, Maximo),
             decimals = 1, dec_mark = ",", sep_mark = ".") |>
  fmt_number(columns = Valores_Distintos, decimals = 0, sep_mark = ".", dec_mark = ",") |>
  cols_align(align = "center",
             columns = c(Percentual_NAs, Minimo, Mediana, Media, P95, P99, Maximo, Valores_Distintos)) |>
  gt_color_rows(columns = Percentual_NAs, palette = c("#ffffff", "#E64E53"), domain = c(0, 1)) |>
  tab_source_note(source_note = "Fonte: ANAC | Elaboração Própria") |>
  tab_options(heading.align = "left",
              column_labels.font.weight = "bold",
              column_labels.border.top.width = px(3),
              column_labels.border.top.color = "#E3120B",
              table.border.bottom.color = "black",
              table_body.hlines.color = "#ececec",
              table.border.top.style = "hidden")

```

## Validação das Chaves com Aeroportos

```{r validacao-chaves}

tibble(Chave = c("Origem", "Destino"),
       Voos = nrow(voos),
       Correspondencias = c(sum(!is.na(voos$estado_origem)),
                            sum(!is.na(voos$estado_destino))),
       Coordenadas_Validas = c(sum(!is.na(voos$latitude_origem) &
                                     !is.na(voos$longitude_origem)),
                               sum(!is.na(voos$latitude_destino) &
                                     !is.na(voos$longitude_destino)))) |>
  mutate(Taxa_Correspondencia = Correspondencias / Voos,
         Taxa_Coordenadas = Coordenadas_Validas / Voos,
         Percentual_Perda = 1 - Taxa_Coordenadas) |>
  gt() |>
  tab_header(title = md("**Validação das Chaves com Aeroportos**"),
             subtitle = "Cobertura de estados e coordenadas para origem e destino") |>
  cols_label(Chave = "Chave",
             Voos = "Voos",
             Correspondencias = "Correspondências",
             Coordenadas_Validas = "Coordenadas Válidas",
             Taxa_Correspondencia = "Taxa de Correspondência",
             Taxa_Coordenadas = "Taxa com Coordenadas",
             Percentual_Perda = "Perda") |>
  fmt_number(columns = c(Voos, Correspondencias, Coordenadas_Validas),
             decimals = 0, sep_mark = ".", dec_mark = ",") |>
  fmt_percent(columns = c(Taxa_Correspondencia, Taxa_Coordenadas, Percentual_Perda),
              decimals = 1, dec_mark = ",", sep_mark = ".") |>
  cols_align(align = "center",
             columns = c(Voos, Correspondencias, Coordenadas_Validas,
                         Taxa_Correspondencia, Taxa_Coordenadas, Percentual_Perda)) |>
  tab_source_note(source_note = "Fonte: ANAC | Elaboração Própria") |>
  tab_options(heading.align = "left",
              column_labels.font.weight = "bold",
              column_labels.border.top.width = px(3),
              column_labels.border.top.color = "#E3120B",
              table.border.bottom.color = "black",
              table_body.hlines.color = "#ececec",
              table.border.top.style = "hidden")

```

# Tópico 2: Definição dos Desfechos de Performance

## Indicador de Atraso Relevante

```{r indicador-atraso}

voos_real <- voos |>
  filter(voo_realizado, !is.na(atraso_chegada_min)) |>
  set_variable_labels(atraso_relevante_chegada = "Atraso de chegada superior a 15 minutos (indicador binário)",
                      atraso_chegada_min = "Minutos de atraso de chegada (Real - Previsto)")

voos_real |>
  summarise(voos_realizados = n(),
            atrasos_relevantes = sum(atraso_relevante_chegada, na.rm = TRUE),
            pct_atraso_relevante = mean(atraso_relevante_chegada, na.rm = TRUE)) |>
  gt() |>
  tab_header(title = md("**Indicador de Atraso Relevante de Chegada**"),
             subtitle = "Voos realizados com atraso de chegada superior a 15 minutos") |>
  cols_label(voos_realizados = "Voos Realizados",
             atrasos_relevantes = "Atrasos Relevantes",
             pct_atraso_relevante = "Percentual") |>
  fmt_number(columns = c(voos_realizados, atrasos_relevantes),
             decimals = 0, sep_mark = ".", dec_mark = ",") |>
  fmt_percent(columns = pct_atraso_relevante, decimals = 1, dec_mark = ",", sep_mark = ".") |>
  cols_align(align = "center",
             columns = c(voos_realizados, atrasos_relevantes, pct_atraso_relevante)) |>
  tab_source_note(source_note = "Fonte: ANAC | Elaboração Própria") |>
  tab_options(heading.align = "left",
              column_labels.font.weight = "bold",
              column_labels.border.top.width = px(3),
              column_labels.border.top.color = "#E3120B",
              table.border.bottom.color = "black",
              table_body.hlines.color = "#ececec",
              table.border.top.style = "hidden")

```

## Indicador de Cancelamento

```{r indicador-cancelamento}

voos |>
  count(situacao, cancelado, name = "voos") |>
  mutate(participacao = voos / sum(voos)) |>
  arrange(desc(voos)) |>
  gt() |>
  tab_header(title = md("**Codificação Observada de Situação do Voo**"),
             subtitle = "Validação antes do cálculo da taxa de cancelamento") |>
  cols_label(situacao = "Situação",
             cancelado = "Classificado como Cancelado",
             voos = "Voos",
             participacao = "Participação") |>
  fmt_number(columns = voos, decimals = 0, sep_mark = ".", dec_mark = ",") |>
  fmt_percent(columns = participacao, decimals = 1, dec_mark = ",", sep_mark = ".") |>
  cols_align(align = "center", columns = c(cancelado, voos, participacao)) |>
  tab_source_note(source_note = "Fonte: ANAC | Elaboração Própria") |>
  tab_options(heading.align = "left",
              column_labels.font.weight = "bold",
              column_labels.border.top.width = px(3),
              column_labels.border.top.color = "#E3120B",
              table.border.bottom.color = "black",
              table_body.hlines.color = "#ececec",
              table.border.top.style = "hidden")

voos |>
  summarise(total_voos = n(),
            voos_cancelados = sum(cancelado, na.rm = TRUE),
            taxa_cancelamento = mean(cancelado, na.rm = TRUE)) |>
  gt() |>
  tab_header(title = md("**Indicador Geral de Cancelamento**"),
             subtitle = "Taxa geral de voos classificados como cancelados") |>
  cols_label(total_voos = "Total de Voos",
             voos_cancelados = "Voos Cancelados",
             taxa_cancelamento = "Taxa") |>
  fmt_number(columns = c(total_voos, voos_cancelados),
             decimals = 0, sep_mark = ".", dec_mark = ",") |>
  fmt_percent(columns = taxa_cancelamento, decimals = 1, dec_mark = ",", sep_mark = ".") |>
  cols_align(align = "center", columns = c(total_voos, voos_cancelados, taxa_cancelamento)) |>
  tab_source_note(source_note = "Fonte: ANAC | Elaboração Própria") |>
  tab_options(heading.align = "left",
              column_labels.font.weight = "bold",
              column_labels.border.top.width = px(3),
              column_labels.border.top.color = "#E3120B",
              table.border.bottom.color = "black",
              table_body.hlines.color = "#ececec",
              table.border.top.style = "hidden")

```

## Decomposição do Atraso: Média, Mediana e Indicador Binário

```{r decomposicao-atrasos}

voos_real |>
  summarise(`Média do Atraso de Chegada` = mean(atraso_chegada_min, na.rm = TRUE),
            `Mediana do Atraso de Chegada` = median(atraso_chegada_min, na.rm = TRUE),
            `Atraso Relevante de Chegada` = mean(atraso_relevante_chegada, na.rm = TRUE)) |>
  pivot_longer(everything(), names_to = "Metrica", values_to = "Valor") |>
  mutate(Unidade = if_else(str_detect(Metrica, "Relevante"), "Percentual", "Minutos")) |>
  ggplot(aes(Metrica, Valor, fill = Metrica)) +
  geom_col(show.legend = FALSE, width = 0.65) +
  facet_wrap(~ Unidade, scales = "free_y") +
  scale_econ(aes = "fill", scheme = "web") +
  scale_y_continuous(labels = fmt_lab("number")) +
  labs(title = "Decomposição do Atraso: Média, Mediana e Indicador Binário",
       subtitle = "Atrasos extremos afetam a média; o corte de 15 minutos resume relevância operacional",
       caption = "Fonte: ANAC | Elaboração Própria") +
  theme_econ_base() +
  theme(axis.text.x = element_text(angle = 20, hjust = 1))

```

## Quadro Metodológico dos Desfechos

```{r quadro-desfechos}

tribble(
  ~ Desfecho,                     ~ Definicao,                              ~ Unidade_Analise,                       ~ Base_Usada,        ~ Limitacao,
  "Atraso relevante de chegada",  "atraso_chegada_min > 15",                "Voos realizados com atraso observado",  "voos_real",         "Não inclui voos cancelados e depende de horários reais preenchidos",
  "Cancelamento",                 "situacao classificada como cancelada",   "Todos os registros de voos",            "voos",              "Não informa a causa do cancelamento quando justificativa está ausente"
) |>
  gt() |>
  tab_header(title = md("**Quadro Metodológico dos Desfechos**"),
             subtitle = "Métricas que organizam a narrativa do relatório") |>
  cols_label(Definicao = "Definição",
             Unidade_Analise = "Unidade de Análise",
             Base_Usada = "Base Usada",
             Limitacao = "Limitação") |>
  cols_align(align = "left",
             columns = c(Desfecho, Definicao, Unidade_Analise, Base_Usada, Limitacao)) |>
  tab_source_note(source_note = "Fonte: ANAC | Elaboração Própria") |>
  tab_options(heading.align = "left",
              column_labels.font.weight = "bold",
              column_labels.border.top.width = px(3),
              column_labels.border.top.color = "#E3120B",
              table.border.bottom.color = "black",
              table_body.hlines.color = "#ececec",
              table.border.top.style = "hidden")

```

# Tópico 3: Diagnóstico Geral da Operação em 2023

## Painel Geral da Operação

```{r painel-geral}

voos |>
  filter(year(partida_prevista) == 2023 | is.na(partida_prevista)) |>
  summarise(`Total de Voos` = n(),
            `Voos Realizados` = sum(voo_realizado, na.rm = TRUE),
            `Voos Cancelados` = sum(cancelado, na.rm = TRUE),
            Companhias = n_distinct(empresa, na.rm = TRUE),
            `Aeroportos de Origem` = n_distinct(origem_icao, na.rm = TRUE),
            Rotas = n_distinct(rota, na.rm = TRUE),
            `Assentos Ofertados` = sum(assentos, na.rm = TRUE),
            `Modelos de Equipamento` = n_distinct(modelo_equipamento, na.rm = TRUE)) |>
  pivot_longer(everything(), names_to = "Indicador", values_to = "Valor") |>
  gt() |>
  tab_header(title = md("**Painel Geral da Operação em 2023**"),
             subtitle = "Escala e complexidade da base analisada") |>
  fmt_number(columns = Valor, decimals = 0, sep_mark = ".", dec_mark = ",") |>
  cols_align(align = "left", columns = Indicador) |>
  cols_align(align = "right", columns = Valor) |>
  tab_source_note(source_note = "Fonte: ANAC | Elaboração Própria") |>
  tab_options(heading.align = "left",
              column_labels.font.weight = "bold",
              column_labels.border.top.width = px(3),
              column_labels.border.top.color = "#E3120B",
              table.border.bottom.color = "black",
              table_body.hlines.color = "#ececec",
              table.border.top.style = "hidden")

```

## Principais Companhias por Volume de Voos

```{r ranking-empresas}

rk_emp <- voos |>
  drop_na(empresa) |>
  summarise(voos = n(),
            assentos = sum(assentos, na.rm = TRUE),
            .by = empresa) |>
  mutate(part_voos = voos / sum(voos),
         part_assentos = assentos / sum(assentos)) |>
  arrange(desc(voos)) |>
  slice_head(n = 10)

rk_emp |>
  mutate(empresa = fct_reorder(empresa, voos)) |>
  ggplot(aes(voos, empresa)) +
  geom_col(fill = pal["blue1"], width = 0.7, alpha = 0.9) +
  scale_x_continuous(labels = fmt_lab("number")) +
  labs(title = "Principais Companhias por Volume de Voos",
       subtitle = "Top 10 empresas por volume total de voos registrados",
       caption = "Fonte: ANAC | Elaboração Própria") +
  theme_econ_base()

rk_emp |>
  gt() |>
  tab_header(title = md("**Principais Companhias por Volume**"),
             subtitle = "Voos, assentos ofertados e participação no total") |>
  cols_label(empresa = "Companhia",
             voos = "Voos",
             assentos = "Assentos Ofertados",
             part_voos = "Part. Voos",
             part_assentos = "Part. Assentos") |>
  fmt_number(columns = c(voos, assentos), decimals = 0, sep_mark = ".", dec_mark = ",") |>
  fmt_percent(columns = c(part_voos, part_assentos), decimals = 1, dec_mark = ",", sep_mark = ".") |>
  cols_align(align = "left", columns = empresa) |>
  cols_align(align = "center", columns = c(voos, assentos, part_voos, part_assentos)) |>
  tab_source_note(source_note = "Fonte: ANAC | Elaboração Própria") |>
  tab_options(heading.align = "left",
              column_labels.font.weight = "bold",
              column_labels.border.top.width = px(3),
              column_labels.border.top.color = "#E3120B",
              table.border.bottom.color = "black",
              table_body.hlines.color = "#ececec",
              table.border.top.style = "hidden")

```

## Principais Aeroportos de Origem por Partidas

```{r ranking-aeroportos}

rk_orig <- voos |>
  drop_na(origem_icao) |>
  summarise(partidas = n(),
            assentos = sum(assentos, na.rm = TRUE),
            nome_origem = first(nome_origem[!is.na(nome_origem)], default = NA_character_),
            .by = origem_icao) |>
  mutate(part_partidas = partidas / sum(partidas)) |>
  arrange(desc(partidas)) |>
  slice_head(n = 15)

rk_orig |>
  mutate(origem_icao = fct_reorder(origem_icao, partidas)) |>
  ggplot(aes(partidas, origem_icao)) +
  geom_col(fill = pal["blue1"], width = 0.7, alpha = 0.9) +
  scale_x_continuous(labels = fmt_lab("number")) +
  labs(title = "Principais Aeroportos de Origem por Partidas",
       subtitle = "Top 15 origens por número total de partidas registradas",
       caption = "Fonte: ANAC | Elaboração Própria") +
  theme_econ_base()

rk_orig |>
  select(origem_icao, nome_origem, partidas, assentos, part_partidas) |>
  gt() |>
  tab_header(title = md("**Principais Aeroportos de Origem**"),
             subtitle = "Volume e capacidade ofertada como contexto para as análises de desempenho") |>
  cols_label(origem_icao = "Origem",
             nome_origem = "Aeroporto",
             partidas = "Partidas",
             assentos = "Assentos Ofertados",
             part_partidas = "Part. Partidas") |>
  fmt_number(columns = c(partidas, assentos), decimals = 0, sep_mark = ".", dec_mark = ",") |>
  fmt_percent(columns = part_partidas, decimals = 1, dec_mark = ",", sep_mark = ".") |>
  cols_align(align = "left", columns = nome_origem) |>
  cols_align(align = "center", columns = c(origem_icao, partidas, assentos, part_partidas)) |>
  tab_source_note(source_note = "Fonte: ANAC | Elaboração Própria") |>
  tab_options(heading.align = "left",
              column_labels.font.weight = "bold",
              column_labels.border.top.width = px(3),
              column_labels.border.top.color = "#E3120B",
              table.border.bottom.color = "black",
              table_body.hlines.color = "#ececec",
              table.border.top.style = "hidden")

```

## Top 20 Rotas Mais Voadas

```{r rotas-mais-voadas}

voos |>
  drop_na(origem_icao, destino_icao) |>
  summarise(voos = n(),
            assentos = sum(assentos, na.rm = TRUE),
            atraso_medio_chegada = mean(atraso_chegada_min[voo_realizado], na.rm = TRUE),
            pct_atraso_relevante = mean(atraso_relevante_chegada, na.rm = TRUE),
            taxa_cancelamento = mean(cancelado, na.rm = TRUE),
            .by = c(rota, origem_icao, destino_icao, nome_origem, nome_destino)) |>
  arrange(desc(voos)) |>
  slice_head(n = 20) |>
  select(rota, nome_origem, nome_destino, voos, assentos, atraso_medio_chegada,
         pct_atraso_relevante, taxa_cancelamento) |>
  gt() |>
  tab_header(title = md("**Top 20 Rotas Mais Voadas**"),
             subtitle = "Volume acompanhado de atraso relevante e cancelamento") |>
  cols_label(rota = "Rota",
             nome_origem = "Origem",
             nome_destino = "Destino",
             voos = "Voos",
             assentos = "Assentos",
             atraso_medio_chegada = "Atraso Médio",
             pct_atraso_relevante = "Atraso Relevante",
             taxa_cancelamento = "Cancelamento") |>
  fmt_number(columns = c(voos, assentos), decimals = 0, sep_mark = ".", dec_mark = ",") |>
  fmt_number(columns = atraso_medio_chegada, decimals = 1, dec_mark = ",", sep_mark = ".") |>
  fmt_percent(columns = c(pct_atraso_relevante, taxa_cancelamento),
              decimals = 1, dec_mark = ",", sep_mark = ".") |>
  cols_align(align = "left", columns = c(nome_origem, nome_destino)) |>
  cols_align(align = "center",
             columns = c(rota, voos, assentos, atraso_medio_chegada,
                         pct_atraso_relevante, taxa_cancelamento)) |>
  tab_source_note(source_note = "Fonte: ANAC | Elaboração Própria") |>
  tab_options(heading.align = "left",
              column_labels.font.weight = "bold",
              column_labels.border.top.width = px(3),
              column_labels.border.top.color = "#E3120B",
              table.border.bottom.color = "black",
              table_body.hlines.color = "#ececec",
              table.border.top.style = "hidden")

```

## Sazonalidade Mensal da Operação Aérea em 2023

```{r sazonalidade-operacao}

voos |>
  filter(year(partida_prevista) == 2023) |>
  summarise(voos = n(),
            realizados = sum(voo_realizado, na.rm = TRUE),
            cancelados = sum(cancelado, na.rm = TRUE),
            .by = mes) |>
  arrange(mes) |>
  pivot_longer(-mes, names_to = "indicador", values_to = "valor") |>
  ggplot(aes(mes, valor, colour = indicador)) +
  geom_line(linewidth = 0.9) +
  geom_point(size = 1.8) +
  scale_y_continuous(labels = fmt_lab("number")) +
  scale_econ(aes = "colour", scheme = "web") +
  labs(title = "Sazonalidade Mensal da Operação Aérea em 2023",
       subtitle = "Volume total, voos realizados e cancelamentos ao longo do ano",
       caption = "Fonte: ANAC | Elaboração Própria") +
  theme_econ_base()

```

# Tópico 4: Fatores Associados a Atrasos

## Distribuição dos Atrasos de Chegada

```{r distribuicao-atrasos}

voos_real |>
  filter(between(atraso_chegada_min, -30, 150)) |>
  ggplot(aes(atraso_chegada_min)) +
  geom_density(fill = pal["blue1"], colour = NA, alpha = 0.75) +
  geom_vline(xintercept = 15, colour = pal["econ_red"], linewidth = 0.7) +
  scale_x_continuous(labels = fmt_lab("number")) +
  labs(title = "Distribuição dos Atrasos de Chegada",
       subtitle = "Janela visual entre -30 e 150 minutos; valores extremos permanecem documentados na tabela",
       caption = "Fonte: ANAC | Elaboração Própria") +
  theme_econ_base()

voos_real |>
  summarise(voos = n(),
            minimo = min(atraso_chegada_min, na.rm = TRUE),
            p01 = as.numeric(quantile(atraso_chegada_min, 0.01, na.rm = TRUE)),
            mediana = median(atraso_chegada_min, na.rm = TRUE),
            media = mean(atraso_chegada_min, na.rm = TRUE),
            p95 = as.numeric(quantile(atraso_chegada_min, 0.95, na.rm = TRUE)),
            p99 = as.numeric(quantile(atraso_chegada_min, 0.99, na.rm = TRUE)),
            maximo = max(atraso_chegada_min, na.rm = TRUE),
            pct_atraso_relevante = mean(atraso_relevante_chegada, na.rm = TRUE)) |>
  gt() |>
  tab_header(title = md("**Estatísticas dos Atrasos de Chegada**"),
             subtitle = "Resumo completo dos voos realizados com atraso observado") |>
  cols_label(voos = "Voos",
             minimo = "Mínimo",
             p01 = "P01",
             mediana = "Mediana",
             media = "Média",
             p95 = "P95",
             p99 = "P99",
             maximo = "Máximo",
             pct_atraso_relevante = "Atraso Relevante") |>
  fmt_number(columns = c(voos, minimo, p01, mediana, media, p95, p99, maximo),
             decimals = 1, dec_mark = ",", sep_mark = ".") |>
  fmt_percent(columns = pct_atraso_relevante, decimals = 1, dec_mark = ",", sep_mark = ".") |>
  cols_align(align = "center",
             columns = c(voos, minimo, p01, mediana, media, p95, p99, maximo, pct_atraso_relevante)) |>
  tab_source_note(source_note = "Fonte: ANAC | Elaboração Própria") |>
  tab_options(heading.align = "left",
              column_labels.font.weight = "bold",
              column_labels.border.top.width = px(3),
              column_labels.border.top.color = "#E3120B",
              table.border.bottom.color = "black",
              table_body.hlines.color = "#ececec",
              table.border.top.style = "hidden")

```

## Atraso Relevante por Companhia

```{r atraso-companhia}

voos_real |>
  drop_na(empresa) |>
  summarise(voos_realizados = n(),
            atraso_medio = mean(atraso_chegada_min, na.rm = TRUE),
            atraso_mediano = median(atraso_chegada_min, na.rm = TRUE),
            pct_atraso_relevante = mean(atraso_relevante_chegada, na.rm = TRUE),
            .by = empresa) |>
  filter(voos_realizados >= 1000) |>
  arrange(desc(pct_atraso_relevante)) |>
  slice_head(n = 15) |>
  gt() |>
  tab_header(title = md("**Atraso Relevante por Companhia**"),
             subtitle = "Empresas com pelo menos 1.000 voos realizados") |>
  cols_label(empresa = "Companhia",
             voos_realizados = "Voos Realizados",
             atraso_medio = "Média",
             atraso_mediano = "Mediana",
             pct_atraso_relevante = "Atraso Relevante") |>
  fmt_number(columns = voos_realizados, decimals = 0, sep_mark = ".", dec_mark = ",") |>
  fmt_number(columns = c(atraso_medio, atraso_mediano),
             decimals = 1, dec_mark = ",", sep_mark = ".") |>
  fmt_percent(columns = pct_atraso_relevante, decimals = 1, dec_mark = ",", sep_mark = ".") |>
  cols_align(align = "left", columns = empresa) |>
  cols_align(align = "center",
             columns = c(voos_realizados, atraso_medio, atraso_mediano, pct_atraso_relevante)) |>
  gt_color_rows(columns = pct_atraso_relevante, palette = c("#ffffff", "#E64E53")) |>
  tab_source_note(source_note = "Fonte: ANAC | Elaboração Própria") |>
  tab_options(heading.align = "left",
              column_labels.font.weight = "bold",
              column_labels.border.top.width = px(3),
              column_labels.border.top.color = "#E3120B",
              table.border.bottom.color = "black",
              table_body.hlines.color = "#ececec",
              table.border.top.style = "hidden")

```

## Atraso Relevante por Aeroporto de Origem

```{r atraso-aeroporto}

voos_real |>
  drop_na(origem_icao) |>
  summarise(voos_realizados = n(),
            nome_origem = first(nome_origem[!is.na(nome_origem)], default = NA_character_),
            atraso_medio = mean(atraso_chegada_min, na.rm = TRUE),
            atraso_mediano = median(atraso_chegada_min, na.rm = TRUE),
            pct_atraso_relevante = mean(atraso_relevante_chegada, na.rm = TRUE),
            .by = origem_icao) |>
  filter(voos_realizados >= 1000) |>
  arrange(desc(pct_atraso_relevante)) |>
  slice_head(n = 15) |>
  gt() |>
  tab_header(title = md("**Atraso Relevante por Aeroporto de Origem**"),
             subtitle = "Aeroportos com mais de 1.000 voos realizados") |>
  cols_label(origem_icao = "Origem",
             nome_origem = "Aeroporto",
             voos_realizados = "Voos Realizados",
             atraso_medio = "Média",
             atraso_mediano = "Mediana",
             pct_atraso_relevante = "Atraso Relevante") |>
  fmt_number(columns = voos_realizados, decimals = 0, sep_mark = ".", dec_mark = ",") |>
  fmt_number(columns = c(atraso_medio, atraso_mediano),
             decimals = 1, dec_mark = ",", sep_mark = ".") |>
  fmt_percent(columns = pct_atraso_relevante, decimals = 1, dec_mark = ",", sep_mark = ".") |>
  cols_align(align = "left", columns = nome_origem) |>
  cols_align(align = "center",
             columns = c(origem_icao, voos_realizados, atraso_medio,
                         atraso_mediano, pct_atraso_relevante)) |>
  gt_color_rows(columns = pct_atraso_relevante, palette = c("#ffffff", "#E64E53")) |>
  tab_source_note(source_note = "Fonte: ANAC | Elaboração Própria") |>
  tab_options(heading.align = "left",
              column_labels.font.weight = "bold",
              column_labels.border.top.width = px(3),
              column_labels.border.top.color = "#E3120B",
              table.border.bottom.color = "black",
              table_body.hlines.color = "#ececec",
              table.border.top.style = "hidden")

```

## Atraso Relevante por Turno de Partida

```{r atraso-turno}

voos_real |>
  drop_na(turno) |>
  summarise(voos_realizados = n(),
            pct_atraso_relevante = mean(atraso_relevante_chegada, na.rm = TRUE),
            atraso_medio = mean(atraso_chegada_min, na.rm = TRUE),
            .by = turno) |>
  ggplot(aes(turno, pct_atraso_relevante, fill = turno)) +
  geom_col(show.legend = FALSE, width = 0.7) +
  scale_y_continuous(labels = fmt_lab("percent")) +
  scale_econ(aes = "fill", scheme = "web") +
  labs(title = "Atraso Relevante por Turno de Partida",
       subtitle = "Percentual de voos realizados com chegada mais de 15 minutos atrasada",
       caption = "Fonte: ANAC | Elaboração Própria") +
  theme_econ_base()

```

## Sazonalidade Mensal do Atraso Relevante

```{r sazonalidade-atraso}

voos_real |>
  filter(year(mes) == 2023) |>
  summarise(voos_realizados = n(),
            pct_atraso_relevante = mean(atraso_relevante_chegada, na.rm = TRUE),
            atraso_medio = mean(atraso_chegada_min, na.rm = TRUE),
            .by = mes) |>
  arrange(mes) |>
  ggplot(aes(mes, pct_atraso_relevante)) +
  geom_line(colour = pal["blue1"], linewidth = 0.9) +
  geom_point(colour = pal["blue1"], size = 1.8) +
  scale_y_continuous(labels = fmt_lab("percent")) +
  labs(title = "Sazonalidade Mensal do Atraso Relevante",
       subtitle = "Percentual mensal de voos realizados com atraso de chegada superior a 15 minutos",
       caption = "Fonte: ANAC | Elaboração Própria") +
  theme_econ_base()

```

## Heatmap de Atraso por Mês e Turno

```{r heatmap-atraso}

voos_real |>
  filter(year(mes) == 2023) |>
  drop_na(mes_nome, turno) |>
  summarise(voos_realizados = n(),
            pct_atraso_relevante = mean(atraso_relevante_chegada, na.rm = TRUE),
            .by = c(mes_nome, turno)) |>
  filter(voos_realizados >= 100) |>
  ggplot(aes(turno, mes_nome, fill = pct_atraso_relevante)) +
  geom_tile(colour = "white", linewidth = 0.4) +
  scale_fill_gradient(low = "white", high = pal["econ_red"], labels = fmt_lab("percent")) +
  labs(title = "Atraso Relevante por Mês e Turno",
       subtitle = "Células com pelo menos 100 voos realizados",
       fill = "Atraso Relevante",
       caption = "Fonte: ANAC | Elaboração Própria") +
  theme_econ_base() +
  theme(panel.grid = element_blank())

```

# Tópico 5: Fatores Associados a Cancelamentos

## Taxa Geral de Cancelamento

```{r taxa-cancelamento}

voos |>
  summarise(total_voos = n(),
            voos_cancelados = sum(cancelado, na.rm = TRUE),
            taxa_cancelamento = mean(cancelado, na.rm = TRUE)) |>
  gt() |>
  tab_header(title = md("**Taxa Geral de Cancelamento**"),
             subtitle = "Cancelamento analisado como desfecho próprio, separado dos atrasos") |>
  cols_label(total_voos = "Total de Voos",
             voos_cancelados = "Cancelados",
             taxa_cancelamento = "Taxa") |>
  fmt_number(columns = c(total_voos, voos_cancelados),
             decimals = 0, sep_mark = ".", dec_mark = ",") |>
  fmt_percent(columns = taxa_cancelamento, decimals = 1, dec_mark = ",", sep_mark = ".") |>
  cols_align(align = "center", columns = c(total_voos, voos_cancelados, taxa_cancelamento)) |>
  tab_source_note(source_note = "Fonte: ANAC | Elaboração Própria") |>
  tab_options(heading.align = "left",
              column_labels.font.weight = "bold",
              column_labels.border.top.width = px(3),
              column_labels.border.top.color = "#E3120B",
              table.border.bottom.color = "black",
              table_body.hlines.color = "#ececec",
              table.border.top.style = "hidden")

```

## Cancelamento por Companhia

```{r cancelamento-companhia}

voos |>
  drop_na(empresa) |>
  summarise(total_voos = n(),
            cancelados = sum(cancelado, na.rm = TRUE),
            taxa_cancelamento = mean(cancelado, na.rm = TRUE),
            .by = empresa) |>
  filter(total_voos >= 1000) |>
  arrange(desc(taxa_cancelamento)) |>
  slice_head(n = 15) |>
  gt() |>
  tab_header(title = md("**Cancelamento por Companhia**"),
             subtitle = "Empresas com pelo menos 1.000 voos registrados") |>
  cols_label(empresa = "Companhia",
             total_voos = "Voos",
             cancelados = "Cancelados",
             taxa_cancelamento = "Taxa") |>
  fmt_number(columns = c(total_voos, cancelados),
             decimals = 0, sep_mark = ".", dec_mark = ",") |>
  fmt_percent(columns = taxa_cancelamento, decimals = 1, dec_mark = ",", sep_mark = ".") |>
  cols_align(align = "left", columns = empresa) |>
  cols_align(align = "center", columns = c(total_voos, cancelados, taxa_cancelamento)) |>
  gt_color_rows(columns = taxa_cancelamento, palette = c("#ffffff", "#E64E53")) |>
  tab_source_note(source_note = "Fonte: ANAC | Elaboração Própria") |>
  tab_options(heading.align = "left",
              column_labels.font.weight = "bold",
              column_labels.border.top.width = px(3),
              column_labels.border.top.color = "#E3120B",
              table.border.bottom.color = "black",
              table_body.hlines.color = "#ececec",
              table.border.top.style = "hidden")

```

## Taxa de Cancelamento por Aeroporto de Origem

```{r cancelamento-aeroporto}

rk_canc <- voos |>
  drop_na(origem_icao) |>
  summarise(total_voos = n(),
            cancelados = sum(cancelado, na.rm = TRUE),
            taxa_cancelamento = mean(cancelado, na.rm = TRUE),
            nome_origem = first(nome_origem[!is.na(nome_origem)], default = NA_character_),
            .by = origem_icao) |>
  filter(total_voos >= 1000) |>
  arrange(desc(taxa_cancelamento)) |>
  slice_head(n = 15)

rk_canc |>
  mutate(origem_icao = fct_reorder(origem_icao, taxa_cancelamento)) |>
  ggplot(aes(taxa_cancelamento, origem_icao, fill = taxa_cancelamento)) +
  geom_col(show.legend = FALSE, width = 0.7) +
  scale_x_continuous(labels = fmt_lab("percent")) +
  scale_fill_gradient(low = pal["blue1"], high = pal["econ_red"]) +
  labs(title = "Taxa de Cancelamento por Aeroporto de Origem",
       subtitle = "Aeroportos de origem com pelo menos 1.000 voos registrados",
       caption = "Fonte: ANAC | Elaboração Própria") +
  theme_econ_base()

rk_canc |>
  gt() |>
  tab_header(title = md("**Cancelamento por Aeroporto de Origem**"),
             subtitle = "Taxa acompanhada do volume de voos") |>
  cols_label(origem_icao = "Origem",
             nome_origem = "Aeroporto",
             total_voos = "Voos",
             cancelados = "Cancelados",
             taxa_cancelamento = "Taxa") |>
  fmt_number(columns = c(total_voos, cancelados),
             decimals = 0, sep_mark = ".", dec_mark = ",") |>
  fmt_percent(columns = taxa_cancelamento, decimals = 1, dec_mark = ",", sep_mark = ".") |>
  cols_align(align = "left", columns = nome_origem) |>
  cols_align(align = "center", columns = c(origem_icao, total_voos, cancelados, taxa_cancelamento)) |>
  gt_color_rows(columns = taxa_cancelamento, palette = c("#ffffff", "#E64E53")) |>
  tab_source_note(source_note = "Fonte: ANAC | Elaboração Própria") |>
  tab_options(heading.align = "left",
              column_labels.font.weight = "bold",
              column_labels.border.top.width = px(3),
              column_labels.border.top.color = "#E3120B",
              table.border.bottom.color = "black",
              table_body.hlines.color = "#ececec",
              table.border.top.style = "hidden")

```

## Sazonalidade Mensal da Taxa de Cancelamento

```{r sazonalidade-cancelamento}

voos |>
  filter(year(partida_prevista) == 2023) |>
  summarise(total_voos = n(),
            cancelados = sum(cancelado, na.rm = TRUE),
            taxa_cancelamento = mean(cancelado, na.rm = TRUE),
            .by = mes) |>
  arrange(mes) |>
  ggplot(aes(mes, taxa_cancelamento)) +
  geom_line(colour = pal["econ_red"], linewidth = 0.9) +
  geom_point(colour = pal["econ_red"], size = 1.8) +
  scale_y_continuous(labels = fmt_lab("percent")) +
  labs(title = "Sazonalidade Mensal da Taxa de Cancelamento",
       subtitle = "Cancelamentos como proporção dos voos registrados em cada mês",
       caption = "Fonte: ANAC | Elaboração Própria") +
  theme_econ_base()

```

## Volume Operacional e Taxa de Cancelamento por Aeroporto

```{r volume-cancelamento}

voos |>
  drop_na(origem_icao) |>
  summarise(total_voos = n(),
            cancelados = sum(cancelado, na.rm = TRUE),
            taxa_cancelamento = mean(cancelado, na.rm = TRUE),
            nome_origem = first(nome_origem[!is.na(nome_origem)], default = NA_character_),
            .by = origem_icao) |>
  filter(total_voos >= 1000) |>
  ggplot(aes(total_voos, taxa_cancelamento)) +
  geom_point(colour = pal["blue1"], alpha = 0.7, size = 2) +
  geom_smooth(method = "lm", se = FALSE, colour = pal["econ_red"], linewidth = 0.7) +
  scale_x_continuous(labels = fmt_lab("number")) +
  scale_y_continuous(labels = fmt_lab("percent")) +
  labs(title = "Volume Operacional e Taxa de Cancelamento por Aeroporto",
       subtitle = "A dispersão ajuda a justificar filtros mínimos de volume",
       caption = "Fonte: ANAC | Elaboração Própria") +
  theme_econ_base()

```

# Tópico 6: Malha, Rotas e Geografia

## Conectividade e Desempenho por Aeroporto

```{r conectividade-aeroportos}

ap_perf <- voos |>
  drop_na(origem_icao) |>
  summarise(partidas = n(),
            destinos_distintos = n_distinct(destino_icao, na.rm = TRUE),
            voos_realizados = sum(voo_realizado, na.rm = TRUE),
            pct_atraso_relevante = mean(atraso_relevante_chegada, na.rm = TRUE),
            taxa_cancelamento = mean(cancelado, na.rm = TRUE),
            assentos = sum(assentos, na.rm = TRUE),
            nome_origem = first(nome_origem[!is.na(nome_origem)], default = NA_character_),
            estado_origem = first(estado_origem[!is.na(estado_origem)], default = NA_character_),
            latitude_origem = first(latitude_origem[!is.na(latitude_origem)], default = NA_real_),
            longitude_origem = first(longitude_origem[!is.na(longitude_origem)], default = NA_real_),
            .by = origem_icao) |>
  mutate(part_partidas = partidas / sum(partidas),
         status_hub = if_else(part_partidas >= 0.05 |
                                destinos_distintos >= quantile(destinos_distintos, 0.9, na.rm = TRUE),
                              "Hub", "Demais Aeroportos")) |>
  arrange(desc(destinos_distintos), desc(partidas)) |>
  set_variable_labels(partidas = "Total de partidas registradas no aeroporto",
                      destinos_distintos = "Quantidade de destinos diferentes operados",
                      voos_realizados = "Quantidade de voos efetivamente realizados",
                      pct_atraso_relevante = "Percentual de voos realizados com atraso superior a 15 minutos",
                      taxa_cancelamento = "Proporção de voos cancelados",
                      part_partidas = "Participação do aeroporto no total de partidas",
                      status_hub = "Classificação de hub (>= 5% das partidas ou top 10% em destinos)")

ap_perf |>
  filter(partidas >= 1000) |>
  slice_head(n = 20) |>
  select(origem_icao, nome_origem, destinos_distintos, partidas,
         pct_atraso_relevante, taxa_cancelamento) |>
  gt() |>
  tab_header(title = md("**Conectividade e Desempenho por Aeroporto**"),
             subtitle = "Conectividade usada como contexto para atraso e cancelamento") |>
  cols_label(origem_icao = "Origem",
             nome_origem = "Aeroporto",
             destinos_distintos = "Destinos Distintos",
             partidas = "Partidas",
             pct_atraso_relevante = "Atraso Relevante",
             taxa_cancelamento = "Cancelamento") |>
  fmt_number(columns = c(destinos_distintos, partidas),
             decimals = 0, sep_mark = ".", dec_mark = ",") |>
  fmt_percent(columns = c(pct_atraso_relevante, taxa_cancelamento),
              decimals = 1, dec_mark = ",", sep_mark = ".") |>
  cols_align(align = "left", columns = nome_origem) |>
  cols_align(align = "center",
             columns = c(origem_icao, destinos_distintos, partidas,
                         pct_atraso_relevante, taxa_cancelamento)) |>
  tab_source_note(source_note = "Fonte: ANAC | Elaboração Própria") |>
  tab_options(heading.align = "left",
              column_labels.font.weight = "bold",
              column_labels.border.top.width = px(3),
              column_labels.border.top.color = "#E3120B",
              table.border.bottom.color = "black",
              table_body.hlines.color = "#ececec",
              table.border.top.style = "hidden")

```

## Desempenho Operacional: Hubs vs. Demais Aeroportos

```{r hubs-aeroportos}

voos |>
  left_join(ap_perf |> select(origem_icao, status_hub), by = "origem_icao") |>
  mutate(status_hub = replace_na(status_hub, "Demais Aeroportos")) |>
  summarise(aeroportos = n_distinct(origem_icao, na.rm = TRUE),
            partidas = n(),
            voos_realizados = sum(voo_realizado, na.rm = TRUE),
            pct_atraso_relevante = mean(atraso_relevante_chegada, na.rm = TRUE),
            taxa_cancelamento = mean(cancelado, na.rm = TRUE),
            .by = status_hub) |>
  pivot_longer(c(pct_atraso_relevante, taxa_cancelamento),
               names_to = "indicador", values_to = "valor") |>
  ggplot(aes(status_hub, valor, fill = indicador)) +
  geom_col(position = "dodge", width = 0.65) +
  scale_y_continuous(labels = fmt_lab("percent")) +
  scale_econ(aes = "fill", scheme = "web") +
  labs(title = "Desempenho Operacional: Hubs vs. Demais Aeroportos",
       subtitle = "Hub definido por pelo menos 5% das partidas ou top 10% em destinos distintos",
       caption = "Fonte: ANAC | Elaboração Própria") +
  theme_econ_base()

voos |>
  left_join(ap_perf |> select(origem_icao, status_hub), by = "origem_icao") |>
  mutate(status_hub = replace_na(status_hub, "Demais Aeroportos")) |>
  summarise(aeroportos = n_distinct(origem_icao, na.rm = TRUE),
            partidas = n(),
            voos_realizados = sum(voo_realizado, na.rm = TRUE),
            pct_atraso_relevante = mean(atraso_relevante_chegada, na.rm = TRUE),
            taxa_cancelamento = mean(cancelado, na.rm = TRUE),
            .by = status_hub) |>
  gt() |>
  tab_header(title = md("**Comparação entre Hubs e Demais Aeroportos**"),
             subtitle = "Critério: participação nas partidas ou conectividade elevada") |>
  cols_label(status_hub = "Grupo",
             aeroportos = "Aeroportos",
             partidas = "Partidas",
             voos_realizados = "Voos Realizados",
             pct_atraso_relevante = "Atraso Relevante",
             taxa_cancelamento = "Cancelamento") |>
  fmt_number(columns = c(aeroportos, partidas, voos_realizados),
             decimals = 0, sep_mark = ".", dec_mark = ",") |>
  fmt_percent(columns = c(pct_atraso_relevante, taxa_cancelamento),
              decimals = 1, dec_mark = ",", sep_mark = ".") |>
  cols_align(align = "left", columns = status_hub) |>
  cols_align(align = "center",
             columns = c(aeroportos, partidas, voos_realizados,
                         pct_atraso_relevante, taxa_cancelamento)) |>
  tab_source_note(source_note = "Fonte: ANAC | Elaboração Própria") |>
  tab_options(heading.align = "left",
              column_labels.font.weight = "bold",
              column_labels.border.top.width = px(3),
              column_labels.border.top.color = "#E3120B",
              table.border.bottom.color = "black",
              table_body.hlines.color = "#ececec",
              table.border.top.style = "hidden")

```

## Distribuição Geográfica dos Aeroportos por Atraso Relevante

```{r mapa-aeroportos}

read_state(year = 2020, showProgress = FALSE) |>
  ggplot() +
  geom_sf(fill = "white", colour = "gray70", linewidth = 0.25) +
  geom_sf(data = ap_perf |>
            filter(partidas >= 500,
                   !is.na(latitude_origem),
                   !is.na(longitude_origem),
                   !is.na(estado_origem)) |>
            st_as_sf(coords = c("longitude_origem", "latitude_origem"), crs = 4326),
          aes(size = partidas, colour = pct_atraso_relevante),
          alpha = 0.75) +
  scale_size_continuous(range = c(1, 7), labels = fmt_lab("number")) +
  scale_colour_gradient(low = pal["blue1"], high = pal["econ_red"], labels = fmt_lab("percent")) +
  coord_sf(xlim = c(-74, -34), ylim = c(-34, 6), expand = FALSE) +
  labs(title = "Distribuição Geográfica dos Aeroportos por Atraso Relevante",
       subtitle = "Tamanho indica partidas; cor indica percentual de atraso relevante",
       size = "Partidas",
       colour = "Atraso Relevante",
       caption = "Fonte: ANAC e IBGE via geobr | Elaboração Própria") +
  theme_econ_base() +
  theme(axis.text = element_blank(),
        axis.ticks = element_blank(),
        axis.line.x = element_blank(),
        panel.grid = element_blank())

```

## Fluxos Regionais e Taxa de Atraso Relevante

```{r fluxos-regionais}

voos_real |>
  drop_na(regiao_origem, regiao_destino) |>
  summarise(voos = n(),
            pct_atraso_relevante = mean(atraso_relevante_chegada, na.rm = TRUE),
            .by = c(regiao_origem, regiao_destino)) |>
  filter(voos >= 100) |>
  ggplot(aes(regiao_destino, regiao_origem, fill = pct_atraso_relevante)) +
  geom_tile(colour = "white", linewidth = 0.5) +
  scale_fill_gradient(low = "white", high = pal["econ_red"], labels = fmt_lab("percent")) +
  labs(title = "Fluxos Regionais e Taxa de Atraso Relevante",
       subtitle = "Origem versus destino, com células de pelo menos 100 voos realizados",
       fill = "Atraso Relevante",
       caption = "Fonte: ANAC | Elaboração Própria") +
  theme_econ_base() +
  theme(panel.grid = element_blank(),
        axis.text.x = element_text(angle = 45, hjust = 1))

```

## Rotas Críticas: Alto Volume e Desempenho Pior que a Média

```{r rotas-criticas}

voos |>
  drop_na(origem_icao, destino_icao) |>
  summarise(voos = n(),
            assentos = sum(assentos, na.rm = TRUE),
            pct_atraso_relevante = mean(atraso_relevante_chegada, na.rm = TRUE),
            taxa_cancelamento = mean(cancelado, na.rm = TRUE),
            atraso_medio_chegada = mean(atraso_chegada_min[voo_realizado], na.rm = TRUE),
            .by = c(rota, nome_origem, nome_destino)) |>
  filter(voos >= 1000,
         pct_atraso_relevante > mean(.env$voos$atraso_relevante_chegada, na.rm = TRUE),
         taxa_cancelamento > mean(.env$voos$cancelado, na.rm = TRUE)) |>
  arrange(desc(voos), desc(pct_atraso_relevante), desc(taxa_cancelamento)) |>
  slice_head(n = 20) |>
  gt() |>
  tab_header(title = md("**Rotas Críticas**"),
             subtitle = "Rotas com alto volume e desempenho pior que a média em atraso e cancelamento") |>
  cols_label(rota = "Rota",
             nome_origem = "Origem",
             nome_destino = "Destino",
             voos = "Voos",
             assentos = "Assentos",
             atraso_medio_chegada = "Atraso Médio",
             pct_atraso_relevante = "Atraso Relevante",
             taxa_cancelamento = "Cancelamento") |>
  fmt_number(columns = c(voos, assentos), decimals = 0, sep_mark = ".", dec_mark = ",") |>
  fmt_number(columns = atraso_medio_chegada, decimals = 1, dec_mark = ",", sep_mark = ".") |>
  fmt_percent(columns = c(pct_atraso_relevante, taxa_cancelamento),
              decimals = 1, dec_mark = ",", sep_mark = ".") |>
  cols_align(align = "left", columns = c(nome_origem, nome_destino)) |>
  cols_align(align = "center",
             columns = c(rota, voos, assentos, atraso_medio_chegada,
                         pct_atraso_relevante, taxa_cancelamento)) |>
  gt_color_rows(columns = pct_atraso_relevante, palette = c("#ffffff", "#E64E53")) |>
  tab_source_note(source_note = "Fonte: ANAC | Elaboração Própria") |>
  tab_options(heading.align = "left",
              column_labels.font.weight = "bold",
              column_labels.border.top.width = px(3),
              column_labels.border.top.color = "#E3120B",
              table.border.bottom.color = "black",
              table_body.hlines.color = "#ececec",
              table.border.top.style = "hidden")

```

# Tópico 7: Capacidade, Distância e Frota

## Capacidade Ofertada por Companhia e Tipo de Linha

```{r capacidade-companhia}

voos |>
  filter(year(partida_prevista) == 2023, !is.na(empresa)) |>
  mutate(empresa_top = fct_lump_n(empresa, n = 5, w = assentos, other_level = "Outras")) |>
  summarise(assentos = sum(assentos, na.rm = TRUE),
            .by = c(mes, empresa_top, tipo_linha)) |>
  arrange(mes, empresa_top) |>
  ggplot(aes(mes, assentos, colour = tipo_linha)) +
  geom_line(linewidth = 0.8) +
  facet_wrap(~ empresa_top, scales = "free_y") +
  scale_y_continuous(labels = fmt_lab("number")) +
  scale_econ(aes = "colour", scheme = "web") +
  labs(title = "Capacidade Ofertada por Companhia e Tipo de Linha",
       subtitle = "Assentos ofertados não representam ocupação nem passageiros transportados",
       caption = "Fonte: ANAC | Elaboração Própria") +
  theme_econ_base()

```

## Distância das Rotas por Status de Atraso

```{r distancia-rotas}

voos_real |>
  filter(!is.na(longitude_origem), !is.na(latitude_origem),
         !is.na(longitude_destino), !is.na(latitude_destino)) |>
  mutate(dist_km = geosphere::distHaversine(cbind(longitude_origem, latitude_origem),
                                            cbind(longitude_destino, latitude_destino)) / 1000,
         grupo_atraso = if_else(atraso_relevante_chegada, "Atraso Relevante", "Sem Atraso Relevante")) |>
  ggplot(aes(grupo_atraso, dist_km, fill = grupo_atraso)) +
  geom_boxplot(outlier.alpha = 0.08, width = 0.6, show.legend = FALSE) +
  coord_cartesian(ylim = c(0, 5000)) +
  scale_y_continuous(labels = fmt_lab("number")) +
  scale_econ(aes = "fill", scheme = "web") +
  labs(title = "Distância das Rotas por Status de Atraso",
       subtitle = "Distância aproximada calculada por Haversine a partir das coordenadas dos aeroportos",
       caption = "Fonte: ANAC | Elaboração Própria") +
  theme_econ_base()

```

## Perfil de Distância das Cinco Maiores Companhias

```{r perfil-distancia}

voos_real |>
  drop_na(empresa) |>
  filter(!is.na(longitude_origem), !is.na(latitude_origem),
         !is.na(longitude_destino), !is.na(latitude_destino)) |>
  mutate(dist_km = geosphere::distHaversine(cbind(longitude_origem, latitude_origem),
                                            cbind(longitude_destino, latitude_destino)) / 1000,
         empresa_top = fct_lump_n(empresa, n = 5, other_level = "Outras")) |>
  filter(empresa_top != "Outras") |>
  ggplot(aes(dist_km, fill = empresa_top, colour = empresa_top)) +
  geom_density(alpha = 0.35) +
  scale_x_continuous(labels = fmt_lab("number")) +
  scale_econ(aes = "fill", scheme = "web") +
  scale_econ(aes = "colour", scheme = "web") +
  labs(title = "Perfil de Distância das Cinco Maiores Companhias",
       subtitle = "Diferenças de pontualidade podem estar associadas ao perfil de rotas operadas",
       caption = "Fonte: ANAC | Elaboração Própria") +
  theme_econ_base()

```

## Validação da Chave da Frota

```{r validacao-frota}

tibble(
  Chave = c("planes$icao_tipo", "planes$modelo"),
  Modelos_Correspondentes = c(
    voos |>
      drop_na(modelo_equipamento) |>
      distinct(modelo_equipamento) |>
      filter(modelo_equipamento %in% planes$icao_tipo) |>
      nrow(),
    voos |>
      drop_na(modelo_equipamento) |>
      distinct(modelo_equipamento) |>
      filter(modelo_equipamento %in% planes$modelo) |>
      nrow()
  ),
  Modelos_Testados = voos |>
    drop_na(modelo_equipamento) |>
    distinct(modelo_equipamento) |>
    nrow(),
  Voos_Correspondentes = c(sum(voos$modelo_equipamento %in% planes$icao_tipo, na.rm = TRUE),
                           sum(voos$modelo_equipamento %in% planes$modelo, na.rm = TRUE)),
  Voos_Testados = sum(!is.na(voos$modelo_equipamento))
) |>
  mutate(Taxa_por_Modelo = Modelos_Correspondentes / Modelos_Testados,
         Taxa_por_Voo = Voos_Correspondentes / Voos_Testados) |>
  arrange(desc(Taxa_por_Voo)) |>
  gt() |>
  tab_header(title = md("**Validação da Chave da Frota**"),
             subtitle = "Compatibilidade entre modelo_equipamento dos voos e chaves possíveis da base planes") |>
  cols_label(Chave = "Chave",
             Modelos_Correspondentes = "Modelos Correspondentes",
             Modelos_Testados = "Modelos Testados",
             Voos_Correspondentes = "Voos Correspondentes",
             Voos_Testados = "Voos Testados",
             Taxa_por_Modelo = "Taxa por Modelo",
             Taxa_por_Voo = "Taxa por Voo") |>
  fmt_number(columns = c(Modelos_Correspondentes, Modelos_Testados,
                         Voos_Correspondentes, Voos_Testados),
             decimals = 0, sep_mark = ".", dec_mark = ",") |>
  fmt_percent(columns = c(Taxa_por_Modelo, Taxa_por_Voo),
              decimals = 1, dec_mark = ",", sep_mark = ".") |>
  cols_align(align = "left", columns = Chave) |>
  cols_align(align = "center",
             columns = c(Modelos_Correspondentes, Modelos_Testados,
                         Voos_Correspondentes, Voos_Testados,
                         Taxa_por_Modelo, Taxa_por_Voo)) |>
  tab_source_note(source_note = "Fonte: ANAC | Elaboração Própria") |>
  tab_options(heading.align = "left",
              column_labels.font.weight = "bold",
              column_labels.border.top.width = px(3),
              column_labels.border.top.color = "#E3120B",
              table.border.bottom.color = "black",
              table_body.hlines.color = "#ececec",
              table.border.top.style = "hidden")

```

## Modelo de Equipamento e Desempenho Operacional

```{r equipamento-desempenho}

voos |>
  drop_na(modelo_equipamento) |>
  summarise(voos = n(),
            voos_realizados = sum(voo_realizado, na.rm = TRUE),
            pct_atraso_relevante = mean(atraso_relevante_chegada, na.rm = TRUE),
            taxa_cancelamento = mean(cancelado, na.rm = TRUE),
            assentos_medios = mean(assentos, na.rm = TRUE),
            .by = modelo_equipamento) |>
  filter(voos >= 1000) |>
  arrange(desc(pct_atraso_relevante)) |>
  slice_head(n = 20) |>
  gt() |>
  tab_header(title = md("**Modelo de Equipamento e Desempenho**"),
             subtitle = "Associação por categoria de equipamento, não por aeronave individual") |>
  cols_label(modelo_equipamento = "Modelo",
             voos = "Voos",
             voos_realizados = "Voos Realizados",
             pct_atraso_relevante = "Atraso Relevante",
             taxa_cancelamento = "Cancelamento",
             assentos_medios = "Assentos Médios") |>
  fmt_number(columns = c(voos, voos_realizados, assentos_medios),
             decimals = 0, sep_mark = ".", dec_mark = ",") |>
  fmt_percent(columns = c(pct_atraso_relevante, taxa_cancelamento),
              decimals = 1, dec_mark = ",", sep_mark = ".") |>
  cols_align(align = "left", columns = modelo_equipamento) |>
  cols_align(align = "center",
             columns = c(voos, voos_realizados, pct_atraso_relevante,
                         taxa_cancelamento, assentos_medios)) |>
  tab_source_note(source_note = "Fonte: ANAC | Elaboração Própria") |>
  tab_options(heading.align = "left",
              column_labels.font.weight = "bold",
              column_labels.border.top.width = px(3),
              column_labels.border.top.color = "#E3120B",
              table.border.bottom.color = "black",
              table_body.hlines.color = "#ececec",
              table.border.top.style = "hidden")

```

## Idade Aproximada do Equipamento e Desempenho

```{r idade-equipamento}

voos |>
  left_join(planes |>
              drop_na(icao_tipo) |>
              summarise(ano_medio = mean(ano_fabricacao, na.rm = TRUE),
                        cobertura_ano = mean(!is.na(ano_fabricacao)),
                        aeronaves = n_distinct(matricula, na.rm = TRUE),
                        .by = icao_tipo) |>
              rename(modelo_equipamento = icao_tipo),
            by = "modelo_equipamento") |>
  mutate(idade_media_tipo = 2023 - ano_medio,
         faixa_idade = cut(idade_media_tipo,
                           breaks = c(0, 5, 10, 20, 40, Inf),
                           labels = c("0-5", "6-10", "11-20", "21-40", "40+"))) |>
  filter(!is.na(faixa_idade), cobertura_ano >= 0.5) |>
  summarise(voos = n(),
            pct_atraso_relevante = mean(atraso_relevante_chegada, na.rm = TRUE),
            taxa_cancelamento = mean(cancelado, na.rm = TRUE),
            .by = faixa_idade) |>
  arrange(faixa_idade) |>
  gt() |>
  tab_header(title = md("**Idade Aproximada do Equipamento e Desempenho**"),
             subtitle = "Análise exploratória condicionada à cobertura de ano de fabricação") |>
  cols_label(faixa_idade = "Faixa de Idade",
             voos = "Voos",
             pct_atraso_relevante = "Atraso Relevante",
             taxa_cancelamento = "Cancelamento") |>
  fmt_number(columns = voos, decimals = 0, sep_mark = ".", dec_mark = ",") |>
  fmt_percent(columns = c(pct_atraso_relevante, taxa_cancelamento),
              decimals = 1, dec_mark = ",", sep_mark = ".") |>
  cols_align(align = "center",
             columns = c(faixa_idade, voos, pct_atraso_relevante, taxa_cancelamento)) |>
  tab_source_note(source_note = "Fonte: ANAC | Elaboração Própria") |>
  tab_options(heading.align = "left",
              column_labels.font.weight = "bold",
              column_labels.border.top.width = px(3),
              column_labels.border.top.color = "#E3120B",
              table.border.bottom.color = "black",
              table_body.hlines.color = "#ececec",
              table.border.top.style = "hidden")

```

# Tópico 8: Modelagem de Fatores Associados a Atrasos (Random Forest)

## Escolha do Problema de Modelagem

```{r escolha-modelagem}

tribble(
  ~ Problema,                       ~ Classe,                                ~ Variaveis_Disponiveis,                                                            ~ Clareza_Interpretativa,                                  ~ Decisao,
  "Atraso relevante de chegada",    "Mais informativa entre voos realizados", "Empresa, aeroporto, rota, turno, mês, tipo de linha, assentos e conectividade",   "Interpretação via importância de variáveis e PDPs",       "Modelo principal",
  "Cancelamento",                   "Possivelmente mais raro",                "Empresa, aeroporto, mês, rota, tipo de linha e assentos previstos",               "Boa, mas pode sofrer com desbalanceamento",               "Análise descritiva principal e possível extensão"
) |>
  gt() |>
  tab_header(title = md("**Escolha do Problema de Modelagem**"),
             subtitle = "A modelagem principal usa atraso relevante de chegada como alvo") |>
  cols_label(Variaveis_Disponiveis = "Variáveis Disponíveis",
             Clareza_Interpretativa = "Clareza Interpretativa") |>
  cols_align(align = "left",
             columns = c(Problema, Classe, Variaveis_Disponiveis, Clareza_Interpretativa, Decisao)) |>
  tab_source_note(source_note = "Fonte: ANAC | Elaboração Própria") |>
  tab_options(heading.align = "left",
              column_labels.font.weight = "bold",
              column_labels.border.top.width = px(3),
              column_labels.border.top.color = "#E3120B",
              table.border.bottom.color = "black",
              table_body.hlines.color = "#ececec",
              table.border.top.style = "hidden")

```

## Separação de Treino e Teste (Split Temporal)

```{r split-temporal}

db_mod <- voos_real |>
  filter(year(partida_prevista) == 2023) |>
  left_join(ap_perf |>
              select(origem_icao,
                     destinos_origem = destinos_distintos,
                     partidas_origem = partidas),
            by = "origem_icao") |>
  transmute(alvo_atraso = factor(if_else(atraso_relevante_chegada, "atraso", "sem_atraso"),
                                 levels = c("atraso", "sem_atraso")),
            partida_prevista,
            empresa = as.factor(empresa),
            origem_icao = as.factor(origem_icao),
            destino_icao = as.factor(destino_icao),
            tipo_linha = as.factor(tipo_linha),
            turno = as.factor(turno),
            mes_nome = as.factor(mes_nome),
            dia_semana = as.factor(dia_semana),
            assentos,
            destinos_origem,
            partidas_origem) |>
  drop_na()

trn <- db_mod |>
  filter(partida_prevista < ymd("2023-10-01"))

tst <- db_mod |>
  filter(partida_prevista >= ymd("2023-10-01"))

bind_rows(
  trn |>
    summarise(Amostra = "Treino",
              Periodo = paste(format(min(partida_prevista), "%d/%m/%Y"),
                              format(max(partida_prevista), "%d/%m/%Y"),
                              sep = " a "),
              Observacoes = n(),
              Taxa_Alvo = mean(alvo_atraso == "atraso")),
  tst |>
    summarise(Amostra = "Teste",
              Periodo = paste(format(min(partida_prevista), "%d/%m/%Y"),
                              format(max(partida_prevista), "%d/%m/%Y"),
                              sep = " a "),
              Observacoes = n(),
              Taxa_Alvo = mean(alvo_atraso == "atraso"))
) |>
  gt() |>
  tab_header(title = md("**Separação Temporal de Treino e Teste**"),
             subtitle = "Treino até setembro; teste de outubro em diante") |>
  cols_label(Periodo = "Período",
             Observacoes = "Observações",
             Taxa_Alvo = "Taxa do Alvo") |>
  fmt_number(columns = Observacoes, decimals = 0, sep_mark = ".", dec_mark = ",") |>
  fmt_percent(columns = Taxa_Alvo, decimals = 1, dec_mark = ",", sep_mark = ".") |>
  cols_align(align = "left", columns = c(Amostra, Periodo)) |>
  cols_align(align = "center", columns = c(Observacoes, Taxa_Alvo)) |>
  tab_source_note(source_note = "Fonte: ANAC | Elaboração Própria") |>
  tab_options(heading.align = "left",
              column_labels.font.weight = "bold",
              column_labels.border.top.width = px(3),
              column_labels.border.top.color = "#E3120B",
              table.border.bottom.color = "black",
              table_body.hlines.color = "#ececec",
              table.border.top.style = "hidden")

```

## Modelo Baseline: Classe Majoritária

```{r baseline-rf}

classe_maj <- trn |>
  count(alvo_atraso) |>
  slice_max(order_by = n, n = 1, with_ties = FALSE) |>
  pull(alvo_atraso) |>
  as.character()

metricas_bin <- metric_set(accuracy, kap, sens, yardstick::spec)

tst |>
  transmute(alvo_atraso,
            .pred_class = factor(classe_maj, levels = levels(alvo_atraso))) |>
  metricas_bin(truth = alvo_atraso, estimate = .pred_class) |>
  gt() |>
  tab_header(title = md("**Baseline de Classificação**"),
             subtitle = "Regra simples: sempre prever a classe majoritária do treino") |>
  cols_label(.metric = "Métrica",
             .estimator = "Estimador",
             .estimate = "Estimativa") |>
  fmt_number(columns = .estimate, decimals = 3, dec_mark = ",", sep_mark = ".") |>
  cols_align(align = "left", columns = .metric) |>
  cols_align(align = "center", columns = c(.estimator, .estimate)) |>
  tab_source_note(source_note = "Fonte: ANAC | Elaboração Própria") |>
  tab_options(heading.align = "left",
              column_labels.font.weight = "bold",
              column_labels.border.top.width = px(3),
              column_labels.border.top.color = "#E3120B",
              table.border.bottom.color = "black",
              table_body.hlines.color = "#ececec",
              table.border.top.style = "hidden")

```

## Modelo Principal: Random Forest

```{r modelo-rf}

set.seed(1234)

fit_rf <- workflow() |>
  add_recipe(recipe(alvo_atraso ~ empresa + origem_icao + destino_icao + tipo_linha + turno +
                      mes_nome + dia_semana + assentos + destinos_origem + partidas_origem,
                    data = trn) |>
               step_other(all_nominal_predictors(), threshold = 0.01, other = "Outros") |>
               step_zv(all_predictors())) |>
  add_model(rand_forest(trees = 500,
                        mtry  = 4,
                        min_n = 25) |>
              set_engine("ranger",
                         importance  = "impurity",
                         num.threads = parallel::detectCores(),
                         seed        = 1234) |>
              set_mode("classification")) |>
  fit(data = trn)

pred_rf <- predict(fit_rf, new_data = tst, type = "prob") |>
  bind_cols(predict(fit_rf, new_data = tst, type = "class")) |>
  bind_cols(tst |> select(alvo_atraso))

metricas_bin(pred_rf, truth = alvo_atraso, estimate = .pred_class) |>
  bind_rows(roc_auc(pred_rf, truth = alvo_atraso, .pred_atraso)) |>
  gt() |>
  tab_header(title = md("**Performance do Modelo Random Forest**"),
             subtitle = "Avaliação temporal no conjunto de teste (ranger, 500 árvores)") |>
  cols_label(.metric = "Métrica",
             .estimator = "Estimador",
             .estimate = "Estimativa") |>
  fmt_number(columns = .estimate, decimals = 3, dec_mark = ",", sep_mark = ".") |>
  cols_align(align = "left", columns = .metric) |>
  cols_align(align = "center", columns = c(.estimator, .estimate)) |>
  gt_color_rows(columns = .estimate,
                palette = c("#E64E53", "#ffffff", "#3D89C3"),
                domain = c(0, 1)) |>
  tab_source_note(source_note = "Fonte: ANAC | Elaboração Própria") |>
  tab_options(heading.align = "left",
              column_labels.font.weight = "bold",
              column_labels.border.top.width = px(3),
              column_labels.border.top.color = "#E3120B",
              table.border.bottom.color = "black",
              table_body.hlines.color = "#ececec",
              table.border.top.style = "hidden")

```

## Matriz de Confusão

```{r matriz-confusao}

conf_mat(pred_rf, truth = alvo_atraso, estimate = .pred_class)$table |>
  as.data.frame() |>
  gt() |>
  tab_header(title = md("**Matriz de Confusão**"),
             subtitle = "Classificação do atraso relevante no conjunto de teste (Random Forest)") |>
  cols_label(Prediction = "Predito",
             Truth = "Observado",
             Freq = "Frequência") |>
  fmt_number(columns = Freq, decimals = 0, sep_mark = ".", dec_mark = ",") |>
  cols_align(align = "center", columns = c(Prediction, Truth, Freq)) |>
  tab_source_note(source_note = "Fonte: ANAC | Elaboração Própria") |>
  tab_options(heading.align = "left",
              column_labels.font.weight = "bold",
              column_labels.border.top.width = px(3),
              column_labels.border.top.color = "#E3120B",
              table.border.bottom.color = "black",
              table_body.hlines.color = "#ececec",
              table.border.top.style = "hidden")

```

## Principais Variáveis Associadas ao Atraso Relevante

```{r importancia-variaveis}

extract_fit_parsnip(fit_rf)$fit$variable.importance |>
  enframe(name = "term", value = "importancia") |>
  slice_max(order_by = importancia, n = 20) |>
  mutate(term = fct_reorder(term, importancia)) |>
  ggplot(aes(importancia, term)) +
  geom_col(fill = pal["blue1"], width = 0.7) +
  scale_x_continuous(labels = fmt_lab("number")) +
  labs(title = "Principais Variáveis Associadas ao Atraso Relevante",
       subtitle = "Importância por impureza (Gini) do Random Forest; interpretação é associativa",
       caption = "Fonte: ANAC | Elaboração Própria") +
  theme_econ_base()

```

# Tópico 9: Classificação de Grupos de Aeroportos (K-Means)

## Seleção de Atributos (Volume, Conectividade e Atraso de Partida)

```{r atributos-cluster}

db_ap <- voos |>
  drop_na(origem_icao, destino_icao) |>
  summarise(volume = n(),
            conectividade = n_distinct(destino_icao),
            atraso_medio = mean(atraso_partida_min, na.rm = TRUE),
            .by = c(origem_icao, nome_origem)) |>
  drop_na()

X_ap <- db_ap |>
  select(volume, conectividade, atraso_medio) |>
  scale()

rownames(X_ap) <- db_ap$origem_icao

```

## Clusterização e Perfilamento dos Grupos de Aeroportos

```{r clusters-aeroportos}

km_res <- kmeans(X_ap, centers = 4, nstart = 20)

db_ap_clust <- db_ap |>
  mutate(cluster = as.factor(km_res$cluster)) |>
  left_join(airports, by = c("origem_icao" = "icao")) |>
  drop_na(longitude, latitude)

db_ap_clust |>
  ggplot(aes(volume, atraso_medio, colour = cluster)) +
  geom_point(size = 3, alpha = 0.7) +
  scale_x_continuous(labels = fmt_lab("number")) +
  scale_y_continuous(labels = fmt_lab("number")) +
  scale_econ(aes = "colour", scheme = "web") +
  labs(title = "Perfilamento Operacional de Aeroportos",
       subtitle = "Clusters gerados via K-Means (k = 4) por volume e atraso de partida",
       colour = "Cluster",
       caption = "Fonte: ANAC | Elaboração Própria") +
  theme_econ_base()

```

## Distribuição Geográfica dos Clusters Operacionais

```{r mapa-clusters}

ne_countries(scale = "medium", returnclass = "sf") |>
  filter(name_long != "Antarctica") |>
  ggplot() +
  geom_sf(fill = "#ececec", colour = "gray9", linewidth = 0.3) +
  geom_sf(data = db_ap_clust |>
            st_as_sf(coords = c("longitude", "latitude"), crs = 4326),
          aes(colour = cluster), size = 1.5, alpha = 0.8) +
  scale_econ(aes = "colour", scheme = "web") +
  labs(title = "Distribuição Geográfica dos Clusters Operacionais",
       subtitle = "Classificação da rede global de aeroportos conectada à base de voos",
       colour = "Cluster",
       caption = "Fonte: ANAC e Natural Earth | Elaboração Própria") +
  theme_econ_base() +
  theme(axis.text = element_blank(),
        axis.ticks = element_blank(),
        panel.grid = element_blank())

```

# Tópico 10: Síntese Executiva

## Tabela Final de KPIs por Companhia

```{r sintese-executiva}

voos |>
  drop_na(empresa) |>
  summarise(voos = n(),
            voos_realizados = sum(voo_realizado, na.rm = TRUE),
            assentos = sum(assentos, na.rm = TRUE),
            atraso_medio_chegada = mean(atraso_chegada_min[voo_realizado], na.rm = TRUE),
            pct_atraso_relevante = mean(atraso_relevante_chegada, na.rm = TRUE),
            taxa_cancelamento = mean(cancelado, na.rm = TRUE),
            aeroportos_origem = n_distinct(origem_icao, na.rm = TRUE),
            rotas = n_distinct(rota, na.rm = TRUE),
            .by = empresa) |>
  filter(voos >= 5000) |>
  arrange(desc(pct_atraso_relevante)) |>
  slice_head(n = 15) |>
  gt() |>
  tab_header(title = md("**Síntese Executiva por Companhia**"),
             subtitle = "Volume, atraso, cancelamento, capacidade e contexto de malha") |>
  cols_label(empresa = "Companhia",
             voos = "Voos",
             voos_realizados = "Realizados",
             assentos = "Assentos",
             atraso_medio_chegada = "Atraso Médio",
             pct_atraso_relevante = "Atraso Relevante",
             taxa_cancelamento = "Cancelamento",
             aeroportos_origem = "Origens",
             rotas = "Rotas") |>
  fmt_number(columns = c(voos, voos_realizados, assentos, aeroportos_origem, rotas),
             decimals = 0, sep_mark = ".", dec_mark = ",") |>
  fmt_number(columns = atraso_medio_chegada,
             decimals = 1, dec_mark = ",", sep_mark = ".") |>
  fmt_percent(columns = c(pct_atraso_relevante, taxa_cancelamento),
              decimals = 1, dec_mark = ",", sep_mark = ".") |>
  cols_align(align = "left", columns = empresa) |>
  cols_align(align = "center",
             columns = c(voos, voos_realizados, assentos, atraso_medio_chegada,
                         pct_atraso_relevante, taxa_cancelamento,
                         aeroportos_origem, rotas)) |>
  gt_color_rows(columns = pct_atraso_relevante, palette = c("#ffffff", "#E64E53")) |>
  tab_source_note(source_note = "Fonte: ANAC | Elaboração Própria") |>
  tab_options(heading.align = "left",
              column_labels.font.weight = "bold",
              column_labels.border.top.width = px(3),
              column_labels.border.top.color = "#E3120B",
              table.border.bottom.color = "black",
              table_body.hlines.color = "#ececec",
              table.border.top.style = "hidden")
```


